---
title: "Citer qesR et les études"
output: rmarkdown::html_vignette
params:
  lang: "fr"
vignette: >
  %\VignetteIndexEntry{Citer qesR et les études}
  %\VignetteEngine{knitr::rmarkdown}
  %\VignetteEncoding{UTF-8}
---

*[English version](citations.html)*

```{r setup, include = FALSE}
knitr::opts_chunk$set(collapse = TRUE, comment = "#>")
# messages in the language of the page, whatever the locale of the build
options(qesR.lang = params$lang)
```

Lorsque vous publiez des résultats obtenus avec qesR, citez le package et
chacun des jeux de données utilisés. `qes_cite()` produit ces citations à
partir du catalogue fourni avec qesR : cette page n'a donc besoin d'aucun
accès au réseau. La dernière section donne la licence de chaque étude et
l'attribution que demande l'étude de 2022.

```{r load}
library(qesR)
```

## Citer qesR

```{r package}
qes_cite()
```

`citation("qesR")` donne la même référence.

## Citer les jeux de données

Chaque code d'étude lit une version d'un dépôt Dataverse. La citation donne
les auteurs, l'année, le titre du dépôt tel que publié, le DOI, le dépôt, la
version et l'UNF du jeu de données (une somme de contrôle de ses données).
Les trois sondages de 1998 partagent un même dépôt : leur citation nomme
donc aussi le fichier de données.

```{r table, echo = FALSE, warning = FALSE}
studies <- qes_studies()
title <- if (identical(params$lang, "fr")) studies$title_fr else studies$title_en
table <- data.frame(
  study = paste0("`", studies$study, "`"),
  year = ifelse(
    studies$year_end == studies$year,
    studies$year,
    paste0(studies$year, "-", studies$year_end)
  ),
  title = title,
  licence = studies$licence,
  citation = qes_cite(studies$study, lang = params$lang)[-1]
)
knitr::kable(table, col.names = if (identical(params$lang, "fr")) {
  c("Code", "Année", "Étude", "Licence", "Citation")
} else {
  c("Code", "Year", "Study", "Licence", "Citation")
})
```

## Citer seulement ce que vous avez utilisé

Passez des codes d'étude, ou les données renvoyées par `get_qes()`, pour citer
exactement les jeux de données d'une analyse :

```{r subset}
qes_cite(c("qes2018", "qes2022"))
```

```{r loaded, eval = FALSE}
qes2018 <- get_qes("qes2018")
qes_cite(qes2018)
```

Pour un gestionnaire de références, demandez le format BibTeX :

```{r bibtex}
cat(qes_cite("qes2018", style = "bibtex"), sep = "\n\n")
```

## Licences et attribution

Les données ne font pas partie de qesR : il les télécharge de Borealis et du
Harvard Dataverse. La plupart des études sont diffusées sous CC0 1.0
(domaine public). L'étude de 2022 est diffusée sous licence CC BY-NC 4.0,
qui exige l'attribution et exclut l'usage commercial.
`qes_studies()$licence` donne la licence de chaque étude.

La licence MIT de qesR couvre le code du package seulement. Les métadonnées
de l'étude de 2022 que qesR livre (étiquettes, texte des questions,
effectifs, et les libellés, étiquettes et effectifs de l'harmonisation qui
en sont tirés) sont tirées de Mahéo, Bélanger, Stephenson et Harell (2023),
*2022 Quebec Election Study*, Harvard Dataverse, V1.1,
<https://doi.org/10.7910/DVN/PAQBDR>, et gardent sa licence,
[CC BY-NC 4.0](https://creativecommons.org/licenses/by-nc/4.0/deed.fr) :
attribution, pas d'usage commercial. Cela n'implique aucune approbation de
qesR par les auteurs. Citez l'étude quand vous utilisez ces métadonnées,
comme quand vous utilisez ses données. Le codebook imprimé de `qes2022`
rappelle cette mention, et les codebooks et les résultats de
`qes_question()` et de `qes_search()` qui incluent `qes2022` la gardent
dans leur attribut `licence_notice`.

Les métadonnées des autres études sont sous CC0 1.0, et les effectifs du
recensement viennent de Statistique Canada (Licence ouverte de Statistique
Canada). `system.file("COPYRIGHTS", package = "qesR")` donne chaque fichier
du package, sa source et sa licence.
