---
title: "Citations des études"
output: rmarkdown::html_vignette
params:
  lang: "fr"
vignette: >
  %\VignetteIndexEntry{Citations des études}
  %\VignetteEngine{knitr::rmarkdown}
  %\VignetteEncoding{UTF-8}
---

```{r setup, include = FALSE}
knitr::opts_chunk$set(collapse = TRUE, comment = "#>")
```

Lorsque vous publiez des résultats obtenus avec qesR, citez le package et
chacun des jeux de données utilisés. `qes_cite()` produit ces citations à
partir du catalogue fourni avec qesR : cette page n'a donc besoin d'aucun
accès au réseau. La version anglaise de cette page est
`vignette("study-citations", package = "qesR")`.

```{r load}
library(qesR)
```

## Citer qesR

```{r package}
qes_cite()
```

`citation("qesR")` donne la même référence.

## Citer les jeux de données

Chaque code d'étude renvoie à un dépôt Dataverse, fixé à une version précise.
La citation donne les auteurs, l'année, le titre du dépôt tel que publié, le
DOI, le dépôt, la version et l'UNF du jeu de données (une somme de contrôle de
ses données). Les trois sondages de 1998 partagent un même dépôt : leur
citation nomme donc aussi le fichier de données.

```{r table, echo = FALSE}
studies <- qes_studies()
title <- if (identical(params$lang, "fr")) studies$title_fr else studies$title_en
table <- data.frame(
  study = paste0("`", studies$study, "`"),
  year = ifelse(
    studies$year_end == studies$year,
    studies$year,
    paste0(studies$year, "-", studies$year_end)
  ),
  title = title,
  licence = studies$licence,
  citation = qes_cite(studies$study, lang = params$lang)[-1]
)
knitr::kable(table, col.names = c("Code", "Year / Année", "Study / Étude", "Licence", "Citation"))
```

L'étude de 2022 est diffusée sous licence CC BY-NC 4.0, qui exige
l'attribution et exclut l'usage commercial ; les autres études sont sous CC0
(domaine public). La licence de chaque étude figure dans
`qes_studies()$licence`.

## Citer seulement ce que vous avez utilisé

Passez des codes d'étude, ou les données renvoyées par `get_qes()`, pour citer
exactement les jeux de données d'une analyse :

```{r subset}
qes_cite(c("qes2018", "qes2022"))
```

```{r loaded, eval = FALSE}
qes2018 <- get_qes("qes2018")
qes_cite(qes2018)
```

Pour un gestionnaire de références, demandez le format BibTeX :

```{r bibtex}
cat(qes_cite("qes2018", style = "bibtex"), sep = "\n\n")
```
