---
title: "Démarrage avec qesR"
output: rmarkdown::html_vignette
vignette: >
  %\VignetteIndexEntry{Démarrage avec qesR}
  %\VignetteEngine{knitr::rmarkdown}
  %\VignetteEncoding{UTF-8}
---

*[English version](get-started.html)*

```{r, include = FALSE}
knitr::opts_chunk$set(collapse = TRUE, comment = "#>")
```

`qesR` permet de télécharger les études électorales québécoises, leurs codebooks
et un fichier fusionné harmonisé.

## Installation

```{r, eval = FALSE}
if (!requireNamespace("devtools", quietly = TRUE)) install.packages("devtools")
devtools::install_github("ThomasGareau/qesR")
```

```{r}
library(qesR)
```

## Fonctions principales

- `qes_studies()` : liste des études disponibles (catalogue hors ligne)
- `get_qes("qes2022")` : téléchargement d'une étude
- `qes_codebook("qes2022")` : codebook
- `get_question(obj, variable)` : texte de question
- `get_qes_master()` : données fusionnées harmonisées
- `qes_download(studies, path)` : fichiers originaux, vérifiés par somme md5
- `qes_provenance(donnees)` : fichier dont proviennent les données

Chaque fonction renvoie son résultat. Rien n'est écrit dans votre espace de
travail, sauf si vous le demandez avec `assign_global = TRUE` : assignez
donc le résultat vous-même, `qes2022 <- get_qes("qes2022")`.

## Codes disponibles

```{r}
studies <- qes_studies()
studies[, c("study", "year", "title_en", "title_fr")]
```

## Exemple rapide

```{r, eval = FALSE}
qes2022 <- get_qes("qes2022")
cb <- qes_codebook("qes2022")
head(qes2022, 10)
master <- get_qes_master(strict = FALSE)
```

## Fichiers originaux et provenance

`qes_download()` enregistre les fichiers originaux d'une étude dans un
dossier de votre choix : le fichier de données tel que ses auteurs l'ont
déposé et, avec `what = "docs"`, les livres de codes, questionnaires et
rapports. Chaque fichier est vérifié par la somme md5 du catalogue de qesR
avant de recevoir son nom définitif, et rien n'est écrit hors de ce dossier.
`qes_provenance()` indique de quel fichier proviennent des données (DOI,
version du jeu de données, fichier, somme md5, date et mode d'obtention) ;
affiché, il donne un paragraphe pour un journal de réplication.

```{r, eval = FALSE}
dir.create("originals")
qes_download("qes2018", path = "originals", what = c("data", "docs"))
qes2018 <- get_qes("qes2018")
qes_provenance(qes2018)
qes_cite(qes2018)
```

## Messages et erreurs

Les messages, avertissements et erreurs s'affichent en français avec
`options(qesR.lang = "fr")` ; les données renvoyées sont les mêmes dans les
deux langues. Les erreurs ont des classes, ce qui permet à un script d'y
réagir sans lire leur texte :

```{r}
tryCatch(
  get_qes("QES 2022"),
  qesR_error_unknown_study = function(e) e$suggestions
)
```

Les anciennes fonctions `get_codebook()`, `get_qes_codebook()` et
`get_preview()` fonctionnent toujours et affichent une fois par session une
note qui nomme leur remplacement (`?qesR-deprecated`).

## Version française complète

Voir aussi :

- Données fusionnées : `fr-donnees-fusionnees`
- Citations : `fr-citations-etudes`
- Exemples de cas d'usage : `fr-analyse-souverainete`, `fr-analyse-descriptive`
