---
title: "Démarrage avec qesR"
output: rmarkdown::html_vignette
params:
  lang: "fr"
vignette: >
  %\VignetteIndexEntry{Démarrage avec qesR}
  %\VignetteEngine{knitr::rmarkdown}
  %\VignetteEncoding{UTF-8}
---

*[English version](get-started.html)*

```{r setup, include = FALSE}
knitr::opts_chunk$set(collapse = TRUE, comment = "#>")
# messages in the language of the page, whatever the locale of the build
options(qesR.lang = params$lang)
```

qesR charge dans R les Études électorales québécoises et d'autres enquêtes
électorales québécoises à partir d'un code d'étude. Chaque code désigne un
dépôt Dataverse, fixé à une version du jeu de données et à un fichier de
données original dont la somme de contrôle md5 est vérifiée avant usage. Le
catalogue des études, leurs documents, leurs citations et la description de
chaque variable des études sous licence CC0 sont livrés avec le package.

Cette page va d'un code d'étude à une estimation pondérée. Tous ses blocs
de code s'exécutent sans connexion réseau : ils utilisent le catalogue, les
métadonnées livrées et `qes_demo`, une petite étude synthétique fournie avec
qesR. Les blocs qui téléchargeraient une vraie étude sont montrés, mais pas
exécutés.

## Installation

```{r install, eval = FALSE}
install.packages("qesR")
# or the development version:
# remotes::install_github("ThomasGareau/qesR")
```

```{r load}
library(qesR)
```

## Quelles études sont offertes ?

`qes_studies()` énumère les études, avec leur année, leur famille, leur
devis, leur population cible, leur licence, leur DOI et la version du jeu de
données à laquelle chacune est fixée.

```{r studies}
studies <- qes_studies()
studies[, c("study", "year", "family", "study_design", "licence")]
```

Toutes ne sont pas des Études électorales québécoises (famille `qes`) : les
panels Durand, les sondages CROP et les sondages de 1998 ont leurs propres
devis et populations. `qes_docs()` énumère les livres de codes,
questionnaires et rapports de chaque étude.

```{r docs}
qes_docs("qes2014")[, c("role", "lang", "file_name")]
```

## Charger une étude

`get_qes()` retourne les données. Elle n'écrit rien dans votre espace de
travail : assignez vous-même le résultat. L'étude de démonstration est lue
dans le package ; une vraie étude est téléchargée une fois par session (ou
gardée d'une session à l'autre avec `options(qesR.cache = "disk")`).

```{r demo}
demo <- get_qes("qes_demo", quiet = TRUE)
dim(demo)
head(demo[, c("QSEXE", "Q2", "Q3", "Q19")])
```

```{r real, eval = FALSE}
qes2014 <- get_qes("qes2014")
```

Les colonnes gardent les codes et les étiquettes du fichier (colonnes
`labelled` de haven). Les codes « ne sait pas » et « refus » restent des
valeurs tant que vous ne demandez pas à `qes_missing()` de les remplacer par
`NA` ; la fonction consigne ce qu'elle a changé.

```{r missing}
demo_clean <- qes_missing(demo, quiet = TRUE)
attr(demo_clean, "qes_missing_log")
```

## Codebooks, questions et recherche, sans réseau

Le codebook de chaque étude sous licence CC0 est livré avec qesR :
étiquettes des variables, texte des questions en français et en anglais
tiré des questionnaires déposés, étiquettes de valeurs et codes manquants.

```{r codebook}
cb <- qes_codebook("qes2014")
head(cb[, c("variable", "label", "n_value_labels")])
qes_codebook("qes2014", layout = "long", variables = "Q19")
```

`qes_question()` donne le libellé exact, dans l'une ou l'autre langue :

```{r question}
qes_question("qes2014", "Q19", lang = "en")$question
qes_question("qes2014", "Q19", lang = "fr")$question
```

`qes_search()` cherche dans toutes les études à la fois, sans tenir compte
de la casse ni des accents :

```{r search}
hits <- qes_search("souverain|sovereign")
head(hits[, c("study", "variable", "label")])
```

L'étude de 2022 est sous licence CC BY-NC 4.0 : qesR ne livre aucune de ses
métadonnées, et son codebook est construit à partir de votre propre copie du
fichier de données la première fois que vous le demandez.

## Une estimation pondérée

Quelle part des adultes québécois aurait voté OUI à un référendum sur
l'indépendance, juste après l'élection de 2014 ? La question Q19 de
`qes2014` le demande (son libellé figure plus haut). Une estimation correcte
précise quatre choses, et les étapes précédentes donnent chacune d'elles.

1. **La population.** Le catalogue donne le devis et la population cible de
   chaque étude : `qes2014` est une enquête postélectorale qui vise la
   population adulte du Québec, et rien de plus large. Ses répondants
   viennent d'un panel en ligne à adhésion volontaire, et non d'un
   échantillon probabiliste.
2. **La pondération.** `POND` est la pondération de `qes2014`. Son rapport
   technique (`qes_docs("qes2014")`) indique qu'elle ajuste l'échantillon au
   dernier recensement selon le sexe, l'âge, la région et la langue.
   L'estimation ne décrit la population adulte que dans la mesure où cet
   ajustement corrige le panel.

```{r population}
studies[studies$study == "qes2014",
        c("study", "study_design", "target_population_en", "target_population_fr")]
qes_codebook("qes2014", variables = "POND")[, c("variable", "label")]
```

3. **La question et ses codes.** Q19 code OUI 1, NON 2, « je ne sais pas »
   8 et « je préfère ne pas répondre » 9 (le codebook long plus haut).
4. **Le dénominateur.** `qes_missing()` a mis les codes 8 et 9 à `NA`. La
   part ci-dessous est calculée parmi les répondants qui ont répondu OUI ou
   NON, et elle le dit.

Sur l'étude de démonstration, qui reprend ces noms et ces codes :

```{r estimate}
answered <- demo_clean$Q19 %in% c(1, 2)
yes <- demo_clean$Q19[answered] == 1
weight <- demo_clean$POND[answered]
c(
  respondents = sum(answered),
  unweighted = mean(yes),
  weighted = sum(weight * yes) / sum(weight)
)
```

Les données de démonstration sont synthétiques : ces nombres ne décrivent
aucune population, ils montrent le calcul. Sur le vrai fichier, les mêmes
lignes donnent 34,8 % de OUI parmi les 1 353 répondants qui ont répondu OUI
ou NON (34,1 % sans pondération), pondérés selon la population adulte du
Québec de 2014.

```{r estimate-real, eval = FALSE}
qes2014 <- qes_missing(get_qes("qes2014"))
answered <- qes2014$Q19 %in% c(1, 2)
yes <- qes2014$Q19[answered] == 1
weight <- qes2014$POND[answered]
sum(weight * yes) / sum(weight)
```

C'est une estimation ponctuelle. `qes2014` est un panel en ligne non
probabiliste : son rapport technique (`qes_docs("qes2014")`) ne donne pas de
marge d'erreur, et une erreur type fondée sur le plan de sondage, celle du
package `survey` par exemple, n'aurait pas son sens habituel. Calculez chaque
estimation dans une seule étude : les études diffèrent par leur devis, leur
population et le libellé de leurs questions, et leurs pondérations sont
chacune sur leur propre échelle.

## Données harmonisées entre études (expérimental)

`qes_harmonize()` construit un seul tableau à partir de plusieurs études,
une colonne par variable harmonisée (« cible »), selon la spécification
révisée seulement. `qes_spec()` montre quelle question de chaque étude
alimente une cible et à quel point elle est comparable à la question
d'ancrage de la cible :

```{r spec}
xw <- qes_spec("crosswalk", targets = "sov_indep", lang = params$lang)
xw[, c("study", "wave", "source_var", "grade", "weight_var")]
```

Une ligne est appliquée une fois approuvée par un réviseur. Dans la
spécification 4.0.0, la plupart des lignes sont approuvées, après une double
révision automatisée sur les fichiers et documents originaux (et non une
révision humaine) ; les lignes encore en révision (celles de `qes1998`,
`qes2007_panel`, `qes2012_panel` et des sondages CROP, dont les
pondérations recommandées doivent d'abord être révisées) donnent `NA` avec
le motif `not_reviewed`, sauf avec `include_draft = TRUE`. Sur l'étude de
démonstration, qui tient lieu de `qes2014` :

```{r harmonize}
h <- qes_harmonize("qes_demo", targets = c("sov_indep", "vote_prov_recall"),
                   missing = "reasons", quiet = TRUE, lang = params$lang)
h[1:4, c("study", "eligible_voter", "sov_indep", "sov_indep__na", "weight_post")]
attr(h, "qes_weight_guide")[, c("target", "study", "weight_column", "weight_var")]
```

Chaque valeur manquante a un motif (`sov_indep__na`). `eligible_voter`
indique si la personne pouvait voter à l'élection, et la pondération
recommandée de chaque vague a une moyenne de 1 : ces questions ont été
posées après l'élection, donc `weight_post` est leur pondération, comme
l'indique le guide des pondérations. `qes_design()` transmet les données au
package `survey` :

```{r design}
if (requireNamespace("survey", quietly = TRUE)) {
  d <- qes_design(h, weight = "weight_post")
  survey::svymean(~sov_indep, d, na.rm = TRUE)
}
```

L'erreur type traite l'échantillon pondéré comme un échantillon
probabiliste ; pour un panel à participation volontaire comme qes2014,
lisez-la seulement comme un ordre de grandeur (voir `?qes_design`).

Une question préélectorale (l'intention de vote) prend plutôt `weight_pre`,
et les deux vagues d'une étude peuvent avoir des pondérations différentes :
`qes_design()` demande de choisir quand les cibles en demandent de
différentes. La référence de chaque cible, générée à partir de la
spécification, est `vignette("fr-reference-harmonisation", package = "qesR")`.

## Provenance et citations

Les données retournées par `get_qes()` indiquent de quel fichier elles
viennent. `qes_provenance()` renvoie cette information, et `qes_cite()` cite
qesR et les jeux de données utilisés (voir
`vignette("fr-citations", package = "qesR")`).

```{r provenance}
qes_provenance(demo)
qes_cite("qes2014")
```

`qes_download()` enregistre les fichiers originaux eux-mêmes (fichier de
données et documents), vérifiés par somme md5, dans un dossier de votre
choix :

```{r download, eval = FALSE}
dir <- file.path(tempdir(), "qes_originals")
dir.create(dir)
qes_download("qes2014", path = dir, what = c("data", "docs"))
```

## Messages et erreurs

Les messages, avertissements et erreurs s'affichent en français avec
`options(qesR.lang = "fr")` ; les données retournées sont les mêmes dans les
deux langues. Les erreurs ont des classes : un script peut y réagir sans lire
leur texte.

```{r errors}
tryCatch(
  get_qes("QES 2014"),
  qesR_error_unknown_study = function(e) e$suggestions
)
```

## Si vous utilisiez qesR 0.4.4

`get_qes_master()` et les autres fonctions de qesR 0.4.4 continuent de
fonctionner ; depuis qesR 0.7.0, le fichier fusionné est produit par le
moteur d'harmonisation. Ce qui a changé, et comment garder des résultats
reproductibles, est expliqué dans
`vignette("fr-migrer-0.7", package = "qesR")`.
