---
title: "Démarrage avec qesR"
output: rmarkdown::html_vignette
params:
  lang: "fr"
vignette: >
  %\VignetteIndexEntry{Démarrage avec qesR}
  %\VignetteEngine{knitr::rmarkdown}
  %\VignetteEncoding{UTF-8}
---

*[English version](get-started.html)*

```{r setup, include = FALSE}
knitr::opts_chunk$set(collapse = TRUE, comment = "#>")
# messages in the language of the page, whatever the locale of the build
options(qesR.lang = params$lang)
```

qesR charge dans R les Études électorales québécoises et d'autres enquêtes
électorales québécoises à partir d'un code d'étude. Chaque code désigne un
dépôt Dataverse, fixé à une version du jeu de données et à un fichier de
données original dont la somme de contrôle md5 est vérifiée avant usage. Le
catalogue des études, leurs documents, leurs citations et la description de
chaque variable des études sous licence CC0 sont livrés avec le package.

Tous les blocs de code de cette page s'exécutent sans connexion réseau : ils
utilisent le catalogue, les métadonnées livrées et `qes_demo`, une petite
étude synthétique fournie avec qesR. Les blocs qui téléchargeraient une
vraie étude sont montrés, mais pas exécutés.

## Installation

```{r install, eval = FALSE}
install.packages("qesR")
# or the development version:
# remotes::install_github("ThomasGareau/qesR")
```

```{r load}
library(qesR)
```

## Quelles études sont offertes ?

`qes_studies()` énumère les études, avec leur année, leur famille, leur
devis, leur population cible, leur licence, leur DOI et la version du jeu de
données à laquelle chacune est fixée.

```{r studies}
studies <- qes_studies()
studies[, c("study", "year", "family", "study_design", "licence")]
```

Toutes ne sont pas des Études électorales québécoises (famille `qes`) : les
panels Durand, les sondages CROP et les sondages de 1998 ont leurs propres
devis et populations. `qes_docs()` énumère les livres de codes,
questionnaires et rapports de chaque étude.

```{r docs}
qes_docs("qes2014")[, c("role", "lang", "file_name")]
```

## Charger une étude

`get_qes()` retourne les données. Elle n'écrit rien dans votre espace de
travail : assignez vous-même le résultat. L'étude de démonstration est lue
dans le package ; une vraie étude est téléchargée une fois par session (ou
gardée d'une session à l'autre avec `options(qesR.cache = "disk")`).

```{r demo}
demo <- get_qes("qes_demo", quiet = TRUE)
dim(demo)
head(demo[, c("QSEXE", "Q2", "Q3", "Q19")])
```

```{r real, eval = FALSE}
qes2014 <- get_qes("qes2014")
```

Les colonnes gardent les codes et les étiquettes du fichier (colonnes
`labelled` de haven). Les codes « ne sait pas » et « refus » restent des
valeurs tant que vous ne demandez pas à `qes_missing()` de les remplacer par
`NA` ; la fonction consigne ce qu'elle a changé.

```{r missing}
demo_clean <- qes_missing(demo, quiet = TRUE)
attr(demo_clean, "qes_missing_log")
```

## Codebooks, questions et recherche, sans réseau

Le codebook de chaque étude sous licence CC0 est livré avec qesR :
étiquettes des variables, texte des questions en français et en anglais
tiré des questionnaires déposés, étiquettes de valeurs et codes manquants.

```{r codebook}
cb <- qes_codebook("qes2014")
head(cb[, c("variable", "label", "n_value_labels")])
qes_codebook("qes2014", layout = "long", variables = "Q19")
```

`qes_question()` donne le libellé exact, dans l'une ou l'autre langue :

```{r question}
qes_question("qes2014", "Q19", lang = "en")$question
qes_question("qes2014", "Q19", lang = "fr")$question
```

`qes_search()` cherche dans toutes les études à la fois, sans tenir compte
de la casse ni des accents :

```{r search}
hits <- qes_search("souverain|sovereign")
head(hits[, c("study", "variable", "label")])
```

L'étude de 2022 est sous licence CC BY-NC 4.0 : qesR ne livre aucune de ses
métadonnées, et son codebook est construit à partir de votre propre copie du
fichier de données la première fois que vous le demandez.

## Provenance et citations

Les données retournées par `get_qes()` indiquent de quel fichier elles
viennent. `qes_provenance()` renvoie cette information, et `qes_cite()` cite
qesR et les jeux de données utilisés (voir
`vignette("fr-citations", package = "qesR")`).

```{r provenance}
qes_provenance(demo)
qes_cite("qes2014")
```

`qes_download()` enregistre les fichiers originaux eux-mêmes (fichier de
données et documents), vérifiés par somme md5, dans un dossier de votre
choix :

```{r download, eval = FALSE}
dir <- file.path(tempdir(), "qes_originals")
dir.create(dir)
qes_download("qes2014", path = dir, what = c("data", "docs"))
```

## Messages et erreurs

Les messages, avertissements et erreurs s'affichent en français avec
`options(qesR.lang = "fr")` ; les données retournées sont les mêmes dans les
deux langues. Les erreurs ont des classes : un script peut y réagir sans lire
leur texte.

```{r errors}
tryCatch(
  get_qes("QES 2014"),
  qesR_error_unknown_study = function(e) e$suggestions
)
```

## Si vous utilisiez qesR 0.4.4

`get_qes_master()` et les autres fonctions de qesR 0.4.4 continuent de
fonctionner. Ce qui a changé, et comment garder des résultats
reproductibles, est expliqué dans
`vignette("fr-migrer-0.5", package = "qesR")`.
