---
title: "Démarrage avec qesR"
output: rmarkdown::html_vignette
vignette: >
  %\VignetteIndexEntry{Démarrage avec qesR}
  %\VignetteEngine{knitr::rmarkdown}
  %\VignetteEncoding{UTF-8}
---

*[English version](get-started.html)*

```{r, include = FALSE}
knitr::opts_chunk$set(collapse = TRUE, comment = "#>")
```

`qesR` permet de télécharger les études électorales québécoises, leurs codebooks
et un fichier fusionné harmonisé.

## Installation

```{r, eval = FALSE}
if (!requireNamespace("devtools", quietly = TRUE)) install.packages("devtools")
devtools::install_github("ThomasGareau/qesR")
```

```{r}
library(qesR)
```

## Fonctions principales

- `qes_studies()` : liste des études disponibles (catalogue hors ligne)
- `get_qes("qes2022")` : téléchargement d'une étude
- `qes_codebook("qes2022")` : codebook
- `get_question(obj, variable)` : texte de question
- `get_qes_master()` : données fusionnées harmonisées

Chaque fonction renvoie son résultat. Rien n'est écrit dans votre espace de
travail, sauf si vous le demandez avec `assign_global = TRUE` : assignez
donc le résultat vous-même, `qes2022 <- get_qes("qes2022")`.

## Codes disponibles

```{r}
studies <- qes_studies()
studies[, c("study", "year", "title_en", "title_fr")]
```

## Exemple rapide

```{r, eval = FALSE}
qes2022 <- get_qes("qes2022")
cb <- qes_codebook("qes2022")
head(qes2022, 10)
master <- get_qes_master(strict = FALSE)
```

## Messages et erreurs

Les messages, avertissements et erreurs s'affichent en français avec
`options(qesR.lang = "fr")` ; les données renvoyées sont les mêmes dans les
deux langues. Les erreurs ont des classes, ce qui permet à un script d'y
réagir sans lire leur texte :

```{r}
tryCatch(
  get_qes("QES 2022"),
  qesR_error_unknown_study = function(e) e$suggestions
)
```

Les anciennes fonctions `get_codebook()`, `get_qes_codebook()` et
`get_preview()` fonctionnent toujours et affichent une fois par session une
note qui nomme leur remplacement (`?qesR-deprecated`).

## Version française complète

Voir aussi :

- Données fusionnées : `fr-donnees-fusionnees`
- Citations : `fr-citations-etudes`
- Exemples de cas d'usage : `fr-analyse-souverainete`, `fr-analyse-descriptive`
