---
title: "Démarrage avec qesR"
output: rmarkdown::html_vignette
vignette: >
  %\VignetteIndexEntry{Démarrage avec qesR}
  %\VignetteEngine{knitr::rmarkdown}
  %\VignetteEncoding{UTF-8}
---

```{r, include = FALSE}
knitr::opts_chunk$set(collapse = TRUE, comment = "#>", eval = FALSE)
```

`qesR` permet de télécharger les études électorales québécoises, leurs codebooks
et un fichier fusionné harmonisé.

## Installation

```{r}
if (!requireNamespace("devtools", quietly = TRUE)) install.packages("devtools")
devtools::install_github("ThomasGareau/qesR")
library(qesR)
```

## Fonctions principales

- `get_qescodes()` : liste des codes d'études
- `get_qes("qes2022")` : téléchargement d'une étude
- `get_codebook("qes2022")` : codebook
- `get_preview("qes2022", 10)` : aperçu rapide
- `get_question(obj, variable)` : texte de question
- `get_qes_master()` : données fusionnées harmonisées

## Exemple rapide

```{r}
codes <- get_qescodes(detailed = TRUE)
qes2022 <- get_qes("qes2022")
cb <- get_codebook("qes2022")
master <- get_qes_master(strict = FALSE)
```

## Version française complète

Voir aussi :

- Données fusionnées : `fr-donnees-fusionnees`
- Citations : `fr-citations-etudes`
- Exemples de cas d'usage : `fr-analyse-souverainete`, `fr-analyse-descriptive`
