---
title: "Passer de qesR 0.4.4 à 0.7.0"
output: rmarkdown::html_vignette
params:
  lang: "fr"
vignette: >
  %\VignetteIndexEntry{Passer de qesR 0.4.4 à 0.7.0}
  %\VignetteEngine{knitr::rmarkdown}
  %\VignetteEncoding{UTF-8}
---

*[English version](migrating-0.7.html)*

```{r setup, include = FALSE}
knitr::opts_chunk$set(collapse = TRUE, comment = "#>")
# messages in the language of the page, whatever the locale of the build
options(qesR.lang = params$lang)
```

Ce guide s'adresse au code écrit pour qesR 0.4.4, par exemple les scripts
de réplication d'un article publié. Chaque fonction de 0.4.4 garde son nom
et ses arguments, mais un changement peut arrêter ce code : `get_qes()` ne
crée plus l'objet pour vous (première ligne ci-dessous). Ce qui change par
ailleurs, c'est ce qu'une partie de ce code produit, et cela dépend de ce
qu'il utilise :

| Votre code utilise | Avec 0.7.0 | Que faire |
|---|---|---|
| `get_qes("qes2018")` seul, puis l'objet `qes2018` | erreur « objet 'qes2018' introuvable » | écrire `qes2018 <- get_qes("qes2018")` ([plus bas](#assignez-vous-même-le-résultat)) |
| les codes bruts de `get_qes()` (`as.numeric()`, plages de codes valides) | mêmes nombres | rien |
| le texte des étiquettes de `get_qes()` (`haven::as_factor()`, colonnes texte) | une partie du texte change | [vérifier les étiquettes utilisées](#get_qes-les-mêmes-codes-lus-dans-les-fichiers-originaux) |
| `get_qes_master()` | les valeurs changent | [lire le tableau des colonnes](#get_qes_master-ce-qui-a-changé), ou garder 0.4.4 pour reproduire |
| `get_decon()` | les valeurs changent ; note unique | comme pour le fichier fusionné |
| les autres fonctions de 0.4.4 | mêmes résultats que leurs remplaçantes ; note unique | rien, ou [les renommer](#anciens-noms-nouveaux-noms) |

Tous les blocs de code de cette page s'exécutent sans réseau, sur l'étude
synthétique `qes_demo`. La liste complète des changements est dans le
fichier NEWS du package (`news(package = "qesR")`), versions 0.5.0 et 0.7.0.

```{r load}
library(qesR)
```

## Avant de mettre à jour : notez la version

Un résultat publié devrait indiquer quelle version de qesR l'a produit.
Avant d'installer 0.7.0, notez la version que vous avez, et gardez-la avec
les résultats :

```{r record, eval = FALSE}
packageVersion("qesR")
packageDescription("qesR")$RemoteSha   # the commit, when installed from GitHub
```

Pour reproduire exactement un résultat de 0.4.4, installez 0.4.4, de
préférence dans une bibliothèque à part ou un projet renv, afin que le
nouveau travail puisse utiliser 0.7.0 :

```{r pin, eval = FALSE}
remotes::install_github("ThomasGareau/qesR", ref = "v0.4.4")
```

0.5.0 et 0.6.0 étaient des versions de développement, jamais publiées. Un
résultat calculé avec l'une d'elles se reproduit en installant le commit
dont il provient, que `packageDescription("qesR")$RemoteSha` enregistre
pour une installation depuis GitHub
(`remotes::install_github("ThomasGareau/qesR", ref = "<sha>")`).

## Assignez vous-même le résultat

Avec 0.4.4, `get_qes("qes2018")` créait un objet `qes2018` dans votre espace
de travail. Depuis 0.5.0, la fonction retourne les données et n'écrit rien :
assignez-les.

```{r assign}
qes_demo <- get_qes("qes_demo", quiet = TRUE)
dim(qes_demo)
```

Un script qui appelle `get_qes("qes2018")` seul sur sa ligne, puis utilise
`qes2018`, s'arrête avec l'erreur « objet 'qes2018' introuvable ». Cherchez
aussi ces appels à l'intérieur de `tryCatch()` ou de `try()` : l'erreur y
est interceptée, et la partie du script qui utilisait l'objet est sautée
sans erreur visible.

`assign_global = TRUE` assigne toujours, dans l'environnement d'où la
fonction est appelée : l'environnement global au niveau supérieur, le cadre
de la fonction à l'intérieur d'une fonction. Le codebook est aussi assigné,
sous le nom `<code>_codebook`.

```{r assign-global}
f <- function() {
  get_qes("qes_demo", assign_global = TRUE, quiet = TRUE)
  c(data = exists("qes_demo", inherits = FALSE),
    codebook = exists("qes_demo_codebook", inherits = FALSE))
}
f()
```

## `get_qes()` : les mêmes codes, lus dans les fichiers originaux

`get_qes()` lit le fichier original SPSS ou Stata de chaque étude, vérifié
par la somme md5 du catalogue. Les noms de colonnes, les codes et le nombre
de `NA` sont ceux de 0.4.4 pour les 11 études : le code qui travaille sur
les codes (`as.numeric()`, plages de codes valides, `%in%`) donne les mêmes
nombres et le même N. Le texte change là où l'ancienne conversion
l'endommageait ou prenait les étiquettes ailleurs :

- les accents sont réparés (1 805 cellules dans `qes2018`, 2 517 dans
  `qes2022`) ;
- les étiquettes de `qes2012` gardent leur casse et leur longueur d'origine
  (0.4.4 les mettait en minuscules et les coupait à 80 caractères) ;
- les dates d'entrevue de `qes2022` sont des date-heures, pas du texte ;
- les codes sont stockés en nombres réels (double) plutôt qu'en entiers.

`haven::as_factor()` et tout ce qui se construit à partir du texte des
étiquettes peuvent donc donner un autre texte. Les données indiquent de
quel fichier elles viennent :

```{r provenance}
qes_provenance(qes_demo)
```

## `get_qes_master()` : ce qui a changé

Le fichier fusionné garde ses 30 colonnes documentées, dans le même ordre
et avec les mêmes types ; de nouvelles colonnes s'ajoutent après elles et ne
sont jamais retirées. Ses valeurs ont changé deux fois.

**Avec 0.5.0**, surtout par suppression :

- tous les répondants de chaque fichier sont gardés : 40 987 lignes. 0.4.4
  retirait 380 répondants de `qes2007_panel` et 1 répondant CROP comme
  doublons et, dans une session aux messages en français, perdait à la
  lecture 1 208 lignes de `qes2007_panel` et 616 de `qes2018_panel` ;
- les 70 colonnes que 0.4.4 ajoutait en empilant des variables de même nom
  d'une étude à l'autre sont retirées : elles contenaient des questions
  différentes selon l'étude (`attr(, "removed_columns")` les énumère) ;
- `turnout` de `qes2018` vaut 0 plutôt que `NA` pour les 336 répondants qui
  ont dit ne pas avoir voté (codes 1 et 3 de `q5`) : son N valide passe de
  2 303 à 2 639 et sa moyenne de 0,96 à 0,84 ;
- `qes_name_en` prend le titre propre à chaque étude pour les panels
  Durand, les sondages CROP et les sondages de 1998 (par exemple « Panel
  Survey on the 2018 Quebec Election ») : sélectionnez les études par
  `qes_code`, pas par leur nom ;
- le texte de certaines étiquettes est corrigé : `religion` de `qes2012`
  garde sa casse d'origine, `income` et `province_territory` des sondages
  CROP lisent correctement leurs lettres accentuées (« 20 000 $ à
  39 999 $ », « Quebec »), et les colonnes `interview_*` de `qes2022`
  perdent leur `.000` final.

**Avec 0.7.0**, le fichier fusionné est produit par le moteur
d'harmonisation (`qes_harmonize()`) pour les 11 études : chaque colonne est
construite à partir des variables harmonisées (« cibles ») dont elle a
besoin, et un code que la spécification n'apparie pas vaut `NA`.

Seules les lignes de la spécification approuvées par un réviseur sont
appliquées ; dans la spécification 4.1.0, toutes le sont, après une double
révision automatisée sur les fichiers et documents originaux (et non une
révision humaine). Une colonne dont la ligne serait encore en révision
vaudrait `NA`, avec le motif `not_reviewed` dans
`attr(master, "legacy_na_columns")`, et un message la nommerait. Les
pondérations recommandées de `qes1998`, `qes2007_panel`, `qes2012_panel` et
des sondages CROP restent à réviser : leurs réponses sont remplies, mais
`weight_pre` et `weight_post` y valent `NA` (motif `not_reviewed`, cause
`weight_needs_review`), et `survey_weight` garde la pondération propre à
chaque étude, comme dans 0.4.4. Les colonnes qui changent les estimations :

| Colonne | Depuis 0.7.0 | Modifiée dans |
|---|---|---|
| `vote_choice` | Le vote déclaré après l'élection, dans toutes les études qui l'ont demandé (0.4.4 prenait l'intention de campagne pour `qes2022` et `qes1998`). Les abstentionnistes, les bulletins annulés, « ne sait pas » et les refus valent `NA` : les catégories « Did not vote / None » et « Don't know / Refused » disparaissent, et `turnout` dit qui a voté. Les sondages CROP n'ont demandé que l'intention : `NA`, l'intention étant dans la colonne ajoutée `vote_intent`. | toutes les études |
| `turnout` | La participation déclarée, 1 ou 0 (`qes2022` à partir de sa vague postélectorale ; le panel de 2018 à partir de sa question sur la participation). | `qes2022`, `qes2018`, `qes2018_panel`, `qes2007_panel` |
| `sovereignty_support`, `sovereignty` | Seulement le référendum sur un Québec pays indépendant. Les autres formulations valent `NA` ; la question de 1995 sur la souveraineté-partenariat est dans la colonne ajoutée `sov_partnership_1995`. | les études sans cette question |
| `ideology` | 0-10 avec ses extrémités : 0.4.4 perdait les réponses 0 et 10 de `qes2014` (142 répondants) et ne trouvait aucune source dans `qes2018`. | `qes2014`, `qes2018` |
| `political_interest` | Les questions à quatre points en 10, 7, 3 et 0 ; 0.4.4 laissait les codes 1 à 4 de 2018 non convertis et inversés. Mêle une question à 4 points et une question 0-10 selon l'étude. | `qes2018`, `qes2012_panel` |
| `language` | La langue maternelle ; 0.4.4 prenait la langue de l'entrevue dans `qes2014` et celle de l'interface dans `qes2022`. Deux premières langues valent `NA`. | `qes2014`, `qes2022`, `qes2007`, `qes2007_panel`, `qes2018_panel` |
| `income`, `religion` | Les catégories propres à chaque étude ; `-99` et les codes bruts valent `NA` ; le revenu de `qes2012` est rempli. | `income` : 9 études ; `religion` : `qes2012`, `qes2014`, `qes2018`, `qes2022` |
| `age_group`, `education`, `born_canada` | Catégories corrigées : six tranches d'âge dans les panels de 2007 et 2012, la maîtrise en University, les personnes nées ailleurs au Canada comme nées au Canada, et d'autres cas énumérés dans NEWS. | quelques études chacune |
| `provincial_pid` | Remplie là où l'étude l'a demandée (0.4.4 ne trouvait une source que dans `qes2022`). | `qes2007`, `qes2008`, `qes2012`, `qes2014`, `qes2018` |
| `party_best`, `party_lean` | `NA` partout : la source de chaque étude était une autre question. | `party_best` : `qes2022`, `qes2018`, `qes2014`, `qes2012`, `qes2007` ; `party_lean` : toutes les études sauf `qes1998` |
| `survey_weight` | Inchangée : la pondération propre à chaque étude, à sa propre échelle. Ne l'utilisez pas pour regrouper des estimations pondérées de plusieurs études. | aucune |

Trois conséquences pour les analyses regroupées : une estimation qui
regroupait `vote_choice` de plusieurs études mêlait, avec 0.4.4, intentions
et votes déclarés, et une estimation qui regroupait `ideology` de 2012, 2014
et 2022 perdait les réponses extrêmes de 2014. Ce sont les estimations de ce
genre qui bougent le plus. Troisièmement, un filtre sur les valeurs non
manquantes garde maintenant des études que 0.4.4 laissait vides : des
colonnes qui valaient `NA` pour toute une étude sont remplies, `ideology`
pour `qes2018`, `provincial_pid` pour `qes2007`, `qes2008`, `qes2012`,
`qes2014` et `qes2018`, `income` pour `qes2012` et `year_of_birth` pour
`qes2022`. Un échantillon de cas complets comme
`subset(master, !is.na(vote_choice) & !is.na(ideology))` contient
maintenant `qes2018` ; si le script lit aussi `qes2018` séparément, ces
répondants sont comptés deux fois. Sélectionnez les études explicitement,
avec `qes_code %in% c(...)`, et comparez `table(sample$qes_code)` pour
l'échantillon d'analyse avec les effectifs publiés.

Les attributs du fichier fusionné disent ce que contient chaque colonne,
quelles études ont des valeurs modifiées et pourquoi une colonne est vide
dans une étude :

```{r master}
master <- get_qes_master(surveys = "qes_demo", quiet = TRUE)
map <- attr(master, "legacy_column_map")
map[map$column %in% c("vote_choice", "ideology", "sovereignty_support"),
    c("column", "target", "flag")]
attr(master, "legacy_na_columns")[1:5, c("column", "study", "reason")]
unique(master[, c("qes_code", "vote_choice_timing", "sovereignty_item")])
```

`map$studies_changed` nomme, pour chaque colonne, les études dont les
valeurs diffèrent de 0.4.4, et `attr(master, "source_map")` la question lue
par chaque colonne dans chaque étude. Les NEWS de 0.7.0 comptent les
cellules modifiées, colonne par colonne et étude par étude.

`get_decon()` est obsolète (dépréciation douce) depuis 0.7.0 et produit à
partir des mêmes cibles : ses colonnes catégorielles sont des facteurs aux
niveaux anglais, et pour `qes2022` ses colonnes `turnout` et `votechoice`
restent la probabilité d'aller voter et l'intention de vote pendant la
campagne (`attr(, "timing")` vaut `"pre"`).

## Du fichier fusionné à `qes_harmonize()`

Pour un nouveau travail, `qes_harmonize()` donne ce que le fichier fusionné
ne peut pas donner : une colonne par stimulus de question (un vote déclaré
et une intention sont des cibles différentes, tout comme les formulations
sur la souveraineté), un niveau de comparabilité pour la question de chaque
étude, un motif pour chaque valeur manquante et la pondération de chaque
vague. La colonne `target` du tableau plus haut nomme la cible de chaque
colonne du fichier fusionné. `ideology` et `vote_choice` deviennent :

```{r harmonize}
h <- qes_harmonize("qes_demo", targets = c("lr_self", "vote_prov_recall"),
                   missing = "reasons", quiet = TRUE, lang = params$lang)
table(h$lr_self__na, useNA = "ifany")[c("dk", "refused")]
attr(h, "qes_weight_guide")[, c("target", "study", "weight_column")]
```

Calculez chaque estimation dans une seule étude, avec la pondération de la
vague qui a posé la question. La position gauche-droite moyenne des
électeurs de chaque parti dans l'étude de démonstration :

```{r estimate}
ok <- !is.na(h$lr_self) & !is.na(h$vote_prov_recall)
d <- h[ok, ]
means <- sapply(split(d, d$vote_prov_recall, drop = TRUE), function(p) {
  weighted.mean(p$lr_self, p$weight_post)
})
round(means, 2)
```

Toutes les lignes de la spécification sont approuvées ; une ligne en
révision ne serait appliquée qu'avec `include_draft = TRUE`, et la colonne
`review_note` de `qes_spec("crosswalk")` dit ce que la révision a corrigé
dans chaque ligne. `qes_spec()` montre quelle étude a quelle cible
et à quel point sa question est comparable, et
`vignette("fr-reference-harmonisation", package = "qesR")` donne les
questions, les formulations et les niveaux de comparabilité de chaque
cible.

## Anciens noms, nouveaux noms

Les onze fonctions de 0.4.4 ci-dessous continuent de fonctionner et ne
seront pas retirées. Chacune affiche une fois par session une note qui nomme
la fonction qui la remplace (`options(qesR.quiet_deprecated = TRUE)` masque
ces notes).

| 0.4.4 | Remplaçante | Remarque |
|---|---|---|
| `get_codebook()`, `get_qes_codebook()` | `qes_codebook()` | mêmes arguments ; sans réseau ; `refresh` est ignoré |
| `format_codebook(cb, layout)` | `qes_codebook(cb, layout = )` | un simple data.frame (par exemple un codebook relu depuis un CSV) est une erreur |
| `get_value_labels(cb, variable)` | `qes_codebook(layout = "long")` | une variable inconnue est une erreur, pas une liste vide |
| `get_question(data, q)` | `qes_question(study, variables)` | noms exacts seulement ; `full = FALSE` ne change plus le résultat |
| `get_codebook_files()`, `get_qes_codebook_files()` | `qes_docs()` | énumère tous les documents, sans réseau |
| `download_codebook()` | `qes_download(what = "docs")` | `file` choisit maintenant des documents par leur nom ; fichiers vérifiés par md5 |
| `get_preview(srvy, obs)` | `head(get_qes(srvy), obs)` | |
| `get_qescodes()` | `qes_studies()` | les fichiers des firmes de 1998 s'ajoutent après les 11 anciens codes |
| `get_decon()` | `qes_harmonize(srvy, targets = "decon")` | obsolète (dépréciation douce) depuis 0.7.0 ; valeurs modifiées (plus haut) |

`get_qes()`, `get_qes_master()` et `qes_codebook()` gardent leur nom. Une
fonction héritée retourne ce que retourne sa remplaçante. Dans une nouvelle
session, le premier appel de `get_codebook()` affiche aussi cette note (elle
n'apparaît pas ci-dessous, car elle ne s'affiche qu'une fois par session) :

> `get_codebook()` est obsolète (dépréciation douce) ; utilisez
> `qes_codebook()`. Elle continue de fonctionner et ne sera pas retirée.

```{r deprecated, message = FALSE}
cb <- get_codebook("qes_demo")
identical(cb, qes_codebook("qes_demo"))
```

## Garder les nouveaux résultats reproductibles

Consignez ce à partir de quoi chaque résultat a été calculé, et citez-le :

```{r reproducible}
qes_provenance(h, level = "spec")[, c("spec_version", "spec_hash", "qesR_version")]
qes_cite("qes2014")
```

`qes_provenance(x)` donne le fichier de chaque étude (DOI, version du jeu
de données, md5), et `level = "spec"` la version et l'empreinte de la
spécification d'harmonisation qui a produit des données harmonisées. Un
résultat se reproduit exactement avec la même version de qesR, qui fixe
l'un et l'autre.
