---
title: "Passer de qesR 0.4.4 à 0.5.0"
output: rmarkdown::html_vignette
params:
  lang: "fr"
vignette: >
  %\VignetteIndexEntry{Passer de qesR 0.4.4 à 0.5.0}
  %\VignetteEngine{knitr::rmarkdown}
  %\VignetteEncoding{UTF-8}
---

*[English version](migrating-0.5.html)*

```{r setup, include = FALSE}
knitr::opts_chunk$set(collapse = TRUE, comment = "#>")
# messages in the language of the page, whatever the locale of the build
options(qesR.lang = params$lang)
```

Le code écrit pour qesR 0.4.4 fonctionne toujours avec 0.5.0 : chaque
fonction garde son nom et ses arguments. Trois choses changent ce que ce
code produit :

1. les fonctions n'écrivent plus dans votre espace de travail, sauf sur
   demande ;
2. les données sont lues dans les fichiers originaux, ce qui répare du texte
   endommagé ;
3. `get_qes_master()` et `get_decon()` gardent tous les répondants et
   remplacent par `NA` les valeurs vérifiées comme erronées : les
   estimations calculées à partir de ces fonctions changent.

La liste complète est dans le fichier NEWS du package
(`news(package = "qesR")`). Tous les blocs de code de cette page
s'exécutent sans réseau, sur l'étude synthétique `qes_demo`.

```{r load}
library(qesR)
```

## Assignez vous-même le résultat

Avec 0.4.4, `get_qes("qes2018")` créait un objet `qes2018` dans votre espace
de travail. Avec 0.5.0, la fonction retourne les données et n'écrit rien :
assignez-les.

```{r assign}
qes_demo <- get_qes("qes_demo", quiet = TRUE)
dim(qes_demo)
```

`assign_global = TRUE` assigne toujours, dans l'environnement d'où la
fonction est appelée : l'environnement global au niveau supérieur, le cadre
de la fonction à l'intérieur d'une fonction. Le codebook est aussi assigné,
sous le nom `<code>_codebook`.

```{r assign-global}
f <- function() {
  get_qes("qes_demo", assign_global = TRUE, quiet = TRUE)
  c(data = exists("qes_demo", inherits = FALSE),
    codebook = exists("qes_demo_codebook", inherits = FALSE))
}
f()
```

Le premier appel d'une session qui ne précise pas `assign_global` affiche
une note, une seule fois ; il suffit de passer l'argument, ou d'assigner le
résultat.

## Les mêmes données, lues dans les fichiers originaux

`get_qes()` lit maintenant le fichier original SPSS ou Stata de chaque
étude, vérifié par la somme md5 du catalogue. Les noms de colonnes, les
codes et le nombre de `NA` sont ceux de 0.4.4 pour les 11 études, sauf là où
l'ancienne conversion en texte endommageait les données : par exemple, 1 805
cellules aux accents brouillés dans `qes2018` et 2 517 dans `qes2022` sont
réparées, et les dates d'entrevue de `qes2022` sont maintenant des
date-heures. Les données indiquent de quel fichier elles viennent :

```{r provenance}
qes_provenance(qes_demo)
```

## Anciens noms, nouveaux noms

Les onze fonctions de 0.4.4 ci-dessous continuent de fonctionner et ne
seront pas retirées. Chacune affiche une fois par session une note qui nomme
la fonction qui la remplace (`options(qesR.quiet_deprecated = TRUE)` masque
ces notes).

| 0.4.4 | 0.5.0 | Remarque |
|---|---|---|
| `get_codebook()`, `get_qes_codebook()` | `qes_codebook()` | mêmes arguments ; sans réseau ; `refresh` est ignoré |
| `format_codebook(cb, layout)` | `qes_codebook(cb, layout = )` | un simple data.frame (par exemple un codebook relu depuis un CSV) est une erreur |
| `get_value_labels(cb, variable)` | `qes_codebook(layout = "long")` | une variable inconnue est une erreur, pas une liste vide |
| `get_question(data, q)` | `qes_question(study, variables)` | noms exacts seulement ; `full = FALSE` ne change plus le résultat |
| `get_codebook_files()`, `get_qes_codebook_files()` | `qes_docs()` | énumère tous les documents, sans réseau |
| `download_codebook()` | `qes_download(what = "docs")` | `file` choisit maintenant des documents par leur nom ; fichiers vérifiés par md5 |
| `get_preview(srvy, obs)` | `head(get_qes(srvy), obs)` | |
| `get_qescodes()` | `qes_studies()` | les fichiers des firmes de 1998 s'ajoutent après les 11 anciens codes |
| `get_decon()` | gardée telle quelle jusqu'à qesR 0.7.0 | valeurs modifiées (plus bas) |

`get_qes()`, `get_qes_master()` et `qes_codebook()` gardent leur nom. Une
fonction héritée retourne ce que retourne sa remplaçante. Dans une nouvelle
session, le premier appel de `get_codebook()` affiche aussi cette note (elle
n'apparaît pas ci-dessous, car elle ne s'affiche qu'une fois par session) :

> `get_codebook()` est obsolète (dépréciation douce) ; utilisez
> `qes_codebook()`. Elle continue de fonctionner et ne sera pas retirée.

```{r deprecated, message = FALSE}
cb <- get_codebook("qes_demo")
identical(cb, qes_codebook("qes_demo"))
```

## `get_qes_master()` et `get_decon()`

Le fichier fusionné garde ses 30 colonnes, dans le même ordre et avec les
mêmes types. Ses valeurs changent, uniquement par suppression :

- tous les répondants de chaque fichier sont gardés (0.4.4 retirait 380
  répondants de `qes2007_panel` et 1 répondant CROP comme doublons) ;
- les 70 colonnes que 0.4.4 ajoutait en empilant des variables de même nom
  d'une étude à l'autre sont retirées : elles contenaient des questions
  différentes selon l'étude ;
- les valeurs vérifiées comme erronées sont `NA` : intentions de vote
  présentées comme votes déclarés, questions sur la souveraineté autres que
  le référendum sur un pays indépendant, codes bruts laissés sur des
  échelles converties, et cas semblables.

Des attributs indiquent ce qui a été retiré, et pourquoi :

```{r master}
master <- get_qes_master(surveys = "qes_demo", quiet = TRUE)
head(attr(master, "removed_columns"))
attr(master, "legacy_na_columns")[, c("column", "study", "reason", "n_cells", "cause")]
unique(master[, c("qes_code", "vote_choice_timing", "sovereignty_item")])
```

`attr(master, "legacy_column_map")` indique le sens de chaque colonne et les
études dont les valeurs ont changé. `get_decon()` change de la même façon.

## Garder des résultats reproductibles

Les estimations calculées à partir de `get_qes_master()` ou de `get_decon()`
avec 0.4.4 seront différentes avec 0.5.0. Pour reproduire exactement un
résultat de 0.4.4, installez cette version dans une bibliothèque à part :

```{r pin, eval = FALSE}
remotes::install_github("ThomasGareau/qesR", ref = "v0.4.4")
```

Les résultats calculés à partir des données de `get_qes()` gardent leurs
valeurs, sauf pour le texte et les dates réparés mentionnés plus haut. Pour
un nouveau travail, consignez ce que vous avez utilisé avec
`qes_provenance()` et citez-le avec `qes_cite()`.
