---
title: "Exemple de cas d'usage : le vote déclaré au fil du temps"
params:
  lang: "fr"
---

*[English version](analysis-vote-choice.html)*

```{r setup, include = FALSE}
knitr::opts_chunk$set(collapse = TRUE, comment = "#>", fig.width = 7, fig.height = 5)
```

Cette page présente le vote provincial déclaré dans les études du fichier
fusionné hérité, `get_qes_master()`. Elle est construite en même temps que
le site : les fichiers de données sont téléchargés de leurs dépôts
Dataverse par le cache de qesR.

Depuis qesR 0.5.0, `vote_choice` ne contient que le vote déclaré après
l'élection (`vote_choice_timing` vaut `"post"`). Il vaut `NA` dans les
études dont la source était une intention de vote : `qes2022`, les sondages
CROP et `qes1998`. Chaque estimation est calculée à l'intérieur d'une étude,
avec la pondération propre à cette étude (`survey_weight`) ; c'est une
estimation ponctuelle qui ne tient pas compte du plan de sondage. Les Études
électorales québécoises et les panels Durand sont présentés séparément, car
leurs devis diffèrent.

```{r data}
library(qesR)
library(ggplot2)

tr <- function(en, fr) if (identical(params$lang, "fr")) fr else en

master <- get_qes_master(quiet = TRUE)
studies <- qes_studies()
master$family <- studies$family[match(master$qes_code, studies$study)]
master$year <- as.integer(master$qes_year)

# Weighted share of each value of x, within one study
wshare <- function(x, w) {
  ok <- !is.na(x) & !is.na(w)
  if (!any(ok)) return(NULL)
  tapply(w[ok], x[ok], sum) / sum(w[ok])
}
```

## Tableau 1 : vote déclaré par étude

Les parts sont calculées parmi les répondants qui ont déclaré avoir voté
pour un parti, « Other party » (autre parti) compris. Les répondants qui
n'ont pas voté, ne savent pas ou refusent de répondre sont exclus du
dénominateur. Une cellule vide signifie qu'aucun répondant de l'étude n'a
déclaré ce parti ; l'ADQ s'est fusionnée à la CAQ en 2012 : l'ADQ n'a donc
aucun électeur après 2008, et la CAQ aucun avant 2012.

```{r vote}
options(knitr.kable.NA = "")
parties <- c("PLQ", "PQ", "ADQ", "CAQ", "QS", "PVQ", "ON", "Other party")
voters <- master[master$vote_choice %in% parties, ]
vote <- do.call(rbind, lapply(split(voters, voters$qes_code), function(d) {
  s <- wshare(d$vote_choice, d$survey_weight)
  data.frame(study = d$qes_code[1], year = d$year[1], family = d$family[1],
             n = nrow(d), party = names(s), pct = round(100 * as.numeric(s), 1))
}))
vote_wide <- reshape(vote, idvar = c("study", "year", "family", "n"),
                     timevar = "party", direction = "wide")
names(vote_wide) <- sub("^pct\\.", "", names(vote_wide))
vote_wide <- vote_wide[order(vote_wide$family, vote_wide$year),
                       c("study", "year", "family", "n", intersect(parties, names(vote_wide)))]
knitr::kable(
  vote_wide, row.names = FALSE,
  col.names = c(tr(c("Study", "Year", "Family", "N voters"),
                   c("Étude", "Année", "Famille", "N votants")),
                intersect(parties, names(vote_wide)))
)
```

## Figure 1 : les principaux partis

```{r vote-plot, fig.alt = "Weighted reported vote share of the PLQ, PQ, ADQ, CAQ and QS in each study, by year, with Quebec Election Studies and Durand panels in separate panels."}
main <- vote[vote$party %in% c("PLQ", "PQ", "ADQ", "CAQ", "QS"), ]
main$family <- ifelse(main$family == "qes",
                      tr("Quebec Election Studies", "Études électorales québécoises"),
                      tr("Durand panels", "Panels Durand"))
ggplot(main, aes(x = year, y = pct, colour = party)) +
  geom_line() +
  geom_point(size = 2.2) +
  facet_wrap(~family, ncol = 1) +
  scale_colour_manual(values = c(PLQ = "#d71920", PQ = "#004c9d", ADQ = "#6d9eeb",
                                 CAQ = "#00a3c7", QS = "#ff6f00")) +
  scale_y_continuous(limits = c(0, NA)) +
  labs(
    x = tr("Year of the study", "Année de l'étude"),
    y = tr("Share of reported votes, weighted (%)", "Part des votes déclarés, pondérée (%)"),
    colour = tr("Party", "Parti")
  ) +
  theme_minimal(base_size = 12)
```

## Remarques

- Une ligne ne relie que des études de la même famille ; l'ADQ et la CAQ
  sont des partis distincts, et leurs lignes ne sont pas reliées.
- « Don't know / Refused » est une catégorie que qesR 0.4.4 codait
  volontairement ; elle reste telle quelle dans `vote_choice` jusqu'aux
  variables harmonisées de qesR 0.7.0.
- Les votes déclarés diffèrent des résultats officiels : comparez-les aux
  résultats publiés par Élections Québec, et non entre eux d'un devis à
  l'autre.
