---
title: "Exemple : vote déclaré"
params:
  lang: "fr"
---

*[English version](analysis-vote-choice.html)*

```{r setup, include = FALSE}
knitr::opts_chunk$set(collapse = TRUE, comment = "#>", fig.width = 7, fig.height = 5)
# messages in the language of the page, whatever the locale of the build
options(qesR.lang = params$lang)
```

Cette page présente le vote provincial déclaré dans les études du fichier
fusionné hérité, `get_qes_master()`. Elle est construite en même temps que
le site : les fichiers de données sont téléchargés de leurs dépôts
Dataverse par le cache de qesR.

Pour des estimations avec le moteur d'harmonisation (expérimental), avec un
niveau de comparabilité pour la question de chaque étude et la pondération
de la vague qui l'a posée, voir
[Harmoniser entre études](fr-harmonisation.html).

Depuis qesR 0.7.0, `vote_choice` est produit par le moteur d'harmonisation :
il contient le vote déclaré après l'élection dans toutes les études qui
l'ont demandé (`vote_choice_timing` vaut `"post"`), y compris `qes2022` et
`qes1998`, et vaut `NA` pour les répondants qui n'ont pas voté, ne savent
pas ou refusent de répondre. Les sondages CROP n'ont demandé que l'intention
de vote : ils ne sont pas présentés. Chaque estimation est calculée à
l'intérieur d'une étude, avec la pondération propre à cette étude
(`survey_weight`) ; c'est une estimation ponctuelle qui ne tient pas compte
du plan de sondage. Les Études électorales québécoises, les panels Durand et
les sondages de 1998 sont présentés séparément, car leurs devis diffèrent.
Les sondages de 1998 n'ont interrogé que des francophones, et les firmes ont
surreprésenté les indécis et ceux qui refusaient de répondre ; leur
pondération (`survey_weight`, telle que 0.4.4 la lisait) n'est pas revue,
de sorte que leurs parts ne sont comparables ni aux autres études ni aux
résultats officiels.

```{r packages, message = FALSE, warning = FALSE}
library(qesR)
library(ggplot2)
```

```{r data, message = FALSE}
tr <- function(en, fr) if (identical(params$lang, "fr")) fr else en

master <- get_qes_master(quiet = TRUE)
studies <- qes_studies()
master$family <- studies$family[match(master$qes_code, studies$study)]
master$year <- as.integer(master$qes_year)
```

## Tableau 1 : vote déclaré par étude

Les parts sont calculées parmi les répondants qui ont déclaré avoir voté
pour un parti, « Other party » (autre parti) compris. Les répondants qui
n'ont pas voté, ne savent pas ou refusent de répondre valent `NA` et sont
exclus du dénominateur.

Deux sortes de cellules sont des zéros structurels, et non des estimations ;
elles ne sont pas affichées comme 0 :

- **—** le parti ne se présentait pas à cette élection, selon les résultats
  officiels d'Élections Québec conservés dans le dépôt source de qesR
  (`inst/extdata/validation/official_results.csv` ; absents du paquet
  construit). L'ADQ s'est fusionnée à
  la CAQ en 2012, et Option nationale ne s'est présentée qu'en 2012 et en
  2014.
- **n.p.** le parti se présentait, mais la question de l'étude ne le
  proposait pas comme réponse : ses électeurs ne pouvaient répondre que
  « Un autre parti ». Les réponses proposées par chaque question viennent de
  la spécification d'harmonisation
  (`qes_spec("crosswalk", targets = "vote_prov_recall")`) : les études de
  2012, de 2014 et de 2018 omettent le Parti conservateur (PCQ), et celles
  de 2018 et de 2022 le Parti vert (PVQ).

Un 0,0 est un parti proposé qu'aucun répondant de l'étude n'a déclaré.

```{r vote}
parties <- c("PLQ", "PQ", "ADQ", "CAQ", "QS", "PVQ", "ON", "PCQ", "Other party")
# Parties with candidates at each general election: the official results of
# Elections Quebec, in the qesR source repository (not in the package build;
# the package installed from the source tree has them). A party that did
# not run cannot be reported.
official_path <- system.file("extdata", "validation", "official_results.csv",
                             package = "qesR")
if (!nzchar(official_path)) {
  official_path <- file.path("..", "..", "inst", "extdata", "validation", "official_results.csv")
}
official <- read.csv(official_path)
ran <- split(official$party, official$election_id)
# The answers each study's question offered, from the harmonization spec
# (the levels of the reported-vote target); "other" is "Other party"
xw <- qes_spec("crosswalk", targets = "vote_prov_recall")
offered <- lapply(setNames(strsplit(xw$levels_offered, ";"), xw$study),
                  function(x) sub("^other$", "Other party", x))

voters <- master[master$vote_choice %in% parties & !is.na(master$survey_weight), ]
vote <- do.call(rbind, lapply(split(voters, voters$qes_code), function(d) {
  w <- tapply(d$survey_weight, factor(d$vote_choice, levels = parties), sum)
  w[is.na(w)] <- 0
  election <- studies$election_id[match(d$qes_code[1], studies$study)]
  status <- ifelse(!parties %in% c(ran[[election]], "Other party"), "not_run",
                   ifelse(parties %in% offered[[d$qes_code[1]]], "offered", "not_listed"))
  data.frame(study = d$qes_code[1], year = d$year[1], family = d$family[1],
             n = nrow(d), party = parties, pct = round(100 * as.numeric(w) / sum(w), 1),
             status = status)
}))
vote$cell <- ifelse(vote$status == "not_run", "\u2014",
                    ifelse(vote$status == "not_listed", tr("n.l.", "n.p."),
                           formatC(vote$pct, format = "f", digits = 1,
                                   decimal.mark = tr(".", ","))))
vote_wide <- reshape(vote[, c("study", "year", "family", "n", "party", "cell")],
                     idvar = c("study", "year", "family", "n"),
                     timevar = "party", direction = "wide")
names(vote_wide) <- sub("^cell\\.", "", names(vote_wide))
vote_wide <- vote_wide[order(vote_wide$family, vote_wide$year), ]
knitr::kable(
  vote_wide, row.names = FALSE, align = c("l", "r", "l", rep("r", 1 + length(parties))),
  col.names = c(tr(c("Study", "Year", "Family", "N voters"),
                   c("Étude", "Année", "Famille", "N votants")),
                tr(parties, c(parties[-length(parties)], "Autre parti")))
)
```

## Figure 1 : les principaux partis

```{r vote-plot, fig.alt = tr("Weighted reported vote share of the PLQ, PQ, ADQ, CAQ and QS in each study, by year, with the Quebec Election Studies, the Durand panels and the 1998 polls in separate panels.", "Part pondérée du vote déclaré pour le PLQ, le PQ, l'ADQ, la CAQ et QS dans chaque étude, par année, les Études électorales québécoises, les panels Durand et les sondages de 1998 dans des panneaux distincts."), fig.height = 7}
main <- vote[vote$status == "offered" & vote$party %in% c("PLQ", "PQ", "ADQ", "CAQ", "QS"), ]
families <- c(qes = tr("Quebec Election Studies", "Études électorales québécoises"),
              durand_panel = tr("Durand panels", "Panels Durand"),
              polls_1998 = tr("1998 polls", "Sondages de 1998"))
main$family <- factor(families[main$family], levels = families)
ggplot(main, aes(x = year, y = pct, colour = party, shape = party)) +
  # a line only where a party has more than one year in the family (the
  # 1998 polls have one)
  geom_line(data = function(d) {
    d[ave(seq_along(d$year), d$family, d$party,
          FUN = function(i) length(unique(d$year[i]))) > 1, ]
  }) +
  geom_point(size = 2.4) +
  facet_wrap(~family, ncol = 1) +
  scale_colour_manual(values = c(PLQ = "#d71920", PQ = "#004c9d", ADQ = "#6d9eeb",
                                 CAQ = "#00a3c7", QS = "#ff6f00")) +
  scale_x_continuous(breaks = sort(unique(main$year))) +
  scale_y_continuous(limits = c(0, NA)) +
  labs(
    x = tr("Year of the study", "Année de l'étude"),
    y = tr("Share of reported votes, weighted (%)", "Part des votes déclarés, pondérée (%)"),
    colour = tr("Party", "Parti"),
    shape = tr("Party", "Parti")
  ) +
  theme_minimal(base_size = 12)
```

## Remarques

- Une ligne ne relie que des études de la même famille ; l'ADQ et la CAQ
  sont des partis distincts, et leurs lignes ne sont pas reliées.
- qesR 0.4.4 codait « Did not vote / None » et « Don't know / Refused »
  comme des catégories de `vote_choice`, et prenait l'intention de vote de
  campagne pour `qes2022` et `qes1998` ; depuis 0.7.0, ces répondants valent
  `NA` et les deux études donnent le vote déclaré
  (`vignette("fr-migrer-0.7", package = "qesR")`).
- Les votes déclarés diffèrent des résultats officiels : comparez-les aux
  résultats publiés par Élections Québec, et non entre eux d'un devis à
  l'autre.
