---
title: "Exemple : vote déclaré"
params:
  lang: "fr"
---

*[English version](analysis-vote-choice.html)*

```{r setup, include = FALSE}
knitr::opts_chunk$set(collapse = TRUE, comment = "#>", fig.width = 7, fig.height = 5)
# messages in the language of the page, whatever the locale of the build
options(qesR.lang = params$lang)
```

Cette page présente le vote provincial déclaré dans les études du fichier
fusionné hérité, `get_qes_master()`. Elle est construite en même temps que
le site : les fichiers de données sont téléchargés de leurs dépôts
Dataverse par le cache de qesR.

Pour des estimations avec le moteur d'harmonisation (expérimental), avec un
niveau de comparabilité pour la question de chaque étude et la pondération
de la vague qui l'a posée, voir
[Harmoniser entre études](fr-harmonisation.html).

Depuis qesR 0.5.0, `vote_choice` ne contient que le vote déclaré après
l'élection (`vote_choice_timing` vaut `"post"`). Il vaut `NA` dans les
études dont la source était une intention de vote : `qes2022`, les sondages
CROP et `qes1998`. Chaque estimation est calculée à l'intérieur d'une étude,
avec la pondération propre à cette étude (`survey_weight`) ; c'est une
estimation ponctuelle qui ne tient pas compte du plan de sondage. Les Études
électorales québécoises et les panels Durand sont présentés séparément, car
leurs devis diffèrent.

```{r packages, message = FALSE, warning = FALSE}
library(qesR)
library(ggplot2)
```

```{r data, message = FALSE}
tr <- function(en, fr) if (identical(params$lang, "fr")) fr else en

master <- get_qes_master(quiet = TRUE)
studies <- qes_studies()
master$family <- studies$family[match(master$qes_code, studies$study)]
master$year <- as.integer(master$qes_year)
```

## Tableau 1 : vote déclaré par étude

Les parts sont calculées parmi les répondants qui ont déclaré avoir voté
pour un parti, « Other party » (autre parti) compris. Les répondants qui
n'ont pas voté, ne savent pas ou refusent de répondre sont exclus du
dénominateur.

Deux sortes de cellules sont des zéros structurels, et non des estimations ;
elles ne sont pas affichées comme 0 :

- **—** le parti ne se présentait pas à cette élection (résultats officiels
  d'Élections Québec). L'ADQ s'est fusionnée à la CAQ en 2012, et Option
  nationale ne s'est présentée qu'en 2012 et en 2014.
- **n.p.** le parti se présentait, mais la question de l'étude ne le
  proposait pas comme réponse : ses électeurs ne pouvaient répondre que
  « Un autre parti ». Les deux études de 2018 omettent le Parti vert
  (PVQ) : voir
  `qes_codebook("qes2018", layout = "long", variables = "q6")`.

Un 0,0 est un parti proposé qu'aucun répondant de l'étude n'a déclaré.

```{r vote}
parties <- c("PLQ", "PQ", "ADQ", "CAQ", "QS", "PVQ", "ON", "Other party")
# Parties with candidates at each general election (official results of
# Elections Quebec). A party that did not run cannot be reported.
ran <- list(
  QC2007 = c("PLQ", "PQ", "ADQ", "QS", "PVQ"),
  QC2008 = c("PLQ", "PQ", "ADQ", "QS", "PVQ"),
  QC2012 = c("PLQ", "PQ", "CAQ", "QS", "PVQ", "ON"),
  QC2014 = c("PLQ", "PQ", "CAQ", "QS", "PVQ", "ON"),
  QC2018 = c("PLQ", "PQ", "CAQ", "QS", "PVQ"),
  QC2022 = c("PLQ", "PQ", "CAQ", "QS", "PVQ")
)
# Parties that ran but that the study's question did not list as an answer
# (value labels of the source variable, from qes_codebook())
not_listed <- list(qes2018 = "PVQ", qes2018_panel = "PVQ")

voters <- master[master$vote_choice %in% parties & !is.na(master$survey_weight), ]
vote <- do.call(rbind, lapply(split(voters, voters$qes_code), function(d) {
  w <- tapply(d$survey_weight, factor(d$vote_choice, levels = parties), sum)
  w[is.na(w)] <- 0
  election <- studies$election_id[match(d$qes_code[1], studies$study)]
  status <- ifelse(!parties %in% c(ran[[election]], "Other party"), "not_run",
                   ifelse(parties %in% not_listed[[d$qes_code[1]]], "not_listed", "offered"))
  data.frame(study = d$qes_code[1], year = d$year[1], family = d$family[1],
             n = nrow(d), party = parties, pct = round(100 * as.numeric(w) / sum(w), 1),
             status = status)
}))
vote$cell <- ifelse(vote$status == "not_run", "\u2014",
                    ifelse(vote$status == "not_listed", tr("n.l.", "n.p."),
                           formatC(vote$pct, format = "f", digits = 1,
                                   decimal.mark = tr(".", ","))))
vote_wide <- reshape(vote[, c("study", "year", "family", "n", "party", "cell")],
                     idvar = c("study", "year", "family", "n"),
                     timevar = "party", direction = "wide")
names(vote_wide) <- sub("^cell\\.", "", names(vote_wide))
vote_wide <- vote_wide[order(vote_wide$family, vote_wide$year), ]
knitr::kable(
  vote_wide, row.names = FALSE, align = c("l", "r", "l", rep("r", 1 + length(parties))),
  col.names = c(tr(c("Study", "Year", "Family", "N voters"),
                   c("Étude", "Année", "Famille", "N votants")),
                tr(parties, c(parties[-length(parties)], "Autre parti")))
)
```

## Figure 1 : les principaux partis

```{r vote-plot, fig.alt = tr("Weighted reported vote share of the PLQ, PQ, ADQ, CAQ and QS in each study, by year, with Quebec Election Studies and Durand panels in separate panels.", "Part pondérée du vote déclaré pour le PLQ, le PQ, l'ADQ, la CAQ et QS dans chaque étude, par année, les Études électorales québécoises et les panels Durand dans des panneaux distincts.")}
main <- vote[vote$status == "offered" & vote$party %in% c("PLQ", "PQ", "ADQ", "CAQ", "QS"), ]
main$family <- ifelse(main$family == "qes",
                      tr("Quebec Election Studies", "Études électorales québécoises"),
                      tr("Durand panels", "Panels Durand"))
ggplot(main, aes(x = year, y = pct, colour = party, shape = party)) +
  geom_line() +
  geom_point(size = 2.4) +
  facet_wrap(~family, ncol = 1) +
  scale_colour_manual(values = c(PLQ = "#d71920", PQ = "#004c9d", ADQ = "#6d9eeb",
                                 CAQ = "#00a3c7", QS = "#ff6f00")) +
  scale_y_continuous(limits = c(0, NA)) +
  labs(
    x = tr("Year of the study", "Année de l'étude"),
    y = tr("Share of reported votes, weighted (%)", "Part des votes déclarés, pondérée (%)"),
    colour = tr("Party", "Parti"),
    shape = tr("Party", "Parti")
  ) +
  theme_minimal(base_size = 12)
```

## Remarques

- Une ligne ne relie que des études de la même famille ; l'ADQ et la CAQ
  sont des partis distincts, et leurs lignes ne sont pas reliées.
- « Don't know / Refused » est une catégorie que qesR 0.4.4 codait
  volontairement ; elle reste telle quelle dans `vote_choice` jusqu'aux
  variables harmonisées de qesR 0.7.0.
- Les votes déclarés diffèrent des résultats officiels : comparez-les aux
  résultats publiés par Élections Québec, et non entre eux d'un devis à
  l'autre.
