---
title: "Exemple de cas d'usage : l'appui à la souveraineté"
params:
  lang: "fr"
---

*[English version](analysis-sovereignty.html)*

```{r setup, include = FALSE}
knitr::opts_chunk$set(collapse = TRUE, comment = "#>", fig.width = 7, fig.height = 4.5)
```

Cette page estime l'appui à l'indépendance du Québec dans les études du
fichier fusionné hérité, `get_qes_master()`. Elle est construite en même
temps que le site : les fichiers de données sont téléchargés de leurs dépôts
Dataverse par le cache de qesR.

Une question sur la souveraineté n'est comparable d'une étude à l'autre que
si elle demande la même chose. Depuis qesR 0.5.0, `sovereignty_support` ne
contient qu'une question : le vote du répondant à un référendum sur un Québec
pays indépendant. Les études qui posaient une autre question (la question de
1995 sur la souveraineté assortie d'une offre de partenariat, un « pays
souverain », des questions de relance posées aux indécis, ou une échelle
favorable/opposé) ont `NA` dans cette colonne. Chaque estimation est
calculée à l'intérieur d'une étude, avec la pondération propre à cette étude
(`survey_weight`) ; c'est une estimation ponctuelle qui ne tient pas compte du
plan de sondage.

```{r data}
library(qesR)
library(ggplot2)

tr <- function(en, fr) if (identical(params$lang, "fr")) fr else en

master <- get_qes_master(quiet = TRUE)
studies <- qes_studies()
master$family <- studies$family[match(master$qes_code, studies$study)]
master$year <- as.integer(master$qes_year)

# Weighted share of each value of x, within one study
wshare <- function(x, w) {
  ok <- !is.na(x) & !is.na(w)
  if (!any(ok)) return(NULL)
  tapply(w[ok], x[ok], sum) / sum(w[ok])
}
```

## Tableau 1 : les études qui posent la question sur l'indépendance

`attr(master, "legacy_na_columns")` indique pourquoi une colonne vaut `NA`
dans une étude ; `attr(master, "source_map")` nomme la variable que lit la
colonne de chaque étude.

```{r items}
sources <- attr(master, "source_map")
sources <- sources[sources$harmonized_variable == "sovereignty_support",
                   c("qes_code", "source_variable")]
blanked <- attr(master, "legacy_na_columns")
blanked <- blanked[blanked$column == "sovereignty_support", c("study", "cause")]
items <- merge(sources, blanked, by.x = "qes_code", by.y = "study", all.x = TRUE)
items$year <- studies$year[match(items$qes_code, studies$study)]
items$in_column <- ifelse(is.na(items$cause), tr("yes", "oui"), tr("no", "non"))
items <- items[order(items$year, items$qes_code), c("qes_code", "year", "source_variable", "in_column")]
knitr::kable(
  items, row.names = FALSE,
  col.names = tr(c("Study", "Year", "Source variable", "Independence question"),
                 c("Étude", "Année", "Variable source", "Question sur l'indépendance"))
)
```

Le libellé dans les quatre études qui la posent :

```{r wording}
asked <- items$qes_code[items$in_column == tr("yes", "oui")]
wording <- do.call(rbind, lapply(asked, function(s) {
  q <- qes_question(s, items$source_variable[items$qes_code == s], lang = params$lang)
  q[, c("study", "variable", "question", "truncated")]
}))
knitr::kable(wording, row.names = FALSE)
```

## Tableau 2 : l'appui à l'indépendance

La part qui voterait OUI parmi les répondants qui ont répondu OUI ou NON.
Les « ne sait pas » et les refus sont exclus.

```{r support}
sov <- do.call(rbind, lapply(split(master, master$qes_code), function(d) {
  s <- wshare(d$sovereignty_support, d$survey_weight)
  if (is.null(s) || !"1" %in% names(s)) return(NULL)
  data.frame(study = d$qes_code[1], year = d$year[1],
             n = sum(!is.na(d$sovereignty_support)), pct = round(100 * s[["1"]], 1))
}))
sov <- sov[order(sov$year), ]
knitr::kable(
  sov, row.names = FALSE,
  col.names = tr(c("Study", "Year", "N answering", "YES (%)"),
                 c("Étude", "Année", "N répondants", "OUI (%)"))
)
```

```{r support-plot, fig.alt = "Weighted share who would vote YES in a referendum on independence, in the 2012, 2014, 2018 and 2022 Quebec Election Studies."}
ggplot(sov, aes(x = year, y = pct)) +
  geom_line(colour = "#12355b") +
  geom_point(size = 2.5, colour = "#12355b") +
  scale_x_continuous(breaks = sov$year) +
  scale_y_continuous(limits = c(0, 100)) +
  labs(
    x = tr("Year of the study", "Année de l'étude"),
    y = tr("Would vote YES, weighted (%)", "Voterait OUI, pondéré (%)")
  ) +
  theme_minimal(base_size = 12)
```

## Remarques

- Les quatre études sont des Études électorales québécoises, mais leur mode
  et leur population diffèrent : `qes2018` couvre les personnes de 16 ans et
  plus, et `qes2022` est un panel en ligne de citoyens de 18 ans et plus
  (`qes_studies()`).
- Le texte de la question de `qes2022` est l'étiquette de sa variable, que
  son fichier de données a coupée à 80 caractères (`truncated`) ; le libellé
  complet est dans son questionnaire (`qes_docs("qes2022")`).
- Pour les autres études, lisez leur propre question avec `get_qes()` et
  `qes_question()` ; la comparer à la question sur l'indépendance demande de
  la prudence, car le libellé diffère.
