---
title: "Exemple : répondants par étude"
params:
  lang: "fr"
---

*[English version](analysis-descriptive.html)*

```{r setup, include = FALSE}
knitr::opts_chunk$set(collapse = TRUE, comment = "#>", fig.width = 7, fig.height = 4.5)
# messages in the language of the page, whatever the locale of the build
options(qesR.lang = params$lang)
```

Cette page décrit les répondants des études du fichier fusionné hérité,
`get_qes_master()`, étude par étude. Elle est construite en même temps que le
site : les fichiers de données sont téléchargés de leurs dépôts Dataverse par
le cache de qesR, et les nombres sont donc ceux des fichiers complets, pas
d'un échantillon.

Les études n'ont pas été conçues de la même façon : les Études électorales
québécoises (famille `qes`), les panels Durand (`durand_panel`), les sondages
CROP (`crop_polls`) et les sondages de 1998 (`polls_1998`) diffèrent par le
mode, la population cible et les questions. Chaque estimation ci-dessous est
calculée à l'intérieur d'une étude, avec la pondération propre à cette étude
(`survey_weight`), et n'est jamais regroupée entre études. Ce sont des
estimations ponctuelles : elles ne tiennent pas compte du plan de sondage de
chaque enquête, et aucun intervalle de confiance n'est donné.

```{r packages, message = FALSE, warning = FALSE}
library(qesR)
library(ggplot2)
```

```{r data, message = FALSE}
tr <- function(en, fr) if (identical(params$lang, "fr")) fr else en

master <- get_qes_master(quiet = TRUE)
studies <- qes_studies()
master$family <- studies$family[match(master$qes_code, studies$study)]
master$year <- as.integer(master$qes_year)

# Weighted share of each value of x, within one study (or one CROP year)
wshare <- function(x, w) {
  ok <- !is.na(x) & !is.na(w)
  if (!any(ok)) return(NULL)
  tapply(w[ok], x[ok], sum) / sum(w[ok])
}
cells <- split(master, list(master$qes_code, master$year), drop = TRUE)
```

## Tableau 1 : répondants par étude

Tous les répondants de chaque fichier de données sont gardés. Les sondages
CROP sont des sondages mensuels de 2007 à 2010, présentés par année.

```{r sizes}
sizes <- do.call(rbind, lapply(cells, function(d) {
  data.frame(study = d$qes_code[1], year = d$year[1], family = d$family[1], n = nrow(d))
}))
sizes <- sizes[order(sizes$year, sizes$study), ]
knitr::kable(
  sizes, row.names = FALSE,
  col.names = tr(c("Study", "Year", "Family", "Respondents"),
                 c("Étude", "Année", "Famille", "Répondants"))
)
```

## Tableau 2 : groupes d'âge

Les études n'enregistrent pas l'âge avec les mêmes tranches : six tranches
dans la plupart des études, trois (18-34, 35-54, 55+) dans les panels Durand.
Les six tranches s'emboîtent dans les trois ; le tableau utilise donc trois
tranches. Les populations cibles diffèrent aussi : `qes2018` couvre les
personnes de 16 ans et plus, les sondages de 1998 les francophones seulement
(voir `qes_studies()$target_population_fr`).

Les parts sont calculées parmi les répondants dont le groupe d'âge est
connu, dénombrés dans la colonne « N ». Les répondants de 16 ou 17 ans de
`qes2018` n'ont pas de groupe d'âge dans le fichier hérité et sont exclus,
comme les quelques répondants d'autres études dont l'âge manque.

```{r age}
band3 <- c("18-24" = "18-34", "25-34" = "18-34", "18-34" = "18-34",
           "35-44" = "35-54", "45-54" = "35-54", "35-54" = "35-54",
           "55-64" = "55+", "65+" = "55+", "55+" = "55+")
master$age3 <- unname(band3[master$age_group])
cells <- split(master, list(master$qes_code, master$year), drop = TRUE)

age <- do.call(rbind, lapply(cells, function(d) {
  s <- wshare(d$age3, d$survey_weight)
  if (is.null(s)) return(NULL)
  data.frame(study = d$qes_code[1], year = d$year[1], family = d$family[1],
             n = sum(!is.na(d$age3) & !is.na(d$survey_weight)),
             age3 = names(s), pct = round(100 * as.numeric(s), 1))
}))
age_wide <- reshape(age, idvar = c("study", "year", "family", "n"), timevar = "age3",
                    direction = "wide")
age_wide <- age_wide[order(age_wide$year, age_wide$study), ]
knitr::kable(
  age_wide, row.names = FALSE, format.args = list(decimal.mark = tr(".", ",")),
  col.names = c(tr(c("Study", "Year", "Family", "N with an age group"),
                   c("Étude", "Année", "Famille", "N avec un groupe d'âge")),
                "18-34 (%)", "35-54 (%)", "55+ (%)")
)
```

```{r age-plot, fig.alt = tr("Weighted share of each age group in each study, by year of the study.", "Part pondérée de chaque groupe d'âge dans chaque étude, par année de l'étude.")}
ggplot(age, aes(x = year, y = pct, colour = age3, shape = family)) +
  geom_point(size = 2.5) +
  scale_y_continuous(limits = c(0, NA)) +
  labs(
    x = tr("Year of the study", "Année de l'étude"),
    y = tr("Weighted share (%)", "Part pondérée (%)"),
    colour = tr("Age group", "Groupe d'âge"),
    shape = tr("Family", "Famille")
  ) +
  theme_minimal(base_size = 12)
```

## Tableau 3 : participation déclarée

`turnout` est le vote déclaré après l'élection (1 a voté, 0 n'a pas voté).
Il vaut `NA` dans les sondages CROP, qui n'ont pas cette question, et dans
`qes2022`, dont la source dans 0.4.4 était la probabilité d'aller voter
pendant la campagne (voir `attr(master, "legacy_na_columns")`). Les enquêtes
surestiment la participation : les personnes qui votent répondent plus
volontiers, et certaines qui n'ont pas voté disent l'avoir fait.

```{r turnout}
turnout <- do.call(rbind, lapply(cells, function(d) {
  s <- wshare(d$turnout, d$survey_weight)
  if (is.null(s) || !"1" %in% names(s)) return(NULL)
  data.frame(study = d$qes_code[1], year = d$year[1], family = d$family[1],
             n = sum(!is.na(d$turnout)), pct = round(100 * s[["1"]], 1))
}))
turnout <- turnout[order(turnout$year, turnout$study), ]
knitr::kable(
  turnout, row.names = FALSE, format.args = list(decimal.mark = tr(".", ",")),
  col.names = tr(c("Study", "Year", "Family", "N answering", "Reported turnout (%)"),
                 c("Étude", "Année", "Famille", "N répondants",
                   "Participation déclarée (%)"))
)
```

```{r turnout-plot, fig.alt = tr("Weighted reported turnout in each study, by year of the study.", "Participation déclarée pondérée dans chaque étude, par année de l'étude.")}
ggplot(turnout, aes(x = year, y = pct, colour = family, shape = family)) +
  geom_point(size = 2.5) +
  scale_y_continuous(limits = c(0, 100)) +
  labs(
    x = tr("Year of the study", "Année de l'étude"),
    y = tr("Reported turnout, weighted (%)", "Participation déclarée, pondérée (%)"),
    colour = tr("Family", "Famille"),
    shape = tr("Family", "Famille")
  ) +
  theme_minimal(base_size = 12)
```

## Remarques

- `survey_weight` est la variable de pondération que qesR 0.4.4 lisait pour
  chaque étude, sur l'échelle propre à cette étude ;
  `attr(master, "legacy_column_map")` la décrit.
- Le fichier fusionné hérité est gardé pour le code écrit pour qesR 0.4.4.
  Ce qui a changé dans 0.5.0 est expliqué dans
  `vignette("fr-migrer-0.5", package = "qesR")`.
