---
title: "Couverture par étude"
params:
  lang: "fr"
---

*[English version](coverage.html)*

```{r setup, include = FALSE}
knitr::opts_chunk$set(collapse = TRUE, comment = "#>")
# messages in the language of the page, whatever the locale of the build
options(qesR.lang = params$lang)
```

Quelles variables harmonisées (« cibles ») de `qes_harmonize()` chaque
étude possède, et à quel point sa question est comparable. La grille et le
tableau des études ci-dessous sont générés à partir des règles livrées avec
qesR.

```{r coverage, echo = FALSE, results = "asis"}
cat(qesR:::.spec_coverage_md(lang = params$lang, site = TRUE))
```

## Colonnes souples de qes_decon()

`qes_decon()` renvoie une colonne par concept pour chaque étude, assouplie
lorsque les questions diffèrent ([Un seul fichier pour toutes les
études](fr-decon.html)). La grille indique d'où viennent les valeurs de
chaque étude : *stricte* lorsque la colonne est construite à partir d'une
cible ou d'une variable regroupée de la grille ci-dessus, *souple*
lorsqu'un appariement souple de la question propre à l'étude les fournit.
Les colonnes souples n'ont pas de niveau de comparabilité, et un
appariement laisse la colonne d'une étude manquante lorsque ses catégories
chevauchent celles de la colonne.

```{r relaxed, echo = FALSE, results = "asis"}
fr <- identical(params$lang, "fr")
rx <- qesR::qes_spec("relaxed", lang = params$lang)
studies <- intersect(names(rx), qesR::qes_studies()$study)
word <- c(strict = if (fr) "stricte" else "strict", relaxed = if (fr) "souple" else "relaxed")
ref <- if (fr) "fr-reference-harmonisation.html" else "harmonization-reference.html"
rows <- lapply(seq_len(nrow(rx)), function(j) {
  v <- unlist(rx[j, studies])
  cells <- ifelse(is.na(v), "\u2014", ifelse(v %in% names(word), word[v], v))
  c(sprintf("[`%s`](%s#relaxed-%s)<br>%s", rx$column[j], ref, rx$column[j], rx$label[j]), cells)
})
cat(qesR:::.qes_md_table(c(if (fr) "Colonne" else "Column", studies), rows), sep = "\n")
```

## La même grille dans R

`qes_spec()` renvoie la grille sous forme de tableau, une ligne par cible et
une colonne par étude, chaque cellule donnant le niveau de comparabilité de
la question de cette étude :

```{r spec, eval = FALSE}
library(qesR)
qes_spec(lang = params$lang)
```

Un niveau compare la question d'une étude à la question d'ancrage de la
cible. [Comment fonctionne l'harmonisation](fr-harmonisation.html) montre comment les
niveaux, les valeurs manquantes et les pondérations se rendent jusqu'à une
estimation.
