---
title: "Couverture par étude"
params:
  lang: "fr"
---

*[English version](coverage.html)*

```{r setup, include = FALSE}
knitr::opts_chunk$set(collapse = TRUE, comment = "#>")
# messages in the language of the page, whatever the locale of the build
options(qesR.lang = params$lang)
```

Quelles variables harmonisées (« cibles ») de `qes_harmonize()` chaque
étude possède, et à quel point sa question est comparable. La grille et le
tableau des études ci-dessous sont générés à partir de la spécification
fournie avec qesR, à la construction du site ; rien n'y est écrit à la main.

```{r coverage, echo = FALSE, results = "asis"}
cat(qesR:::.spec_coverage_md(lang = params$lang))
```

## La même grille dans R

`qes_spec()` renvoie la grille sous forme de tableau, une ligne par cible et
une colonne par étude, chaque cellule donnant le niveau de comparabilité de
la question de cette étude :

```{r spec, eval = FALSE}
library(qesR)
qes_spec(lang = params$lang)
```

Un niveau compare la question d'une étude à la question d'ancrage de la
cible. [Harmoniser entre études](fr-harmonisation.html) montre comment les
niveaux, les valeurs manquantes et les pondérations se rendent jusqu'à une
estimation.
