---
title: "Deux dimensions de la concurrence : souveraineté et gauche-droite"
description: >
  Où se situent les électeurs de chaque parti sur la souveraineté et sur
  l'axe gauche-droite, et pour qui votent souverainistes et fédéralistes.
params:
  lang: "fr"
---

*[English version](dimensions.html)*

```{r setup, include = FALSE}
source("_setup.R", encoding = "UTF-8")
```

```{r harmonize, echo = FALSE}
h <- qes_harmonize(
  studies = qz_studies,
  targets = c("vote_choice", "sov_support", "lr_self"),
  types = list(vote_choice = "recall"),
  missing = "reasons", quiet = TRUE
)
```

```{r estimates, echo = FALSE}
h$party <- factor(qz_party_code(h$vote_choice), levels = qz_parties)
h$yes <- factor(ifelse(h$sov_support %in% "Yes", "yes",
                       ifelse(h$sov_support %in% "No", "no", NA)), levels = c("yes", "no"))
dim_studies <- c("qes2012", "qes2014", "qes2018", "qes2022")
bar_studies <- c("qes2007", "qes2008", dim_studies)

electorates <- do.call(rbind, lapply(dim_studies, function(s) {
  d <- qz_design(h, s, "weight_post")
  lr <- qz_mean(d, "lr_self", by = "party")
  yes <- qz_share(d, "yes", by = "party", levels = "yes")
  out <- merge(setNames(lr, c("party", "lr", "lr_lo", "lr_hi", "lr_n", "weighted")),
               setNames(yes[, c("group", "pct", "lo", "hi", "n")], c("party", "yes", "yes_lo", "yes_hi", "yes_n")))
  qz_tag(out, study = s)
}))
electorates$year <- qz_year(electorates$study)
electorates$status <- qz_party_status(electorates$study, electorates$party)
electorates <- electorates[electorates$status == "offered" & electorates$party != "other", ]

where <- do.call(rbind, lapply(bar_studies, function(s) {
  d <- qz_design(h, s, "weight_post")
  qz_tag(qz_share(d, "party", by = "yes"), study = s)
}))
where$year <- qz_year(where$study)
where$status <- qz_party_status(where$study, where$level)
ev <- function(s, p, col = "yes") electorates[[col]][electorates$study == s & electorates$party == p]
wv <- function(s, g, p) where$pct[where$study == s & where$group == g & where$level == p]
```

Pendant quarante ans, le PQ et le PLQ ont divisé le Québec sur la
question nationale. Les Études électorales québécoises montrent que cet
axe ne classe plus les partis comme avant. En 2012,
`r qz_pct(ev("qes2012", "PQ"), 0)` des électeurs du PQ auraient voté Oui à
un pays indépendant, contre `r qz_pct(ev("qes2012", "PLQ"), 0)` de ceux du
PLQ. En 2022, le vote pour le Oui était divisé : le PQ en a obtenu
`r qz_pct(wv("qes2022", "yes", "PQ"), 0)`, Québec solidaire
`r qz_pct(wv("qes2022", "yes", "QS"), 0)` et la CAQ
`r qz_pct(wv("qes2022", "yes", "CAQ"), 0)`, alors qu'en 2012 le PQ seul en
obtenait `r qz_pct(wv("qes2012", "yes", "PQ"), 0)`. Sur l'axe gauche-droite,
les électeurs de Québec solidaire sont les plus à gauche
(`r qz_num(ev("qes2022", "QS", "lr"))` sur 10 en 2022) et ceux des
conservateurs les plus à droite (`r qz_num(ev("qes2022", "PCQ", "lr"))`).

## Les données

Trois variables harmonisées : le vote déclaré regroupé, le vote
référendaire regroupé (`sov_support`) et l'autopositionnement sur l'axe
gauche-droite (`lr_self`, de 0 à 10) :

```{r show-harmonize, ref.label = "harmonize", eval = FALSE}
```

`lr_self` a été demandé dans les Études électorales québécoises de 2012 à
2022 ; en 2022, lui et la question référendaire ont été posés pendant la
campagne, le vote déclaré après l'élection : la page garde donc les
répondants des deux vagues et les pondère avec la pondération
postélectorale. Pour un parti dans une étude :

```{r example}
d22 <- qes_design(h[h$study == "qes2022", ], weight = "weight_post")
svyby(~lr_self, ~vote_choice, subset(d22, vote_choice %in% c("CAQ", "QS")),
      svymean, na.rm = TRUE)
```

## Les électorats sur deux axes, de 2012 à 2022

```{r fig-paths, echo = FALSE}
path_parties <- c("PLQ", "PQ", "CAQ", "QS", "PCQ")
e <- electorates[electorates$party %in% path_parties & electorates$lr_n >= qz_min_n & electorates$yes_n >= qz_min_n, ]
measure_lab <- c(yes = tr("Would vote Yes (among Yes and No)", "Voteraient Oui (parmi Oui et Non)"),
                 lr = tr("Left-right, mean (0 = left, 10 = right)", "Gauche-droite (0 = gauche, 10 = droite)"))
d <- rbind(data.frame(e[, c("party", "year", "weighted")], measure = "yes", value = e$yes, lo = e$yes_lo, hi = e$yes_hi),
           data.frame(e[, c("party", "year", "weighted")], measure = "lr", value = e$lr, lo = e$lr_lo, hi = e$lr_hi))
d$party <- factor(d$party, levels = path_parties)
d$panel <- factor(measure_lab[d$measure], levels = measure_lab)
# the parties side by side at each election, so their intervals do not overlap
d$x <- d$year + c(PLQ = -0.36, PQ = -0.18, CAQ = 0, QS = 0.18, PCQ = 0.36)[as.character(d$party)]
d$label <- qz_party_label(d$party)
# the two panels have their own scales: a share and a mean on 0-10
blank <- data.frame(panel = factor(measure_lab, levels = measure_lab), x = 2012, value = c(0, 2.5), top = c(100, 7.4))

fig_paths <- function(mode) {
  k <- qz_tokens[[mode]]
  ggplot(d, aes(x, value, colour = party, group = party)) +
    geom_blank(data = blank, aes(x, value), inherit.aes = FALSE) +
    geom_blank(data = blank, aes(x, top), inherit.aes = FALSE) +
    geom_linerange(aes(ymin = lo, ymax = hi), linewidth = 0.4, alpha = 0.45) +
    qz_line() +
    qz_dots(mode, d, aes(x, value), colour_aes = "party", size = 2.4) +
    qz_end_labels(d[d$measure == "yes", ], "x", "value", "label", "party", mode, min_gap = 5.5, nudge_x = 1.4, size = 3) +
    qz_end_labels(d[d$measure == "lr", ], "x", "value", "label", "party", mode, min_gap = 0.24, nudge_x = 1.4, size = 3) +
    facet_wrap(~panel, nrow = 1, scales = "free_y") +
    scale_party(mode) +
    scale_x_continuous(breaks = c(2012, 2014, 2018, 2022), limits = c(2011.3, 2026.2), expand = expansion(0)) +
    # the share panel starts at 0, the left-right panel at 2.5: 0 and above 10 are percentages
    scale_y_continuous(labels = function(x) ifelse(x > 10 | x == 0, qz_pct_axis(x), qz_num(x, 0)), expand = expansion(0)) +
    labs(x = NULL, y = NULL) +
    theme_qes(mode) +
    theme(panel.spacing.x = unit(30, "pt"), strip.text = element_text(size = 9.5))
}

tab <- electorates[order(match(electorates$party, qz_parties), electorates$year), ]
tab_paths <- setNames(data.frame(
  qz_party_label(tab$party), tab$year, qz_study_label(tab$study),
  qz_cell(tab$lr, tab$lr_lo, tab$lr_hi, tab$lr_n, 2), tab$lr_n,
  qz_cell(tab$yes, tab$yes_lo, tab$yes_hi, tab$yes_n), tab$yes_n, qz_weight_text(tab$weighted),
  row.names = NULL
), c(tr("Party", "Parti"), tr("Election", "Élection"), tr("Study", "Étude"),
     tr("Left-right, mean [95% CI]", "Gauche-droite, moyenne [IC à 95 %]"), tr("n (left-right)", "n (gauche-droite)"),
     tr("Yes, % [95% CI]", "Oui, % [IC à 95 %]"), tr("n (Yes/No)", "n (Oui/Non)"), tr("Weighting", "Pondération")))
alt <- sprintf(tr(
  "Two line charts, 2012 to 2022, one line per party (PLQ, PQ, CAQ, QS; the PCQ in 2022 only): on the left the share of the party's voters who would vote Yes to independence, on the right their mean left-right self-placement, with confidence intervals. PQ voters go from %s to %s Yes; CAQ voters from %s to %s; QS voters from %s to %s. PLQ voters move from %s to %s on the left-right scale; QS voters stay the furthest left, at %s in 2022. Values in the table view.",
  "Deux graphiques linéaires, de 2012 à 2022, une ligne par parti (PLQ, PQ, CAQ, QS ; le PCQ en 2022 seulement) : à gauche la part des électeurs du parti qui voteraient Oui à l'indépendance, à droite leur autopositionnement gauche-droite moyen, avec intervalles de confiance. Les électeurs du PQ passent de %s à %s de Oui ; ceux de la CAQ, de %s à %s ; ceux de QS, de %s à %s. Les électeurs du PLQ passent de %s à %s sur l'axe gauche-droite ; ceux de QS restent les plus à gauche, à %s en 2022. Valeurs dans la vue en tableau."),
  qz_pct(ev("qes2012", "PQ"), 0), qz_pct(ev("qes2022", "PQ"), 0),
  qz_pct(ev("qes2012", "CAQ"), 0), qz_pct(ev("qes2022", "CAQ"), 0),
  qz_pct(ev("qes2012", "QS"), 0), qz_pct(ev("qes2022", "QS"), 0),
  qz_num(ev("qes2012", "PLQ", "lr")), qz_num(ev("qes2022", "PLQ", "lr")), qz_num(ev("qes2022", "QS", "lr")))
qz_figure(fig_paths, "paths",
  title = sprintf(tr("CAQ and QS voters converged on sovereignty (%s and %s Yes in 2022), while PLQ voters moved left",
                     "Les électeurs de la CAQ et de QS se sont rapprochés sur la souveraineté (%s et %s de Oui en 2022), et ceux du PLQ se sont déplacés vers la gauche"),
                  qz_pct(ev("qes2022", "CAQ"), 0), qz_pct(ev("qes2022", "QS"), 0)),
  subtitle = tr("Where each party's voters stand on sovereignty and on the left-right scale, 2012 to 2022, with 95% confidence intervals",
                "Où se situent les électeurs de chaque parti sur la souveraineté et sur l'axe gauche-droite, de 2012 à 2022, avec intervalles de confiance à 95 %"),
  alt = alt, table = tab_paths, height = 4.2,
  note = tr("Source: qesR, pooled vote_choice (reported vote) and sov_support (independence), lr_self; QES 2012, 2014, 2018 and 2022, weighted with each study's post-election weight. The parties are set side by side at each election. Lines: 95% confidence intervals (logit for the share, Wald for the mean). The two panels have their own scales. The PCQ was listed in 2022 only.",
            "Source : qesR, variables regroupées vote_choice (vote déclaré) et sov_support (indépendance), lr_self ; EEQ 2012, 2014, 2018 et 2022, pondérées avec la pondération postélectorale de chaque étude. Les partis sont côte à côte à chaque élection. Traits : intervalles de confiance à 95 % (logit pour la part, Wald pour la moyenne). Les deux panneaux ont leur propre échelle. Le PCQ n'était proposé qu'en 2022."))
```

À remarquer :

- Les électeurs du PQ et de QS sont les souverainistes ; ceux du PLQ sont
  presque tous fédéralistes à chaque élection
  (`r qz_pct(ev("qes2022", "PLQ"), 0)` de Oui en 2022).
- Les deux partis les plus récents se sont rapprochés sur la
  souveraineté : les électeurs de la CAQ passent de
  `r qz_pct(ev("qes2012", "CAQ"), 0)` de Oui en 2012 à
  `r qz_pct(ev("qes2022", "CAQ"), 0)` en 2022, ceux de QS de
  `r qz_pct(ev("qes2012", "QS"), 0)` à `r qz_pct(ev("qes2022", "QS"), 0)`.
- Les électeurs du PLQ se sont déplacés vers la gauche, de
  `r qz_num(ev("qes2012", "PLQ", "lr"))` à `r qz_num(ev("qes2022", "PLQ", "lr"))` ;
  les électeurs à droite du centre sont maintenant ceux de la CAQ et du
  PCQ.
- Les électeurs du PQ et de QS sont proches sur l'axe gauche-droite
  (`r qz_num(ev("qes2012", "PQ", "lr") - ev("qes2012", "QS", "lr"))` point
  d'écart en 2012, `r qz_num(ev("qes2022", "PQ", "lr") - ev("qes2022", "QS", "lr"))`
  en 2022), mais leur écart sur la souveraineté est passé de
  `r qz_num(ev("qes2012", "PQ") - ev("qes2012", "QS"), 0)` à
  `r qz_num(ev("qes2022", "PQ") - ev("qes2022", "QS"), 0)` points : la
  question nationale les sépare maintenant plus que l'axe gauche-droite.

## Pour qui votent souverainistes et fédéralistes

```{r fig-where, echo = FALSE}
line_parties <- c("PLQ", "PQ", "ADQ", "QS", "CAQ", "PCQ")
d <- where[where$group %in% c("yes", "no") & where$level %in% line_parties & where$status == "offered" &
             where$n >= qz_min_n, ]
d$party <- factor(d$level, levels = line_parties)
d$x <- d$year
# the question changes between 2008 (the 1995 question) and 2012 (independence): no line across
d$era <- ifelse(d$year < 2010, "q1995", "indep")
side_lab <- c(yes = tr("Would vote Yes", "Voteraient Oui"), no = tr("Would vote No", "Voteraient Non"))
d$facet <- factor(side_lab[d$group], levels = side_lab)
lab <- d[d$year == 2022, ]
# the QES 2022 under-reports the CAQ (see the survey-vs-official page)
caq_gap <- qz_official()$share_valid[qz_official()$year == 2022 & qz_official()$party == "CAQ"] -
  qz_share(qz_design(h, "qes2022", "weight_post"), "party", levels = "CAQ")$pct
lab$label <- qz_party_label(lab$party)

fig_where <- function(mode) {
  k <- qz_tokens[[mode]]
  ggplot(d, aes(x, pct, colour = party, group = interaction(party, era))) +
    annotate("rect", xmin = 2008.6, xmax = 2011.4, ymin = -Inf, ymax = Inf, fill = k$wash) +
    annotate("text", x = 2010, y = 78, label = tr("the question\nchanges", "la question\nchange"),
             size = 2.7, colour = k$ink2, family = qz_font(), lineheight = 0.9) +
    geom_linerange(aes(ymin = lo, ymax = hi), linewidth = 0.4, alpha = 0.45, show.legend = FALSE) +
    qz_line() +
    geom_point(aes(fill = party), shape = 21, size = 2.4, stroke = 0.8,
               colour = k$surface, data = d[d$year != 2008, ], show.legend = FALSE) +
    geom_point(aes(colour = party), shape = 21, size = 2.2, stroke = 1.1, fill = k$surface, data = d[d$year == 2008, ],
               show.legend = FALSE) +
    qz_end_labels(lab[lab$group == "yes", ], "x", "pct", "label", "party", mode, min_gap = 4.2, nudge_x = 1.6, size = 3) +
    qz_end_labels(lab[lab$group == "no", ], "x", "pct", "label", "party", mode, min_gap = 4.2, nudge_x = 1.6, size = 3) +
    facet_wrap(~facet, nrow = 1, axes = "all_x") +
    scale_party(mode, aesthetics = "colour", guide = guide_legend(order = 1, nrow = 1)) +
    scale_party(mode, aesthetics = "fill") +
    scale_shape_manual(values = c(weighted = 21, unweighted = 21), limits = c("weighted", "unweighted"),
                       breaks = "unweighted", labels = tr("hollow: unweighted (2008, weight under review)", "creux : non pondéré (2008, pondération en révision)"),
                       guide = guide_legend(order = 2, override.aes = list(fill = k$surface, colour = k$ink2, stroke = 1.1, size = 2.6,
                                                                          alpha = 1, linetype = 0))) +
    geom_point(data = d[1, ], aes(shape = "unweighted"), alpha = 0, colour = NA, show.legend = c(colour = FALSE, shape = TRUE)) +
    scale_x_continuous(breaks = c(2007, 2012, 2014, 2018, 2022), labels = c("2007", "2012", "’14", "2018", "2022"),
                       limits = c(2006.3, 2026.6), expand = expansion(0)) +
    scale_y_continuous(breaks = seq(0, 80, 20), labels = qz_pct_axis) +
    coord_cartesian(ylim = c(0, 84), expand = FALSE, clip = "off") +
    labs(x = NULL, y = tr("Share of the side's reported vote", "Part du vote déclaré du camp")) +
    theme_qes(mode) +
    theme(panel.spacing.x = unit(26, "pt"))
}

tab <- where[where$group %in% c("yes", "no") & where$level %in% c(line_parties, "other"), ]
tab <- tab[order(tab$year, tab$group == "no", match(tab$level, qz_parties)), ]
tab_where <- setNames(data.frame(
  tab$year, qz_study_label(tab$study),
  ifelse(tab$group == "yes", tr("Yes", "Oui"), tr("No", "Non")),
  qz_party_label(tab$level),
  ifelse(tab$status == "not_run", "—", ifelse(tab$status == "not_listed", tr("n.l.", "n.p."),
                                                  qz_cell(tab$pct, tab$lo, tab$hi, tab$n))),
  tab$n, qz_weight_text(tab$weighted), row.names = NULL
), c(tr("Election", "Élection"), tr("Study", "Étude"), tr("Referendum vote", "Vote référendaire"),
     tr("Party", "Parti"), tr("Share of reported vote [95% CI]", "Part du vote déclaré [IC à 95 %]"),
     "n", tr("Weighting", "Pondération")))
alt <- sprintf(tr(
  "Line charts in two panels, the respondents who would vote Yes (left) and No (right) in a referendum, from 2007 to 2022: the share of each side's reported vote that went to each party. The PQ's share of the Yes vote goes from %s in 2012 to %s in 2022, as QS rises to %s and the CAQ to %s; the PLQ's share of the No vote goes from %s in 2012 to %s in 2022. Values in the table view.",
  "Graphiques linéaires en deux panneaux, les répondants qui voteraient Oui (à gauche) et Non (à droite) à un référendum, de 2007 à 2022 : la part du vote déclaré de chaque camp allée à chaque parti. La part du PQ chez les électeurs du Oui passe de %s en 2012 à %s en 2022, tandis que QS monte à %s et la CAQ à %s ; celle du PLQ chez les électeurs du Non passe de %s en 2012 à %s en 2022. Valeurs dans la vue en tableau."),
  qz_pct(wv("qes2012", "yes", "PQ"), 0), qz_pct(wv("qes2022", "yes", "PQ"), 0),
  qz_pct(wv("qes2022", "yes", "QS"), 0), qz_pct(wv("qes2022", "yes", "CAQ"), 0),
  qz_pct(wv("qes2012", "no", "PLQ"), 0), qz_pct(wv("qes2022", "no", "PLQ"), 0))
qz_figure(fig_where, "where",
  title = sprintf(tr("The PQ's share of the Yes vote fell from %s to %s as QS and the CAQ took it; the No vote fragmented",
                     "La part du PQ chez les électeurs du Oui est passée de %s à %s au profit de QS et de la CAQ ; le vote pour le Non s'est fragmenté"),
                  qz_pct(wv("qes2012", "yes", "PQ"), 0), qz_pct(wv("qes2022", "yes", "PQ"), 0)),
  subtitle = tr("How the respondents who would vote Yes and No in a referendum voted: each party's share of the side's reported vote, with 95% confidence intervals",
                "Comment ont voté les répondants qui voteraient Oui et Non à un référendum : la part de chaque parti dans le vote déclaré du camp, avec intervalles de confiance à 95 %"),
  alt = alt, table = tab_where, height = 4.2,
  note = tr("Source: qesR, pooled vote_choice (reported vote) and sov_support; QES 2007 to 2022, weighted with each study's post-election weight except 2008 (hollow: unweighted, weight under review). 2007 and 2008 asked the 1995 question, 2012 to 2022 about an independent country, so the lines break at the change. Lines: 95% confidence intervals (logit). The other parties (PV, ON and others) are in the table view.",
            "Source : qesR, variables regroupées vote_choice (vote déclaré) et sov_support ; EEQ 2007 à 2022, pondérées avec la pondération postélectorale de chaque étude sauf 2008 (creux : non pondérée, pondération en révision). 2007 et 2008 ont posé la question de 1995, 2012 à 2022 la question sur un pays indépendant : les lignes s'interrompent au changement. Traits : intervalles de confiance à 95 % (logit). Les autres partis (PV, ON et autres) sont dans la vue en tableau."))
```

À remarquer :

- En 2007 et en 2012, le PQ détenait la majeure partie du vote pour le Oui ;
  en 2018, il en avait moins de la moitié, Québec solidaire et la CAQ en
  prenant leur part.
- Le vote pour le Non s'est fragmenté : la part du PLQ est passée de
  `r qz_pct(wv("qes2012", "no", "PLQ"), 0)` en 2012 à
  `r qz_pct(wv("qes2022", "no", "PLQ"), 0)` en 2022 ; la CAQ en a obtenu
  `r qz_pct(wv("qes2012", "no", "CAQ"), 0)` en 2012,
  `r qz_pct(wv("qes2018", "no", "CAQ"), 0)` en 2018 et
  `r qz_pct(wv("qes2022", "no", "CAQ"), 0)` en 2022, et le PCQ
  `r qz_pct(wv("qes2022", "no", "PCQ"), 0)` en 2022. En 2007, l'ADQ en
  obtenait déjà `r qz_pct(wv("qes2007", "no", "ADQ"), 0)`. L'EEQ 2022
  sous-estime la CAQ d'environ `r qz_num(caq_gap, 0)` points (voir
  [Les enquêtes et les résultats officiels](fr-enquetes-resultats.html)),
  ce qui touche les parts de 2022.
- La CAQ est le seul parti qui obtient une grande part des deux camps.

## À propos des données

- **Études.** Les Études électorales québécoises de 2012 à 2022 pour
  l'autopositionnement gauche-droite, et de 2007 à 2022 pour le vote
  référendaire ; les panels Durand sont exclus, puisqu'ils ont posé
  d'autres libellés de la question référendaire.
- **Variables.** `vote_choice` restreint au vote déclaré, `sov_support` en
  part de Oui parmi Oui et Non, et `lr_self`, l'autopositionnement de la
  personne de 0 (gauche) à 10 (droite). Les études de 2007 et de 2008 ont
  posé la question de 1995, les autres la question sur un pays
  indépendant : les rangées du graphique à barres ne forment pas une
  seule série.
- **Moment.** En 2022, les questions référendaire et gauche-droite ont
  été posées pendant la campagne et le vote déclaré après l'élection ; les
  estimations gardent les répondants des deux vagues, pondérés avec la
  pondération postélectorale.
- **Pondérations.** La pondération postélectorale recommandée de chaque
  étude, par `qes_design()` ; 2008 est non pondérée (ses pondérations sont
  calées sur le vote et en révision).
