---
title: "Un seul fichier pour toutes les études : qes_decon()"
description: >
  Un seul tableau pour les 11 études harmonisées, une colonne par concept
  même lorsque les questions diffèrent : ce que donne qes_decon(), comment
  chaque colonne a été assouplie, et quand la fonction stricte
  qes_harmonize() est le meilleur outil.
params:
  lang: "fr"
---

*[English version](decon.html)*

```{r setup, include = FALSE}
source("_setup.R", encoding = "UTF-8")
# what the page downloads (the note below)
dl <- qz_download(qz_studies)
```

::: {.qesr-download}
**Cette page télécharge `r dl$n` études** (environ `r qz_num(dl$mb, 0)` Mo) la première fois qu'elle s'exécute. `options(qesR.cache = "disk")` les garde sur le disque pour les sessions suivantes.
:::

```{r data, include = FALSE}
d <- qes_decon(lang = params$lang, quiet = TRUE)

lead_cols <- c("study", "year", "wave", "qes_id", "weight", "weight_var")
rx_cols <- setdiff(names(d), lead_cols)
n_rows <- nrow(d)
n_resp <- length(unique(d$qes_id))
n_studies <- length(unique(d$study))
big <- function(x) formatC(x, format = "d", big.mark = tr(",", " "))
# "a, b and c" / "a, b et c"
and_list <- function(x) if (length(x) < 2) as.character(x) else
  paste0(paste(head(x, -1), collapse = ", "), tr(" and ", " et "), tail(x, 1))

# the weight of each study and wave, and why it is missing where it is
w <- attr(d, "weights")
w_ok <- tapply(w$reason, w$study, function(r) all(is.na(r)))
weighted_studies <- intersect(qz_studies, names(w_ok)[w_ok])
no_weight <- intersect(qz_studies, unique(w$study[w$reason %in% "no_recommended_weight"]))
review_weight <- intersect(qz_studies, unique(w$study[w$reason %in% "needs_review"]))

# the studies in which each column has at least one value
has_value <- sapply(rx_cols, function(v) tapply(!is.na(d[[v]]), d$study, any))
covered <- lapply(rx_cols, function(v) intersect(qz_studies, rownames(has_value)[has_value[, v]]))
names(covered) <- rx_cols
n_cov <- lengths(covered)
src <- attr(d, "decon_sources")

# the studies where a column's relaxed mapping is still in review (no value
# yet), from the relaxed specification
rx_view <- as.data.frame(qes_spec("relaxed", lang = params$lang))
held_of <- function(col) {
  cell <- unlist(rx_view[rx_view$column == col, intersect(qz_studies, names(rx_view))])
  setdiff(names(cell)[!is.na(cell) & startsWith(cell, "relaxed (")], covered[[col]])
}
n_cov_any <- n_cov[n_cov > 0]
empty_cols <- names(n_cov)[n_cov == 0]
```

```{r strings, include = FALSE}
# French typography in the figure and table text: a non-breaking space
# before : ; ? ! % and inside « » (a "%s" placeholder is left alone)
trs <- function(en, fr) tr(en, gsub("« ", "« ", gsub(" (?=[:;?!»]|%(?!s))", " ", fr, perl = TRUE)))
short_study <- c(qes1998 = "1998", qes2007 = "2007", qes2007_panel = tr("2007 panel", "panel 2007"),
                 qes2008 = "2008", qes_crop_2007_2010 = "CROP", qes2012 = "2012",
                 qes2012_panel = tr("2012 panel", "panel 2012"), qes2014 = "2014", qes2018 = "2018",
                 qes2018_panel = tr("2018 panel", "panel 2018"), qes2022 = "2022")
reference <- tr("harmonization-reference.html", "fr-reference-harmonisation.html")
```

Depuis quelques années, l'Étude électorale canadienne dispose d'une porte
d'entrée simple. La fonction `get_decon()` du package
[cesR](https://hodgettsp.github.io/cesR/) renvoie un seul tableau de
l'étude de 2019, avec 21 variables aux noms simples (`education`,
`income_cat`, `lr`, `econ_retro`...) et aux étiquettes lisibles. Les
Études électorales québécoises n'avaient pas d'équivalent. Leur
harmonisation dans qesR, `qes_harmonize()`, est stricte par construction :
une cible par question, un niveau de comparabilité pour la question de
chaque étude et un motif pour chaque valeur manquante. C'est le bon outil
lorsque la différence entre deux questions compte. Or, bien des usages
n'en demandent pas tant : un tableau descriptif, une variable de contrôle,
un premier regard sur 25 ans de données. `qes_decon()` répond à ce
besoin. La fonction renvoie un seul tableau pour les `r n_studies` études
harmonisées, avec `r big(n_rows)` lignes (une par personne et par vague)
et `r length(rx_cols)` colonnes de données, une par concept, même lorsque
le libellé ou les choix de réponse changent d'une étude à l'autre. Le prix
à payer est l'exactitude. Les catégories sont larges, et aucune colonne ne
prétend que deux études ont posé la même question.

## Ce que contient le fichier

```{r load, eval = FALSE}
d <- qes_decon(lang = "fr")
```

`lang = "fr"` donne les étiquettes en français ; les noms de colonnes ne
changent pas. Les
premières lignes :

```{r peek}
d[1:4, c("study", "wave", "weight", "gender", "education", "vote_choice", "vote_type")]
```

Les premières colonnes identifient la ligne : `study`, `year`, `wave` et
`qes_id`, l'identifiant de la personne dans l'étude. Le fichier compte
`r big(n_resp)` répondants, et une personne interrogée par un panel a une
ligne par vague. Les colonnes sociodémographiques (scolarité, revenu,
langue, religion, région...) se répètent sur chaque ligne d'une personne,
alors que le vote, la participation et les attitudes se trouvent sur la
ligne de la vague qui les a mesurés : l'intention de vote sur la vague de
campagne, le vote déclaré sur la vague postélectorale. `weight` est la
pondération recommandée de l'étude et de la vague, ramenée à une moyenne
de 1 dans chacune, et `weight_var` en donne la variable source. Sur les
`r n_studies` études, `r length(weighted_studies)` ont une telle
pondération sur chaque ligne : `r and_list(qz_study_label(weighted_studies))`.
Les autres ont `NA`. L'`r and_list(qz_study_label(no_weight))` n'a pas de
pondération recommandée, puisque ses pondérations sont calées sur le vote
déclaré, et les pondérations des études suivantes ne sont pas validées :
`r and_list(qz_study_label(review_weight))`. `attr(d, "weights")` donne
le détail, vague par vague, et le
[tableau des pondérations](fr-etudes.html#ponderations) décrit la
pondération de chaque étude.

## Les colonnes

Le tableau ci-dessous est généré à partir de la spécification souple
livrée avec qesR (`qes_spec("relaxed")`). Une étude est comptée lorsque la
colonne y a au moins une valeur. Chaque nom renvoie à la section de la
colonne dans la [référence des variables](fr-reference-harmonisation.html),
qui donne la variable source et la règle de recodage de chaque étude.

```{r columns, echo = FALSE}
rx <- as.data.frame(qes_spec("relaxed", lang = params$lang))
rx <- rx[match(rx_cols, rx$column), ]
cats <- vapply(seq_len(nrow(rx)), function(j) {
  v <- d[[rx$column[j]]]
  if (!is.factor(v)) return(sprintf(tr("number, %s", "nombre, %s"), rx$levels[j]))
  lv <- levels(v)
  if (length(lv) > 6) return(sprintf(tr("%d categories (%s...)", "%d catégories (%s...)"), length(lv),
                                     paste(head(lv, 2), collapse = ", ")))
  paste(lv, collapse = " · ")
}, character(1))
studies_txt <- vapply(rx$column, function(v) {
  s <- covered[[v]]
  h <- held_of(v)
  txt <- if (length(s) == length(qz_studies)) tr("all 11", "les 11") else if (length(s) == 0) {
    tr("none yet", "aucune pour l'instant")
  } else paste0(length(s), " (", paste(short_study[s], collapse = ", "), ")")
  if (length(h) > 0) txt <- paste0(txt, trs("; in review: ", " ; en révision : "), paste(short_study[h], collapse = ", "))
  txt
}, character(1))
tab <- data.frame(
  sprintf("[`%s`](%s#relaxed-%s)", rx$column, reference, rx$column),
  rx$label, cats, studies_txt, rx$relaxed
)
names(tab) <- c(tr("Column", "Colonne"), tr("Concept", "Concept"), tr("Categories", "Catégories"),
                tr("Studies", "Études"), tr("How it was relaxed", "Comment elle a été assouplie"))
knitr::kable(tab, row.names = FALSE, escape = FALSE)
```

`r sum(n_cov == length(qz_studies))` colonnes couvrent les 11 études, et
`r sum(n_cov >= 5)` en couvrent au moins cinq. Les `r sum(n_cov_any < 5)`
autres ont été posées dans `r min(n_cov_any)` à
`r max(n_cov_any[n_cov_any < 5])` études ; elles sont conservées pour les
analyses à l'intérieur de ces études. Deux colonnes vont plus loin et sont
conservées même si peu d'études les posent : `union`, l'appartenance à un
syndicat, posée en 2014, en 2018 et en 2022 (au sujet du ménage dans les
deux premières, de la personne elle-même en 2022), et `econ_self`, la
situation financière de la personne depuis un an, posée en 2022 seulement
et nommée d'après son équivalent dans cesR. Elles servent aux analyses à
l'intérieur de ces études. D'une étude à l'autre, notons que `union`
compare un ménage à une personne.
`r if (length(empty_cols) > 0) sprintf("Leurs appariements sont encore en révision, si bien que %s %s vides pour l'instant.", and_list(paste0("<code>", empty_cols, "</code>")), if (length(empty_cols) > 1) "sont" else "est") else ""`
Deux colonnes en accompagnent d'autres : `vote_type` indique si
`vote_choice` provient du vote déclaré ou d'une intention de vote, et
`sovereignty_type` de quelle question référendaire provient
`sovereignty`. La règle est simple. À l'intérieur d'une étude, une colonne
souple perd du détail, mais pas son sens ; d'une étude à l'autre, elle est
aussi comparable que le dit la phrase de la dernière colonne, et pas
davantage.

## Comment chaque colonne a été assouplie

Chaque colonne porte sa règle d'assouplissement et ses sources :

```{r education}
attr(d$education, "relaxed")
head(attr(d$education, "sources")[, c("study", "wave", "source_var", "recode")], 3)
```

```{r education-facts, include = FALSE}
edu4_cov <- covered[["education4"]]
edu_held <- !"qes1998" %in% covered[["education"]]
```

La scolarité illustre bien ce qu'assouplir veut dire. Les études ont
mesuré la scolarité de plusieurs façons, de listes détaillées de diplômes
à des tranches d'années d'études, et `qes_decon()` regroupe chaque
réponse en trois catégories : sans diplôme d'études secondaires,
secondaire au collégial (cégep, formation technique ou professionnelle) et
université. Trois groupes, c'est le regroupement le plus fin que permettent toutes
les études qui interrogent sur la scolarité, y compris celle de 1998
(le panel de 2012 ne pose pas la question). Le fichier de 1998 ne
compte en effet que trois tranches, 1 à 9 ans, 10 à 15 ans et université,
et sa tranche du milieu chevauche le secondaire et le collégial ; un
quatrième groupe laisserait l'étude de côté. L'appariement demeure
toutefois approximatif. Les répondants de CROP en 1998 ont déclaré leurs
années d'études, or le secondaire se termine après 11 ans au Québec :
une personne qui compte 10 ans n'a pas de diplôme, mais elle est classée
au secondaire au collégial, et certaines qui comptent 14 ou 15 ans sont
aux études universitaires. `education4` garde les quatre groupes, le
secondaire et le collégial séparés, pour les `r length(edu4_cov)` études
dont les questions le permettent.
`r if (edu_held) "L'appariement de 1998 pour <code>education</code> est encore en révision : d'ici son approbation, 1998 y est manquante, comme dans <code>education4</code>." else ""`
`attr(d, "decon_sources")` réunit les sources de toutes les colonnes, avec
le nombre de valeurs et les motifs des valeurs manquantes ;
`qes_spec("relaxed_maps")` donne les appariements souples eux-mêmes, avec
leur statut de révision.

## Une estimation pondérée dans une étude

Une estimation se fait à l'intérieur d'une étude et d'une vague, avec la
pondération de cette vague. Voici le vote déclaré pour la Coalition avenir
Québec (CAQ) selon la scolarité en 2022, dans la vague postélectorale
(`pes`) :

```{r one-study}
d22 <- subset(d, study == "qes2022" & wave == "pes" & !is.na(vote_choice) & !is.na(education))
d22$caq <- as.numeric(d22$vote_choice == "CAQ")
des <- survey::svydesign(ids = ~1, weights = ~weight, data = d22)
survey::svyby(~caq, ~education, des, survey::svymean)
```

```{r one-study-facts, include = FALSE}
caq22 <- survey::svyby(~caq, ~education, des, survey::svymean)
caq_edu <- setNames(100 * caq22$caq, as.integer(caq22$education))
```

Le gradient est marqué. En 2022, `r qz_pct(caq_edu[["1"]], 0)` des
répondants sans diplôme d'études secondaires déclarent avoir voté pour la
CAQ, contre `r qz_pct(caq_edu[["3"]], 0)` des répondants qui ont fait des
études universitaires. Il
faut toutefois se garder d'en conclure trop vite : la scolarité est liée à
la langue maternelle, et les non-francophones ont beaucoup moins voté pour
la CAQ que les francophones. L'exemple suivant tient la langue constante.

## D'une élection à l'autre : un clivage du diplôme ?

On dit souvent que la CAQ, comme l'Action démocratique du Québec (ADQ)
avant elle, puise ses appuis chez les électrices et les électeurs sans
diplôme universitaire. Les colonnes souples permettent un test rapide sur
six élections, chez les francophones seulement. L'ADQ s'est présentée en
2007 et en 2008, la CAQ à partir de 2012 ; les deux partis restent
distincts dans `vote_choice`, et chaque élection compte l'un des deux.
Puisque le test sépare le collégial du secondaire, il utilise
`education4` et en réunit les deux premiers groupes.

```{r elections}
elections <- c("qes2007", "qes2008", "qes2012", "qes2014", "qes2018", "qes2022")
d$edu3 <- cut(as.integer(d$education4), c(0, 2, 3, 4), labels = c("hs", "college", "university"))
est <- do.call(rbind, lapply(elections, function(s) {
  x <- subset(d, study == s & wave %in% c("post", "pes") & language %in% c("French", "Français") &
                !is.na(vote_choice) & !is.na(edu3))
  weighted <- !anyNA(x$weight)
  if (!weighted) x$weight <- 1
  x$adq_caq <- as.numeric(x$vote_choice %in% c("ADQ", "CAQ"))
  des <- survey::svydesign(ids = ~1, weights = ~weight, data = x)
  e <- survey::svyby(~adq_caq, ~edu3, des, survey::svymean)
  data.frame(study = s, edu3 = e$edu3, pct = 100 * e$adq_caq, se = 100 * e$se,
             n = as.vector(table(x$edu3)), weighted = weighted)
}))
```

```{r elections-facts, include = FALSE}
est$year <- qz_year(est$study)
ci <- qz_logit_ci(est$pct / 100, est$se / 100)
est$lo <- 100 * ci[, "lo"]
est$hi <- 100 * ci[, "hi"]
ev <- function(y, g) est$pct[est$year == y & est$edu3 == g]
gap <- function(y) ev(y, "hs") - ev(y, "university")
gaps <- sapply(qz_year(elections), gap)
names(gaps) <- qz_year(elections)
# the text below reads these patterns off the estimates
stopifnot(which.max(gaps) == length(gaps), abs(gaps[["2008"]]) < 2, all(abs(gaps[c("2012", "2014")]) < 7),
          gaps[["2007"]] > 9, gaps[["2018"]] > 12)
off <- qz_official()
adq_off <- setNames(off$share_valid[off$party == "ADQ" & off$year %in% c(2007, 2008)],
                    off$year[off$party == "ADQ" & off$year %in% c(2007, 2008)])
```

```{r fig-divide, echo = FALSE}
edu_lab <- c(hs = tr("High school or less", "Secondaire ou moins"),
             college = tr("College or CEGEP", "Collégial ou cégep"),
             university = tr("University", "Universitaire"))
fd <- est
fd$edu3 <- factor(as.character(fd$edu3), levels = names(edu_lab))
fd$party <- ifelse(fd$year < 2012, "ADQ", "CAQ")
fd$x <- fd$year + c(hs = -0.2, college = 0, university = 0.2)[as.character(fd$edu3)]
fd$line <- paste(fd$party, fd$edu3)
fd$label <- edu_lab[as.character(fd$edu3)]
tags <- data.frame(x = c(2007.5, 2017), y = 62, label = c("ADQ", "CAQ"))

fig_divide <- function(mode) {
  k <- qz_tokens[[mode]]
  cols <- setNames(k$ord3, names(edu_lab))
  ggplot(fd, aes(x, pct, colour = edu3, group = line)) +
    annotate("segment", x = 2010, xend = 2010, y = 0, yend = 64, colour = k$axis, linewidth = 0.35,
             linetype = "22") +
    geom_text(data = tags, aes(x, y, label = label), inherit.aes = FALSE, size = 3.3, fontface = "bold",
              colour = k$ink2, family = qz_font()) +
    qz_ci(aes(ymin = lo, ymax = hi), show.legend = FALSE) +
    qz_line(show.legend = FALSE) +
    qz_dots(mode, fd, aes(x, pct), colour_aes = "edu3", key = FALSE) +
    qz_end_labels(fd, "x", "pct", "label", "edu3", mode, min_gap = 4, nudge_x = 1.2) +
    scale_colour_manual(values = cols, guide = "none") +
    scale_fill_manual(values = cols, breaks = names(edu_lab), labels = edu_lab, guide = "none") +
    scale_x_continuous(breaks = qz_year(elections), labels = function(x) ifelse(x == 2008, "’08", x),
                       limits = c(2006.4, 2028.5), expand = expansion(0)) +
    scale_y_continuous(breaks = seq(0, 60, 20), labels = qz_pct_axis) +
    coord_cartesian(ylim = c(0, 65), clip = "off") +
    labs(x = NULL, y = tr("Reported vote for the ADQ or the CAQ", "Vote déclaré pour l'ADQ ou la CAQ")) +
    theme_qes(mode)
}

tab <- fd[order(fd$year, fd$edu3), ]
tab_divide <- setNames(data.frame(
  tab$year, tab$party, tab$label, qz_cell(tab$pct, tab$lo, tab$hi, tab$n), tab$n,
  ifelse(tab$weighted, tr("weighted", "pondéré"), tr("unweighted: no validated weight", "non pondéré : aucune pondération validée")),
  row.names = NULL
), c(tr("Election", "Élection"), tr("Party", "Parti"), tr("Education", "Scolarité"),
     trs("Reported vote, % [95% CI]", "Vote déclaré, % [IC à 95 %]"), "n", tr("Weighting", "Pondération")))
alt <- sprintf(trs(
  "Line chart of the share of francophone respondents who report voting for the ADQ (2007, 2008) or the CAQ (2012 to 2022), for three education groups, with 95%% confidence intervals. The gap between those with high school or less and university graduates is %s points in 2007, %s in 2012, %s in 2018 and %s in 2022. Values in the table view.",
  "Graphique linéaire de la part des répondants francophones qui déclarent avoir voté pour l'ADQ (2007, 2008) ou la CAQ (2012 à 2022), pour trois groupes de scolarité, avec intervalles de confiance à 95 %%. L'écart entre les personnes qui ont au plus un diplôme d'études secondaires et les diplômés universitaires est de %s points en 2007, de %s en 2012, de %s en 2018 et de %s en 2022. Valeurs dans la vue en tableau."),
  qz_num(gap(2007), 0), qz_num(gap(2012), 0), qz_num(gap(2018), 0), qz_num(gap(2022), 0))
qz_figure(fig_divide, "divide",
  title = sprintf(trs("Among francophones, the education gap in the CAQ vote went from %s points in 2014 to %s in 2022",
                      "Chez les francophones, l'écart de scolarité dans le vote caquiste passe de %s points en 2014 à %s en 2022"),
                  qz_num(gap(2014), 0), qz_num(gap(2022), 0)),
  subtitle = trs("Share of francophone respondents who report voting for the ADQ (2007, 2008) or the CAQ (2012 to 2022), by education, with 95% confidence intervals",
                 "Part des répondants francophones qui déclarent avoir voté pour l'ADQ (2007, 2008) ou la CAQ (2012 à 2022), selon la scolarité, avec intervalles de confiance à 95 %"),
  alt = alt, table = tab_divide, height = 4.0,
  note = trs("Source: qes_decon(), relaxed columns vote_choice (reported vote, post-election wave), education4 (in three groups: no diploma and high school joined) and language (mother tongue French). One Quebec Election Study per election. The ADQ and the CAQ are separate parties and stay separate in the data; the dashed line marks the change of party. Weighted with each study's post-election weight; hollow dots (2008): unweighted, no validated weight (the 2008 study has no recommended weight).",
             "Source : qes_decon(), colonnes souples vote_choice (vote déclaré, vague postélectorale), education4 (en trois groupes : sans diplôme et secondaire réunis) et language (langue maternelle française). Une Étude électorale québécoise par élection. L'ADQ et la CAQ sont des partis distincts et le restent dans les données ; le trait pointillé marque le changement de parti. Pondéré avec la pondération postélectorale de chaque étude ; points creux (2008) : non pondéré, aucune pondération validée (l'étude de 2008 n'a pas de pondération recommandée)."))
```

La croyance populaire ne trouve qu'un appui partiel. En 2007, les
francophones qui ont au plus un diplôme d'études secondaires étaient
`r qz_num(gap(2007), 0)` points plus nombreux, en proportion, que les
diplômés universitaires à déclarer avoir voté pour l'ADQ. L'écart a
ensuite presque disparu. En 2008, alors que la part du vote de l'ADQ
passait de `r qz_pct(adq_off[["2007"]], 0)` à
`r qz_pct(adq_off[["2008"]], 0)`, les diplômés universitaires et les moins
scolarisés ont voté pour elle dans la même proportion, et l'écart de la
CAQ était de
`r if (qz_num(gap(2012), 0) == qz_num(gap(2014), 0)) paste(qz_num(gap(2012), 0), "points en 2012 comme en 2014") else paste(qz_num(gap(2012), 0), "points en 2012 et de", qz_num(gap(2014), 0), "en 2014")`.
Il s'est rouvert avec la victoire de la CAQ : `r qz_num(gap(2018), 0)`
points en 2018 et `r qz_num(gap(2022), 0)` en 2022, alors que
`r qz_pct(ev(2022, "hs"), 0)` des francophones qui ont au plus un diplôme
d'études secondaires ont voté pour la CAQ, contre
`r qz_pct(ev(2022, "university"), 0)` des diplômés universitaires.
Autrement dit, le clivage du diplôme n'est pas une constante du vote de
ces partis. Il est large aux élections où ils ont fait bonne figure (2007,
2018 et 2022) et étroit aux autres.

Deux mises en garde s'imposent, et toutes deux tiennent à
l'assouplissement. D'abord, les groupes de scolarité ne proviennent pas
de la même question dans chaque étude : un faible changement d'écart
d'une élection à l'autre peut donc tenir au regroupement plutôt qu'aux
électeurs ; les changements de 2018 et de 2022 vont bien au-delà.
Ensuite, le vote déclaré de l'étude de 2008 n'est pas pondéré. Aucune de
ces mises en garde ne touche la comparaison à l'intérieur d'une élection,
là où les colonnes souples sont sur leur terrain le plus solide.

## qes_decon() ou qes_harmonize() ?

Les deux fonctions répondent à des besoins différents, et aucune ne
remplace l'autre. `qes_decon()` convient aux tableaux descriptifs, aux
variables de contrôle, à l'enseignement et à un premier regard d'une étude
à l'autre : un seul appel, des noms simples, toutes les études. Ses
colonnes n'ont pas de niveau de comparabilité, et ses catégories sont
assez larges pour que chaque étude s'y range. `qes_harmonize()` convient
aux analyses où la différence entre deux questions compte. Elle garde une
cible par question, attribue à la question de chaque étude un niveau de
comparabilité par rapport à une question d'ancrage, donne un motif pour
chaque valeur manquante sur chaque ligne, et fonctionne avec
`qes_design()` pour les estimations d'enquête.

Trois cas appellent d'autres fonctions. Premièrement, la tendance d'un
niveau : la part des personnes qui voteraient Oui à un référendum varie
selon la question posée (dans les Études électorales québécoises, la
question de 1995 en 2007 et en 2008, un pays indépendant à partir de
2012), et `sovereignty` les réunit toutes. `sovereignty_type` indique de
quelle question provient chaque ligne, et
`qes_harmonize(targets = "sov_indep")` ne garde qu'un libellé.
Deuxièmement, une analyse qui doit écarter les études les moins
comparables : les niveaux de comparabilité et `min_grade` le permettent,
et les colonnes souples n'ont ni l'un ni l'autre. Troisièmement, le code
écrit pour qesR 0.4.4 : `get_decon()` renvoie toujours ses colonnes pour
une étude, sans changement, et `get_qes_master()` le fichier fusionné ;
`qes_decon()` est une nouvelle fonction, et non leur remplacement.
`?qes_decon` documente chaque colonne.
