---
title: "Le fichier fusionné hérité"
params:
  lang: "fr"
---

*[English version](merged-dataset.html)*

```{r setup, include = FALSE}
knitr::opts_chunk$set(collapse = TRUE, comment = "#>")
# messages in the language of the page, whatever the locale of the build
options(qesR.lang = params$lang)
```

`get_qes_master()` empile les Études électorales québécoises de qesR 0.4.4 dans un seul data.frame, avec les 30 colonnes harmonisées de 0.4.4 : mêmes noms, même ordre, mêmes types. C'est le format hérité, figé et stable pour le code écrit pour 0.4.4.

```{r}
library(qesR)
qes_studies()$study
```

Par défaut, et avec `surveys = "all"`, `get_qes_master()` construit les 11 études de qesR 0.4.4. Les fichiers des deux firmes de 1998, `qes1998_crop` et `qes1998_createc`, ne font pas partie du fichier fusionné (leurs répondants sont déjà dans `qes1998`) ; lisez-les avec `get_qes()`, comme l'explique `?get_qes_master`.

## Construire la base fusionnée

L'étude de démonstration synthétique fonctionne hors ligne :

```{r}
demo_master <- get_qes_master(surveys = "qes_demo", quiet = TRUE)
dim(demo_master)
head(demo_master[, c("qes_code", "age_group", "gender", "turnout", "vote_choice")])
```

Les vraies études sont lues à partir de leurs fichiers originaux retenus. Ce bloc s'exécute à la construction du site, par le cache de téléchargement de qesR :

```{r real}
master <- get_qes_master(quiet = TRUE)
dim(master)
table(master$qes_code)
```

## Construction

- Depuis qesR 0.7.0, le fichier fusionné est produit par le moteur d'harmonisation : chaque étude est harmonisée par `qes_harmonize()` et chaque colonne est rendue à partir des cibles dont elle a besoin, selon la table de rendu de la spécification (`qes_spec("spec")$tables$legacy`). Un code que la spécification n'apparie pas vaut `NA`, jamais transmis tel quel. `attr(master, "source_map")` donne, pour chaque colonne de chaque étude, la question lue, sa cible et son niveau de comparabilité.
- Tous les répondants de chaque fichier sont conservés : ni dédoublonnage, ni retrait des lignes vides. Les répondants des panels et des enquêtes transversales restent des lignes distinctes.
- `vote_choice` et `turnout` sont le vote et la participation déclarés dans toutes les études ; les sondages CROP ne posaient que des intentions de vote (dans `vote_intent`). `sovereignty_support` est seulement le référendum sur un pays indépendant, et `party_best` et `party_lean` valent `NA` partout. `attr(master, "legacy_na_columns")` énumère chaque colonne et étude qui vaut `NA` d'un bout à l'autre, avec la raison.
- `vote_choice_timing` et `sovereignty_item` indiquent ce que contiennent `vote_choice` et `sovereignty_support` dans chaque étude.
- qesR 0.4.4 ajoutait aussi 70 colonnes en empilant des variables de même nom d'une étude à l'autre ; elles mêlaient des questions différentes et ne sont plus construites (`attr(master, "removed_columns")`). Lisez ces questions dans chaque étude avec `get_qes()`.

```{r}
head(attr(demo_master, "source_map")[, c("qes_code", "harmonized_variable", "source_variable", "target", "grade")])
attr(demo_master, "legacy_na_columns")[, c("column", "study", "reason", "cause")]
```

`attr(master, "legacy_column_map")` décrit chaque colonne (en anglais) et signale celles qui mêlent des instruments (`political_interest`, `age_group`, `education`). `survey_weight` est la pondération propre à chaque étude, sur sa propre échelle : ne combinez pas d'estimations pondérées entre études sans la remettre à l'échelle.

Les résultats de qesR 0.4.4 ne se reproduisent qu'avec cette version (`remotes::install_github("ThomasGareau/qesR", ref = "v0.4.4")`), et ceux de 0.5.0 et 0.6.0 qu'avec l'une de ces versions.

## Exporter

`save_path` écrit un fichier CSV en UTF-8 ou un fichier RDS, et à côté `<racine>_provenance.csv`, le relevé du fichier lu pour chaque étude.

```{r, eval = FALSE}
get_qes_master(save_path = file.path(tempdir(), "qes_master.csv"), strict = FALSE)
get_qes_master(save_path = file.path(tempdir(), "qes_master.rds"), strict = FALSE)
```
