---
title: "Deux dimensions de la concurrence : souveraineté et gauche-droite"
description: >
  L'axe gauche-droite a-t-il remplacé la question nationale dans les
  élections québécoises ? Où se situent les électeurs de chaque parti sur
  les deux axes, pour qui votent les camps du Oui et du Non, et dans quelle
  mesure chaque axe structure encore le vote.
params:
  lang: "fr"
---

*[English version](dimensions.html)*

```{r setup, include = FALSE}
source("_setup.R", encoding = "UTF-8")
```

```{r harmonize, echo = FALSE}
h <- qes_harmonize(
  studies = qz_studies,
  targets = c("vote_choice", "sov_support", "lr_self", "lang_mother"),
  types = list(vote_choice = "recall"),
  missing = "reasons", quiet = TRUE
)
```

```{r estimates, echo = FALSE}
h$party <- factor(qz_party_code(h$vote_choice), levels = qz_parties)
h$yes <- factor(ifelse(h$sov_support %in% "Yes", "yes",
                       ifelse(h$sov_support %in% "No", "no", NA)), levels = c("yes", "no"))
dim_studies <- c("qes2012", "qes2014", "qes2018", "qes2022")
bar_studies <- c("qes2007", "qes2008", dim_studies)

electorates <- do.call(rbind, lapply(dim_studies, function(s) {
  d <- qz_design(h, s, "weight_post")
  lr <- qz_mean(d, "lr_self", by = "party")
  yes <- qz_share(d, "yes", by = "party", levels = "yes")
  out <- merge(setNames(lr, c("party", "lr", "lr_lo", "lr_hi", "lr_n", "weighted")),
               setNames(yes[, c("group", "pct", "lo", "hi", "n")], c("party", "yes", "yes_lo", "yes_hi", "yes_n")))
  qz_tag(out, study = s)
}))
electorates$year <- qz_year(electorates$study)
electorates$status <- qz_party_status(electorates$study, electorates$party)
electorates <- electorates[electorates$status == "offered" & electorates$party != "other", ]

where <- do.call(rbind, lapply(bar_studies, function(s) {
  d <- qz_design(h, s, "weight_post")
  qz_tag(qz_share(d, "party", by = "yes"), study = s)
}))
where$year <- qz_year(where$study)
where$status <- qz_party_status(where$study, where$level)

# How much of the variation in each attitude lies between the parties'
# electorates: the weighted share of the variance accounted for by the
# vote (eta squared), for the referendum vote (Yes = 1, No = 0) and for
# the left-right placement, among the same respondents (those who answered
# both and voted for a listed party). The 95% intervals come from 500
# bootstrap replicates of each study's design.
eta2 <- function(y, g, w) {
  m <- sum(w * y) / sum(w)
  wg <- tapply(w, g, sum)
  mg <- tapply(w * y, g, sum) / wg
  sum(wg * (mg - m)^2, na.rm = TRUE) / sum(w * (y - m)^2)
}
sorting <- do.call(rbind, lapply(dim_studies, function(s) {
  x <- h[h$study == s & h$party %in% setdiff(qz_parties, "other") & !is.na(h$yes) & !is.na(h$lr_self), ]
  x <- x[qz_party_status(s, as.character(x$party)) == "offered", ]
  x$y_sov <- as.numeric(x$yes == "yes")
  groups <- list(all = rep(TRUE, nrow(x)), fr = x$lang_mother %in% "French")
  do.call(rbind, lapply(names(groups), function(g) {
    do.call(rbind, lapply(c(FALSE, TRUE), function(no_pcq) {
      xx <- x[groups[[g]] & !(no_pcq & x$party %in% "PCQ"), ]
      xx$party <- droplevels(xx$party)
      set.seed(2012)
      r <- survey::as.svrepdesign(qz_design(xx, s, "weight_post"), type = "subbootstrap", replicates = 500)
      est <- survey::withReplicates(r, function(w, data) {
        c(eta2(data$y_sov, data$party, w), eta2(data$lr_self, data$party, w))
      })
      se <- sqrt(diag(as.matrix(attr(est, "var"))))
      data.frame(study = s, group = g, no_pcq = no_pcq, measure = c("sov", "lr"),
                 est = 100 * as.numeric(est), lo = 100 * (as.numeric(est) - 1.96 * se),
                 hi = 100 * (as.numeric(est) + 1.96 * se), n = nrow(xx),
                 weighted = qz_weighted(xx, s, "weight_post"))
    }))
  }))
}))
sorting$year <- qz_year(sorting$study)

ev <- function(s, p, col = "yes") electorates[[col]][electorates$study == s & electorates$party == p]
wv <- function(s, g, p) where$pct[where$study == s & where$group == g & where$level == p]
sv <- function(s, m, g = "all", no_pcq = FALSE) {
  sorting$est[sorting$study == s & sorting$measure == m & sorting$group == g & sorting$no_pcq == no_pcq]
}
# for the prose: a gap between two values rounded as the text shows them, so
# that the gap agrees with the figures cited next to it
rgap <- function(a, b, digits = 0) round(a, digits) - round(b, digits)
# the share of each study's respondents who placed themselves on the
# left-right scale (the 2022 item offered no "don't know")
lr_answered <- vapply(dim_studies, function(s) 100 * mean(!is.na(h$lr_self[h$study == s])), numeric(1))
# official results, share of valid votes
off <- function(y, p) qz_official()$share_valid[qz_official()$year == y & qz_official()$party == p]
```

Pendant une quarantaine d'années, la question nationale a structuré la
concurrence partisane au Québec. Le Parti québécois (PQ) portait le projet
souverainiste, le Parti libéral du Québec (PLQ) défendait le fédéralisme,
et la position d'un électeur sur l'indépendance permettait de prévoir en
bonne partie son vote (Bélanger et al., 2018). La montée de la Coalition
avenir Québec (CAQ) et de Québec solidaire (QS), puis la victoire de la CAQ
en 2018, ont brouillé ce portrait. Selon une croyance désormais répandue,
dont témoignent les travaux récents sur le nouveau système partisan
(Bélanger et Mahéo, 2020 ; Bélanger et al., 2022), l'axe souverainiste
s'est estompé et un axe gauche-droite a pris sa place, le PQ se trouvant
coincé entre un parti nationaliste qui a mis le référendum de côté et un
parti souverainiste de gauche. Dans cette page, nous examinons si les
Études électorales québécoises confirment cette lecture. La question
nationale a-t-elle cessé de structurer le vote des électrices et des
électeurs du Québec, et l'axe gauche-droite a-t-il pris le relais ?

Notre verdict est ambivalent. D'une part, la question nationale structure
beaucoup moins le vote. En 2012, le choix partisan était lié à
`r qz_num(sv("qes2012", "sov"), 0)` % de la variation du vote référendaire
(savoir pour quel parti un répondant avait voté nous apprenait
`r qz_num(sv("qes2012", "sov"), 0)` % de ce qu'il y avait à savoir de son
vote référendaire) ; en 2022, à `r qz_num(sv("qes2022", "sov"), 0)` %.
D'autre part, l'axe gauche-droite n'a pas pris le relais : le choix
partisan était lié à `r qz_num(sv("qes2012", "lr"), 0)` % de la variation
de l'autopositionnement gauche-droite en 2012 et à
`r qz_num(sv("qes2022", "lr"), 0)` % en 2022. Si l'on met de côté les
électeurs du Parti conservateur du Québec (PCQ), qui est passé de
`r qz_num(off(2018, "PCQ"), 1)` % des votes en 2018 à
`r qz_num(off(2022, "PCQ"), 1)` % en 2022, cette part tombe à
`r qz_num(sv("qes2022", "lr", no_pcq = TRUE), 0)` %. Autrement dit, la
question nationale a perdu du terrain sans être remplacée. Elle sépare
pourtant toujours aussi nettement les deux partis historiques : en 2022,
`r qz_num(ev("qes2022", "PQ"), 0)` % des électeurs du PQ auraient voté Oui,
contre `r qz_num(ev("qes2022", "PLQ"), 0)` % de ceux du PLQ.

Nous utilisons trois questions posées, sous une forme semblable, dans
chaque Étude électorale québécoise de 2012 à 2022 : le vote déclaré après
l'élection, le vote à un référendum sur l'indépendance et
l'autopositionnement de la personne sur une échelle gauche-droite, de 0
(gauche) à 10 (droite). La langue maternelle permet d'examiner les
francophones séparément. Dans les Études électorales québécoises utilisées
ici, la question référendaire remonte à 2007 ; la deuxième figure commence
donc à cette date. La fin de la page montre comment reproduire les figures.

## Les pôles ont tenu, les nouveaux venus se sont rapprochés

```{r fig-paths, echo = FALSE}
path_parties <- c("PLQ", "PQ", "CAQ", "QS", "PCQ")
e <- electorates[electorates$party %in% path_parties & electorates$lr_n >= qz_min_n & electorates$yes_n >= qz_min_n, ]
measure_lab <- c(yes = tr("Would vote Yes (among Yes and No)", "Voteraient Oui (parmi Oui et Non)"),
                 lr = tr("Left-right, mean (0 = left, 10 = right)", "Gauche-droite (0 = gauche, 10 = droite)"))
d <- rbind(data.frame(e[, c("party", "year", "weighted")], measure = "yes", value = e$yes, lo = e$yes_lo, hi = e$yes_hi),
           data.frame(e[, c("party", "year", "weighted")], measure = "lr", value = e$lr, lo = e$lr_lo, hi = e$lr_hi))
d$party <- factor(d$party, levels = path_parties)
d$panel <- factor(measure_lab[d$measure], levels = measure_lab)
# the parties side by side at each election, so their intervals do not overlap
d$x <- d$year + c(PLQ = -0.36, PQ = -0.18, CAQ = 0, QS = 0.18, PCQ = 0.36)[as.character(d$party)]
d$label <- qz_party_label(d$party)
# the two panels have their own scales: a share and a mean on 0-10
blank <- data.frame(panel = factor(measure_lab, levels = measure_lab), x = 2012, value = c(0, 2.5), top = c(100, 7.4))

fig_paths <- function(mode) {
  k <- qz_tokens[[mode]]
  ggplot(d, aes(x, value, colour = party, group = party)) +
    geom_blank(data = blank, aes(x, value), inherit.aes = FALSE) +
    geom_blank(data = blank, aes(x, top), inherit.aes = FALSE) +
    geom_linerange(aes(ymin = lo, ymax = hi), linewidth = 0.4, alpha = 0.45) +
    qz_line() +
    qz_dots(mode, d, aes(x, value), colour_aes = "party", size = 2.4) +
    qz_end_labels(d[d$measure == "yes", ], "x", "value", "label", "party", mode, min_gap = 5.5, nudge_x = 1.4, size = 3) +
    qz_end_labels(d[d$measure == "lr", ], "x", "value", "label", "party", mode, min_gap = 0.24, nudge_x = 1.4, size = 3) +
    facet_wrap(~panel, nrow = 1, scales = "free_y") +
    scale_party(mode) +
    scale_x_continuous(breaks = c(2012, 2014, 2018, 2022), limits = c(2011.3, 2026.2), expand = expansion(0)) +
    # the share panel starts at 0, the left-right panel at 2.5: 0 and above 10 are percentages
    scale_y_continuous(labels = function(x) ifelse(x > 10 | x == 0, qz_pct_axis(x), qz_num(x, 0)), expand = expansion(0)) +
    labs(x = NULL, y = NULL) +
    theme_qes(mode) +
    theme(panel.spacing.x = unit(30, "pt"), strip.text = element_text(size = 9.5))
}

tab <- electorates[order(match(electorates$party, qz_parties), electorates$year), ]
tab_paths <- setNames(data.frame(
  qz_party_label(tab$party), tab$year, qz_study_label(tab$study),
  qz_cell(tab$lr, tab$lr_lo, tab$lr_hi, tab$lr_n, 2), tab$lr_n,
  qz_cell(tab$yes, tab$yes_lo, tab$yes_hi, tab$yes_n), tab$yes_n, qz_weight_text(tab$weighted),
  row.names = NULL
), c(tr("Party", "Parti"), tr("Election", "Élection"), tr("Study", "Étude"),
     tr("Left-right, mean [95% CI]", "Gauche-droite, moyenne [IC à 95 %]"), tr("n (left-right)", "n (gauche-droite)"),
     tr("Yes, % [95% CI]", "Oui, % [IC à 95 %]"), tr("n (Yes/No)", "n (Oui/Non)"), tr("Weighting", "Pondération")))
alt <- sprintf(tr(
  "Two line charts, 2012 to 2022, one line per party (PLQ, PQ, CAQ, QS; the PCQ in 2022 only): on the left the share of the party's voters who would vote Yes to independence, on the right their mean left-right self-placement, with confidence intervals. PQ voters go from %s to %s Yes; CAQ voters from %s to %s; QS voters from %s to %s. PLQ voters move from %s to %s on the left-right scale; QS voters stay the furthest left, at %s in 2022. Values in the table view.",
  "Deux graphiques linéaires, de 2012 à 2022, une ligne par parti (PLQ, PQ, CAQ, QS ; le PCQ en 2022 seulement) : à gauche la part des électeurs du parti qui voteraient Oui à l'indépendance, à droite leur autopositionnement gauche-droite moyen, avec intervalles de confiance. Les électeurs du PQ passent de %s à %s de Oui ; ceux de la CAQ, de %s à %s ; ceux de QS, de %s à %s. Les électeurs du PLQ passent de %s à %s sur l'axe gauche-droite ; ceux de QS restent les plus à gauche, à %s en 2022. Valeurs dans la vue en tableau."),
  qz_pct(ev("qes2012", "PQ"), 0), qz_pct(ev("qes2022", "PQ"), 0),
  qz_pct(ev("qes2012", "CAQ"), 0), qz_pct(ev("qes2022", "CAQ"), 0),
  qz_pct(ev("qes2012", "QS"), 0), qz_pct(ev("qes2022", "QS"), 0),
  qz_num(ev("qes2012", "PLQ", "lr")), qz_num(ev("qes2022", "PLQ", "lr")), qz_num(ev("qes2022", "QS", "lr")))
qz_figure(fig_paths, "paths",
  title = sprintf(tr("CAQ and QS voters converged on sovereignty (%s and %s Yes in 2022), while PLQ voters moved left",
                     "Les électeurs de la CAQ et de QS se sont rapprochés sur la souveraineté (%s et %s de Oui en 2022), et ceux du PLQ se sont déplacés vers la gauche"),
                  qz_pct(ev("qes2022", "CAQ"), 0), qz_pct(ev("qes2022", "QS"), 0)),
  subtitle = tr("Where each party's voters stand on sovereignty and on the left-right scale, 2012 to 2022, with 95% confidence intervals",
                "Où se situent les électeurs de chaque parti sur la souveraineté et sur l'axe gauche-droite, de 2012 à 2022, avec intervalles de confiance à 95 %"),
  alt = alt, table = tab_paths, height = 4.2,
  note = tr("Source: Quebec Election Studies 2012, 2014, 2018 and 2022, weighted. Reported vote after the election; referendum vote among respondents who chose Yes or No. The parties are set side by side at each election, and the two panels have their own scales. The PCQ was offered as an answer in 2022 only.",
            "Source : Études électorales québécoises de 2012, 2014, 2018 et 2022, pondérées. Vote déclaré après l'élection ; vote référendaire parmi les répondants qui ont choisi Oui ou Non. Les partis sont côte à côte à chaque élection, et les deux panneaux ont leur propre échelle. Le PCQ n'était proposé comme réponse qu'en 2022."))
```

Deux constats s'imposent. D'abord, les deux pôles historiques n'ont pas
bougé sur la question nationale. Les électeurs du PQ demeurent massivement
souverainistes (`r qz_num(ev("qes2012", "PQ"), 0)` % voteraient Oui en
2012, `r qz_num(ev("qes2022", "PQ"), 0)` % en 2022) et ceux du PLQ, presque
unanimement fédéralistes (`r qz_num(ev("qes2012", "PLQ"), 0)` % et
`r qz_num(ev("qes2022", "PLQ"), 0)` %). Ensuite, les deux partis plus
récents se sont rapprochés l'un de l'autre. La part de Oui chez les
électeurs de la CAQ passe de `r qz_num(ev("qes2012", "CAQ"), 0)` % en 2012 à
`r qz_num(ev("qes2022", "CAQ"), 0)` % en 2022, et celle des électeurs de QS,
de `r qz_num(ev("qes2012", "QS"), 0)` % à `r qz_num(ev("qes2022", "QS"), 0)` %.
La CAQ tire maintenant une bonne partie de ses appuis de souverainistes.
Fait étonnant pour un parti souverainiste, une majorité des électeurs de QS
(`r qz_num(rgap(100, ev("qes2022", "QS")), 0)` %) voteraient désormais Non.
Précisons que l'estimation de 2012 ne repose que sur
`r ev("qes2012", "QS", "yes_n")` répondants et que son intervalle est large
(de `r qz_num(ev("qes2012", "QS", "yes_lo"), 0)` % à
`r qz_num(ev("qes2012", "QS", "yes_hi"), 0)` %).

Sur l'axe gauche-droite, les mouvements sont plus modestes, à une exception
près. Les électeurs de QS sont les plus à gauche à chaque élection
(`r qz_num(ev("qes2022", "QS", "lr"))` sur 10 en 2022) et ceux du PCQ, les
plus à droite (`r qz_num(ev("qes2022", "PCQ", "lr"))`). L'exception est le
PLQ : ses électeurs passent de `r qz_num(ev("qes2012", "PLQ", "lr"))` en
2012 à `r qz_num(ev("qes2022", "PLQ", "lr"))` en 2022. En 2022, ils se
situent à gauche des électeurs de la CAQ
(`r qz_num(ev("qes2022", "CAQ", "lr"))`), près de ceux du PQ
(`r qz_num(ev("qes2022", "PQ", "lr"))`). Cette estimation repose sur
`r ev("qes2022", "PLQ", "lr_n")` répondants, et la question de 2022 avait
un autre libellé (voir [À propos des données](#à-propos-des-données)) ;
l'ampleur du déplacement est donc à prendre avec prudence. La droite de
l'échiquier revient désormais à la CAQ et au PCQ. Notons cependant ce qui
s'est passé entre les deux partis souverainistes. Leurs électeurs sont
proches sur l'axe gauche-droite (un écart de
`r qz_num(rgap(ev("qes2012", "PQ", "lr"), ev("qes2012", "QS", "lr"), 1))`
sur l'échelle de 0 à 10 en 2012, de
`r qz_num(rgap(ev("qes2022", "PQ", "lr"), ev("qes2022", "QS", "lr"), 1))`
en 2022), alors que leur écart sur la souveraineté est passé de
`r qz_num(rgap(ev("qes2012", "PQ"), ev("qes2012", "QS")), 0)` à
`r qz_num(rgap(ev("qes2022", "PQ"), ev("qes2022", "QS")), 0)` points de
pourcentage. Ce qui distingue aujourd'hui l'électorat du PQ de celui de QS,
c'est davantage la question nationale que l'axe gauche-droite.

## Les électeurs du Oui se partagent désormais entre trois partis

```{r fig-where, echo = FALSE}
line_parties <- c("PLQ", "PQ", "ADQ", "QS", "CAQ", "PCQ")
d <- where[where$group %in% c("yes", "no") & where$level %in% line_parties & where$status == "offered" &
             where$n >= qz_min_n, ]
d$party <- factor(d$level, levels = line_parties)
d$x <- d$year
# the question changes between 2008 (the 1995 question) and 2012 (independence): no line across
d$era <- ifelse(d$year < 2010, "q1995", "indep")
side_lab <- c(yes = tr("Would vote Yes", "Voteraient Oui"), no = tr("Would vote No", "Voteraient Non"))
d$facet <- factor(side_lab[d$group], levels = side_lab)
lab <- d[d$year == 2022, ]
# the QES 2022 under-reports the CAQ (see the survey-vs-official page)
caq_gap <- qz_official()$share_valid[qz_official()$year == 2022 & qz_official()$party == "CAQ"] -
  qz_share(qz_design(h, "qes2022", "weight_post"), "party", levels = "CAQ")$pct
lab$label <- qz_party_label(lab$party)

fig_where <- function(mode) {
  k <- qz_tokens[[mode]]
  ggplot(d, aes(x, pct, colour = party, group = interaction(party, era))) +
    annotate("rect", xmin = 2008.6, xmax = 2011.4, ymin = -Inf, ymax = Inf, fill = k$wash) +
    annotate("text", x = 2010, y = 78, label = tr("the question\nchanges", "la question\nchange"),
             size = 2.7, colour = k$ink2, family = qz_font(), lineheight = 0.9) +
    geom_linerange(aes(ymin = lo, ymax = hi), linewidth = 0.4, alpha = 0.45, show.legend = FALSE) +
    qz_line() +
    geom_point(aes(fill = party), shape = 21, size = 2.4, stroke = 0.8,
               colour = k$surface, data = d[d$year != 2008, ], show.legend = FALSE) +
    geom_point(aes(colour = party), shape = 21, size = 2.2, stroke = 1.1, fill = k$surface, data = d[d$year == 2008, ],
               show.legend = FALSE) +
    qz_end_labels(lab[lab$group == "yes", ], "x", "pct", "label", "party", mode, min_gap = 4.2, nudge_x = 1.6, size = 3) +
    qz_end_labels(lab[lab$group == "no", ], "x", "pct", "label", "party", mode, min_gap = 4.2, nudge_x = 1.6, size = 3) +
    facet_wrap(~facet, nrow = 1, axes = "all_x") +
    scale_party(mode, aesthetics = "colour", guide = guide_legend(order = 1, nrow = 1)) +
    scale_party(mode, aesthetics = "fill") +
    scale_shape_manual(values = c(weighted = 21, unweighted = 21), limits = c("weighted", "unweighted"),
                       breaks = "unweighted", labels = tr("hollow: 2008, unweighted", "creux : 2008, non pondéré"),
                       guide = guide_legend(order = 2, override.aes = list(fill = k$surface, colour = k$ink2, stroke = 1.1, size = 2.6,
                                                                          alpha = 1, linetype = 0))) +
    geom_point(data = d[1, ], aes(shape = "unweighted"), alpha = 0, colour = NA, show.legend = c(colour = FALSE, shape = TRUE)) +
    scale_x_continuous(breaks = c(2007, 2012, 2014, 2018, 2022), labels = c("2007", "2012", "’14", "2018", "2022"),
                       limits = c(2006.3, 2026.6), expand = expansion(0)) +
    scale_y_continuous(breaks = seq(0, 80, 20), labels = qz_pct_axis) +
    coord_cartesian(ylim = c(0, 84), expand = FALSE, clip = "off") +
    labs(x = NULL, y = tr("Share of the side's reported vote", "Part du vote déclaré du camp")) +
    theme_qes(mode) +
    theme(panel.spacing.x = unit(26, "pt"))
}

tab <- where[where$group %in% c("yes", "no") & where$level %in% c(line_parties, "other"), ]
tab <- tab[order(tab$year, tab$group == "no", match(tab$level, qz_parties)), ]
tab_where <- setNames(data.frame(
  tab$year, qz_study_label(tab$study),
  ifelse(tab$group == "yes", tr("Yes", "Oui"), tr("No", "Non")),
  qz_party_label(tab$level),
  ifelse(tab$status == "not_run", "—", ifelse(tab$status == "not_listed", tr("n.l.", "n.p."),
                                                  qz_cell(tab$pct, tab$lo, tab$hi, tab$n))),
  tab$n, qz_weight_text(tab$weighted), row.names = NULL
), c(tr("Election", "Élection"), tr("Study", "Étude"), tr("Referendum vote", "Vote référendaire"),
     tr("Party", "Parti"), tr("Share of reported vote [95% CI]", "Part du vote déclaré [IC à 95 %]"),
     "n", tr("Weighting", "Pondération")))
alt <- sprintf(tr(
  "Line charts in two panels, the respondents who would vote Yes (left) and No (right) in a referendum, from 2007 to 2022: the share of each side's reported vote that went to each party. The PQ's share of the Yes vote goes from %s in 2012 to %s in 2022, as QS rises to %s and the CAQ to %s; the PLQ's share of the No vote goes from %s in 2012 to %s in 2022. Values in the table view.",
  "Graphiques linéaires en deux panneaux, les répondants qui voteraient Oui (à gauche) et Non (à droite) à un référendum, de 2007 à 2022 : la part du vote déclaré de chaque camp allée à chaque parti. La part du PQ chez les électeurs du Oui passe de %s en 2012 à %s en 2022, tandis que QS monte à %s et la CAQ à %s ; celle du PLQ chez les électeurs du Non passe de %s en 2012 à %s en 2022. Valeurs dans la vue en tableau."),
  qz_pct(wv("qes2012", "yes", "PQ"), 0), qz_pct(wv("qes2022", "yes", "PQ"), 0),
  qz_pct(wv("qes2022", "yes", "QS"), 0), qz_pct(wv("qes2022", "yes", "CAQ"), 0),
  qz_pct(wv("qes2012", "no", "PLQ"), 0), qz_pct(wv("qes2022", "no", "PLQ"), 0))
qz_figure(fig_where, "where",
  title = sprintf(tr("The PQ's share of the Yes vote fell from %s to %s as QS and the CAQ took it; No voters spread across more parties",
                     "La part du PQ chez les électeurs du Oui est passée de %s à %s au profit de QS et de la CAQ ; les électeurs du Non se sont dispersés entre davantage de partis"),
                  qz_pct(wv("qes2012", "yes", "PQ"), 0), qz_pct(wv("qes2022", "yes", "PQ"), 0)),
  subtitle = tr("How the respondents who would vote Yes and No in a referendum voted: each party's share of the side's reported vote, with 95% confidence intervals",
                "Comment ont voté les répondants qui voteraient Oui et Non à un référendum : la part de chaque parti dans le vote déclaré du camp, avec intervalles de confiance à 95 %"),
  alt = alt, table = tab_where, height = 4.2,
  note = tr("Source: Quebec Election Studies 2007 to 2022, weighted, except 2008 (hollow: unweighted). 2007 and 2008 asked the 1995 referendum question, 2012 to 2022 a question on an independent country, so the lines break at the change. The other parties (Green Party, Option nationale and others) are in the table view.",
            "Source : Études électorales québécoises de 2007 à 2022, pondérées, sauf 2008 (creux : non pondérée). 2007 et 2008 ont posé la question référendaire de 1995, 2012 à 2022 une question sur un pays indépendant : les lignes s'interrompent au changement. Les autres partis (Parti vert, Option nationale et autres) sont dans la vue en tableau."))
```

Nous passons maintenant de la position des électeurs de chaque parti au
choix des électeurs de chaque camp. En 2012, le PQ obtenait
`r qz_num(wv("qes2012", "yes", "PQ"), 0)` % du vote déclaré des répondants
qui voteraient Oui ; en 2022, il en obtenait
`r qz_num(wv("qes2022", "yes", "PQ"), 0)` %, à peu près autant que la CAQ
(`r qz_num(wv("qes2022", "yes", "CAQ"), 0)` %), et QS,
`r qz_num(wv("qes2022", "yes", "QS"), 0)` %. Autrement dit, le PQ ne
recueille plus qu'environ le tiers du vote du Oui. Le vote des électeurs du
Non s'est lui aussi dispersé. La part du PLQ est passée de
`r qz_num(wv("qes2012", "no", "PLQ"), 0)` % en 2012 à
`r qz_num(wv("qes2022", "no", "PLQ"), 0)` % en 2022, alors que la CAQ en a
conservé une large part tout au long de la période
(`r qz_num(wv("qes2012", "no", "CAQ"), 0)` % en 2012,
`r qz_num(wv("qes2022", "no", "CAQ"), 0)` % en 2022) et que le PCQ en a
obtenu `r qz_num(wv("qes2022", "no", "PCQ"), 0)` % en 2022. Sans surprise,
la CAQ, qui s'est engagée à ne pas tenir de référendum, est la seule
formation à recueillir environ le tiers de chaque camp en 2022
(`r qz_num(wv("qes2022", "yes", "CAQ"), 0)` % des électeurs du Oui et
`r qz_num(wv("qes2022", "no", "CAQ"), 0)` % de ceux du Non).

Deux nuances s'imposent. D'une part, les études de 2007 et de 2008 ont posé
la question référendaire de 1995, et les suivantes une question sur un pays
indépendant. Or, on sait que le libellé de la question influe sur l'appui à
la souveraineté (Yale et Durand, 2011) ; c'est pourquoi les lignes
s'interrompent au changement. D'autre part, l'étude de 2022 sous-estime le
vote pour la CAQ d'environ `r qz_num(caq_gap, 0)` points par rapport au
résultat officiel (voir la page sur
[les enquêtes et les résultats officiels](fr-enquetes-resultats.html)), ce
qui réduit la part de la CAQ dans les deux camps cette année-là. La
quasi-égalité entre le PQ et la CAQ chez les électeurs du Oui avantage
donc plutôt le PQ.

## La souveraineté structure beaucoup moins le vote, sans que l'axe gauche-droite prenne le relais

Les deux premières figures montrent des positions. Elles ne disent pas dans
quelle mesure chaque axe sépare les électorats, ce qui est pourtant au cœur
de la croyance populaire. Pour le savoir, nous appliquons la même mesure à
chaque étude : de toute la variation du vote référendaire des répondants,
ou de leur autopositionnement gauche-droite, quelle part se situe entre les
électorats des partis plutôt qu'à l'intérieur de chacun d'eux ? Il s'agit
de la part de la variance liée au choix partisan (un êta carré). À 100 %,
connaître le vote d'une personne suffirait à connaître sa réponse ; à 0 %,
cela n'en dirait rien. Les deux parts sont calculées sur les mêmes
répondants, soit ceux qui ont répondu aux deux questions et voté pour l'un
des partis présentés plus haut.

```{r fig-sorting, echo = FALSE}
d <- sorting[!sorting$no_pcq, ]
group_lab <- c(all = tr("All voters", "Tous les électeurs"),
               fr = tr("Francophone voters", "Électeurs francophones"))
axis_lab <- c(sov = tr("Referendum vote (Yes or No)", "Vote référendaire (Oui ou Non)"),
              lr = tr("Left-right placement", "Positionnement gauche-droite"))
d$panel <- factor(group_lab[d$group], levels = group_lab)
d$measure <- factor(d$measure, levels = names(axis_lab))
# the two measures side by side at each election
d$x <- d$year + c(sov = -0.18, lr = 0.18)[as.character(d$measure)]
p <- sorting[sorting$no_pcq & sorting$measure == "lr" & sorting$year == 2022, ]
p$panel <- factor(group_lab[p$group], levels = group_lab)
p$x <- p$year + 0.9
p$from <- vapply(p$group, function(g) sv("qes2022", "lr", g), numeric(1))

fig_sorting <- function(mode) {
  k <- qz_tokens[[mode]]
  cols <- c(sov = k$grp[["fr"]], lr = k$grp[["other"]])
  ggplot(d, aes(x, est, colour = measure, group = measure)) +
    qz_ci(aes(ymin = lo, ymax = hi), show.legend = FALSE) +
    qz_line(show.legend = FALSE) +
    qz_dots(mode, d, aes(x, est), colour_aes = "measure") +
    geom_segment(data = p, aes(x = 2022.18, xend = x - 0.12, y = from, yend = est),
                 colour = k$muted, linewidth = 0.3, inherit.aes = FALSE) +
    geom_point(data = p, aes(x, est), shape = 23, size = 2.3, stroke = 0.8, colour = k$surface,
               fill = cols[["lr"]], inherit.aes = FALSE) +
    geom_text(data = p, aes(x + 0.35, est, label = tr("without\nthe PCQ", "sans\nle PCQ")), hjust = 0,
              size = 2.7, colour = k$ink2, family = qz_font(), lineheight = 0.9, inherit.aes = FALSE) +
    facet_wrap(~panel, nrow = 1) +
    scale_colour_manual(values = cols, guide = "none") +
    scale_fill_manual(values = cols, breaks = names(axis_lab), labels = axis_lab, guide = guide_legend(order = 1)) +
    scale_x_continuous(breaks = c(2012, 2014, 2018, 2022), limits = c(2011.3, 2026.4), expand = expansion(0)) +
    scale_y_continuous(breaks = seq(0, 60, 20), labels = qz_pct_axis) +
    coord_cartesian(ylim = c(0, 66), expand = FALSE, clip = "off") +
    labs(x = NULL, y = tr("Share of the variance accounted for by party choice", "Part de la variance liée au choix partisan")) +
    theme_qes(mode) +
    theme(panel.spacing.x = unit(26, "pt"))
}

tab <- sorting[order(sorting$group, sorting$no_pcq, sorting$measure != "sov", sorting$year), ]
tab_sorting <- setNames(data.frame(
  ifelse(tab$group == "all", tr("All voters", "Tous les électeurs"), tr("Francophones", "Francophones")),
  ifelse(tab$no_pcq, tr("without the PCQ", "sans le PCQ"), tr("all parties shown", "tous les partis montrés")),
  unname(axis_lab[tab$measure]), tab$year, qz_study_label(tab$study),
  qz_cell(tab$est, tab$lo, tab$hi, tab$n), tab$n, qz_weight_text(tab$weighted), row.names = NULL
), c(tr("Voters", "Électeurs"), tr("Parties", "Partis"), tr("Question", "Question"), tr("Election", "Élection"),
     tr("Study", "Étude"), tr("Share of variance, % [95% CI]", "Part de la variance, % [IC à 95 %]"), "n",
     tr("Weighting", "Pondération")))
alt <- sprintf(tr(
  "Line charts in two panels, all voters (left) and francophone voters (right), 2012 to 2022: the share of the variance in the referendum vote and in left-right placement accounted for by party choice, with confidence intervals. For the referendum vote it goes from %s in 2012 to %s in 2022 among all voters, and from %s to %s among francophones; for left-right placement from %s to %s among all voters, and %s in 2022 without the PCQ. Values in the table view.",
  "Graphiques linéaires en deux panneaux, tous les électeurs (à gauche) et les électeurs francophones (à droite), de 2012 à 2022 : la part de la variance du vote référendaire et du positionnement gauche-droite liée au choix partisan, avec intervalles de confiance. Pour le vote référendaire, elle passe de %s en 2012 à %s en 2022 chez l'ensemble des électeurs, et de %s à %s chez les francophones ; pour le positionnement gauche-droite, de %s à %s chez l'ensemble des électeurs, et %s en 2022 sans le PCQ. Valeurs dans la vue en tableau."),
  qz_pct(sv("qes2012", "sov"), 0), qz_pct(sv("qes2022", "sov"), 0),
  qz_pct(sv("qes2012", "sov", "fr"), 0), qz_pct(sv("qes2022", "sov", "fr"), 0),
  qz_pct(sv("qes2012", "lr"), 0), qz_pct(sv("qes2022", "lr"), 0), qz_pct(sv("qes2022", "lr", no_pcq = TRUE), 0))
qz_figure(fig_sorting, "sorting",
  title = sprintf(tr("Party choice accounts for %s of the variance in the referendum vote in 2022, down from %s in 2012; left-right did not gain",
                     "Le choix partisan est lié à %s de la variance du vote référendaire en 2022, contre %s en 2012 ; l'axe gauche-droite n'a pas progressé"),
                  qz_pct(sv("qes2022", "sov"), 0), qz_pct(sv("qes2012", "sov"), 0)),
  subtitle = tr("How much of the variation in each question lies between the parties' electorates, 2012 to 2022, with 95% confidence intervals",
                "Quelle part de la variation de chaque question se situe entre les électorats des partis, de 2012 à 2022, avec intervalles de confiance à 95 %"),
  alt = alt, table = tab_sorting, height = 4.2,
  note = tr("Source: Quebec Election Studies 2012, 2014, 2018 and 2022, weighted. Respondents who answered both questions and reported a vote for the PLQ, the PQ, the CAQ, QS or (2022) the PCQ; francophones are respondents whose mother tongue is French. Diamond: the 2022 left-right share without the PCQ's voters. Intervals from 500 bootstrap replicates of each study.",
            "Source : Études électorales québécoises de 2012, 2014, 2018 et 2022, pondérées. Répondants qui ont répondu aux deux questions et déclaré un vote pour le PLQ, le PQ, la CAQ, QS ou (2022) le PCQ ; les francophones sont les répondants de langue maternelle française. Losange : la part gauche-droite de 2022 sans les électeurs du PCQ. Intervalles tirés de 500 répliques bootstrap de chaque étude."))
```

Le constat est net pour la souveraineté. En 2012 et en 2014, le choix
partisan était lié à plus de la moitié de la variation du vote référendaire
(`r qz_num(sv("qes2012", "sov"), 0)` % et `r qz_num(sv("qes2014", "sov"), 0)` %),
contre `r qz_num(sv("qes2012", "lr"), 0)` % et
`r qz_num(sv("qes2014", "lr"), 0)` % pour l'autopositionnement
gauche-droite. Cette part est ensuite tombée à
`r qz_num(sv("qes2018", "sov"), 0)` % en 2018, puis à
`r qz_num(sv("qes2022", "sov"), 0)` % en 2022. Le recul est plus prononcé
chez les francophones : de `r qz_num(sv("qes2012", "sov", "fr"), 0)` % en
2012 à `r qz_num(sv("qes2022", "sov", "fr"), 0)` % en 2022. Chez eux, les
deux axes sont désormais à peu près aussi liés au choix partisan
(`r qz_num(sv("qes2022", "lr", "fr"), 0)` % pour l'axe gauche-droite,
`r qz_num(sv("qes2022", "sov", "fr"), 0)` % pour la souveraineté ; les
intervalles se chevauchent), et la part gauche-droite tient pour beaucoup
aux électeurs du PCQ : sans eux, elle est de
`r qz_num(sv("qes2022", "lr", "fr", no_pcq = TRUE), 0)` %.

Contrairement à la croyance populaire, l'axe gauche-droite ne s'est pas
imposé à la place de la souveraineté. Sa part est passée de
`r qz_num(sv("qes2012", "lr"), 0)` % en 2012 à
`r qz_num(sv("qes2018", "lr"), 0)` % en 2018, et elle n'est remontée à
`r qz_num(sv("qes2022", "lr"), 0)` % en 2022 qu'avec l'arrivée du PCQ, dont
les électeurs sont les plus à droite. Sans eux, la part de 2022 est de
`r qz_num(sv("qes2022", "lr", no_pcq = TRUE), 0)` %. C'est à la base du
PCQ, qui traversait le clivage linguistique et devait peu à la souveraineté
(Bélanger et al., 2025), que tient la remontée de 2022. En somme, le vote de
2022 est beaucoup moins structuré par la question nationale, sans pour
autant l'être davantage par l'axe gauche-droite.

Ces mesures ne sont toutefois pas sans limite. Premièrement, une réponse
Oui ou Non et un positionnement sur une échelle de 0 à 10 ne se mesurent pas
de la même façon ; la comparaison porte donc sur les tendances et les ordres
de grandeur, et non sur l'écart exact entre les deux courbes une année
donnée. Deuxièmement, une part de variance dépend aussi du nombre de partis
et de leur taille : l'arrivée du PCQ en 2022 montre à quel point un seul
parti situé à l'extrémité de l'échelle peut la faire varier.
Troisièmement, la question gauche-droite de 2022 diffère des précédentes
(voir [À propos des données](#à-propos-des-données)) ; les chiffres
gauche-droite de 2022, sur lesquels repose le principal constat, ne se
comparent donc qu'approximativement aux années précédentes. Enfin, il
s'agit de coupes transversales. Elles montrent comment les électorats se
répartissent, et non pourquoi les électeurs ont choisi leur parti.

## Ce qu'il faut en retenir

Au final, la question nationale n'organise plus à elle seule le système
partisan québécois, mais aucun autre axe ne l'a remplacée. Elle divise
toujours le PQ et le PLQ aussi nettement qu'en 2012. Ce qui a changé, c'est
que le vote souverainiste se partage maintenant entre trois partis et que la
CAQ puise dans les deux camps. Connaître la position d'un électeur sur
l'indépendance en dit donc beaucoup moins sur son vote qu'il y a une
dizaine d'années. Ce constat diffère de ce qu'observent Daoust et
Gareau-Paquette (2024), avec une autre mesure, aux élections fédérales, où
le poids de la souveraineté dans le vote pour le Bloc québécois a diminué
entre 2004 et 2006, puis est demeuré remarquablement stable de 2006 à 2021.
À l'échelle provinciale, le recul s'est amorcé entre 2014 et 2018, pendant la
montée de la CAQ, et ne s'était pas encore stabilisé en 2022. Bien entendu,
les choses pourraient évoluer autrement à mesure que les cohortes plus
jeunes, moins enclines à voter pour le PQ (Mahéo et Bélanger, 2018),
occuperont une plus grande place dans l'électorat. La page sur
[l'appui à la souveraineté selon les générations](fr-souverainete-generations.html)
se penche sur cette question.

## À propos des données

- **Études.** Les Études électorales québécoises de 2012 à 2022 pour
  l'autopositionnement gauche-droite, et de 2007 à 2022 pour le vote
  référendaire. Les panels menés par Claire Durand et ses collègues lors
  des mêmes élections sont exclus, afin de garder une étude par élection ;
  en 2012 et en 2018, ils ont en outre posé d'autres libellés de la
  question référendaire. Les sondages de 1998 sont aussi exclus : ils ne
  sont pas pondérés, et un seul des deux a posé la question référendaire.
- **Questions.** Le vote déclaré après l'élection ; le vote référendaire,
  en part de Oui parmi les répondants qui ont choisi Oui ou Non (ceux qui
  restent indécis sont mis de côté) ; l'autopositionnement de la personne
  de 0 (gauche) à 10 (droite). Les francophones sont les répondants de
  langue maternelle française. Les études de 2007 et de 2008 ont posé la
  question référendaire de 1995, avec une relance demandant aux indécis de
  quel côté ils penchaient ; les autres, une question sur un pays
  indépendant. En 2022, la question gauche-droite avait un autre libellé,
  était posée seule plutôt qu'après le positionnement des partis, et
  n'offrait pas de réponse « ne sais pas » ; presque tous les répondants y
  ont répondu (`r qz_num(lr_answered[["qes2022"]], 0)` %, contre environ
  `r qz_num(mean(lr_answered[c("qes2012", "qes2014", "qes2018")]), 0)` %
  auparavant), de sorte que les chiffres gauche-droite de 2022 ne se
  comparent qu'approximativement aux années précédentes.
- **Moment.** En 2022, les questions référendaire et gauche-droite ont été
  posées pendant la campagne, et la question sur le vote après l'élection ;
  les estimations portent sur les répondants qui ont participé aux deux
  vagues, avec la pondération postélectorale.
- **Pondérations.** La pondération postélectorale de chaque étude. L'étude
  de 2008 est présentée sans pondération : ses pondérations ont été calées
  sur le résultat de l'élection, ce qui les rend peu adaptées à l'étude du
  vote.
- **Part de la variance.** Calculée dans chaque étude sur les répondants qui
  ont répondu aux deux questions et voté pour l'un des partis présentés,
  avec des intervalles à 95 % tirés de 500 répliques bootstrap du plan de
  sondage de chaque étude.

## Reproduire cette page

Les données proviennent d'un seul appel à `qes_harmonize()`, qui regroupe
le vote déclaré (`vote_choice`), le vote référendaire (`sov_support`),
l'autopositionnement gauche-droite (`lr_self`) et la langue maternelle
(`lang_mother`) des différentes études :

```{r show-harmonize, ref.label = "harmonize", eval = FALSE}
```

Une moyenne pondérée par parti, dans une étude :

```{r example}
d22 <- qes_design(h[h$study == "qes2022", ], weight = "weight_post")
svyby(~lr_self, ~vote_choice, subset(d22, vote_choice %in% c("CAQ", "QS")),
      svymean, na.rm = TRUE)
```

## Pour aller plus loin

- Bélanger, Éric, Jean-François Daoust, Valérie-Anne Mahéo et Richard
  Nadeau. 2022. *Le nouvel électeur québécois*. Montréal : Presses de
  l'Université de Montréal. <https://doi.org/10.1515/9782760645929>
- Bélanger, Éric, et Valérie-Anne Mahéo. 2020. « Le Parti québécois dans
  le nouveau système multipartite ». *Politique et Sociétés* 39 (3) :
  19–55. <https://doi.org/10.7202/1072084ar>
- Bélanger, Éric, Philippe Mongrain, Thomas Gareau-Paquette et
  Valérie-Anne Mahéo. 2025. « A Party that Went Viral? The Drivers of
  Support for the Parti Conservateur du Québec in the 2022 Election ».
  *Canadian Journal of Political Science* 58 (2) : 277–296. <https://doi.org/10.1017/S0008423924000829>
- Bélanger, Éric, Richard Nadeau, Ailsa Henderson et Eve Hepburn. 2018.
  *The National Question and Electoral Politics in Quebec and Scotland*.
  Montréal et Kingston : McGill-Queen's University Press.
  <https://doi.org/10.1515/9780773554139>
- Daoust, Jean-François, et Thomas Gareau-Paquette. 2024. « Is Quebec
  independence still key in making sense of Canadian elections? A
  longitudinal analysis (2000–2021) ». *Regional & Federal Studies* 34 (5) :
  781–806. <https://doi.org/10.1080/13597566.2023.2233422>
- Mahéo, Valérie-Anne, et Éric Bélanger. 2018. « Is the Parti Québécois
  Bound to Disappear? A Study of the Current Generational Dynamics of
  Electoral Behaviour in Quebec ». *Canadian Journal of Political
  Science* 51 (2) : 335–356.
  <https://doi.org/10.1017/S0008423917001147>
- Yale, François, et Claire Durand. 2011. « What did Quebeckers Want?
  Impact of Question Wording, Constitutional Proposal and Context on
  Support for Sovereignty, 1976–2008 ». *American Review of Canadian
  Studies* 41 (3) : 242–258. <https://doi.org/10.1080/02722011.2011.594517>
