---
title: "Catalogue des études"
params:
  lang: "fr"
---

*[English version](studies.html)*

```{r setup, include = FALSE}
knitr::opts_chunk$set(collapse = TRUE, comment = "#>", echo = FALSE)
# messages in the language of the page, whatever the locale of the build
options(qesR.lang = params$lang)
```

Toutes les études que qesR peut charger, avec ce que qesR fixe pour
chacune : le dépôt et sa version, le fichier de données et sa somme de
contrôle md5, et les documents. Cette page est produite à la construction
du site à partir du catalogue livré avec le package
(`inst/extdata/catalog/`) : ce sont les mêmes données que `qes_studies()`
et `qes_docs()`. Rien n'y est recopié à la main.

```{r catalog}
library(qesR)
fr <- identical(params$lang, "fr")
pick <- function(en, fr_text) if (fr) fr_text else en
dir <- system.file("extdata", "catalog", package = "qesR", mustWork = TRUE)
read <- function(name) {
  utils::read.csv(file.path(dir, name), colClasses = "character", encoding = "UTF-8", na.strings = "")
}
enums <- read("enums.csv")
label <- function(enum, value) {
  e <- enums[enums$enum == enum, , drop = FALSE]
  e[[pick("label_en", "label_fr")]][match(value, e$value)]
}
files <- read("files.csv")
studies <- qes_studies()
docs <- qes_docs()
data_file <- files[match(paste(studies$study, studies$data_file_id),
                         paste(files$study, files$file_id)), ]
number <- function(x) format(as.integer(x), big.mark = pick(",", "\u00a0"))
years <- ifelse(studies$year_end == studies$year, studies$year,
                paste0(studies$year, "-", studies$year_end))
title <- studies[[pick("title_en", "title_fr")]]
yes_no <- function(x) ifelse(x, pick("yes", "oui"), pick("no", "non"))
colon <- pick(": ", "\u00a0: ")
semi <- pick("; ", "\u00a0; ")
# facts quoted in the prose below, from the catalog as well
enum_list <- function(x) {
  if (length(x) < 2L) return(x)
  paste(paste(x[-length(x)], collapse = ", "), x[length(x)], sep = pick(" and ", " et "))
}
codes <- function(x) enum_list(sprintf("`%s`", x))
other_families <- enum_list(unique(label("family", studies$family[studies$family != "qes"])))
shared_doi <- unique(studies$doi[duplicated(studies$doi)])
shared_deposits <- paste(vapply(shared_doi, function(x) codes(studies$study[studies$doi == x]), ""),
                         collapse = semi)
if (!nzchar(shared_deposits)) shared_deposits <- pick("none", "aucun")
not_cc0 <- studies[studies$licence != "CC0 1.0", ]
not_cc0 <- if (nrow(not_cc0)) paste0(codes(not_cc0$study), " (", enum_list(unique(not_cc0$licence)), ")") else pick("none", "aucune")
no_metadata <- studies$study[!as.logical(studies$metadata_shipped)]
no_metadata <- if (length(no_metadata)) codes(no_metadata) else pick("none", "aucune")
```

```{r overview}
knitr::kable(data.frame(
  code = sprintf("[`%s`](#%s)", studies$study, studies$study),
  year = years,
  family = label("family", studies$family),
  title = sprintf("[%s](%s)", title, studies$doi_url),
  design = label("study_design", studies$study_design),
  population = studies[[pick("target_population_en", "target_population_fr")]],
  n = number(data_file$n_rows),
  licence = studies$licence,
  codebook = yes_no(as.logical(studies$metadata_shipped))
), col.names = pick(
  c("Code", "Year", "Family", "Study (DOI)", "Design", "Population", "n", "Licence", "Offline codebook"),
  c("Code", "Année", "Famille", "Étude (DOI)", "Devis", "Population", "n", "Licence", "Livre de codes hors ligne")
), align = "llllllrll")
```

`n` est le nombre de lignes du fichier de données fixé. Les études des
familles `r other_families` ne sont pas des Études électorales
québécoises : elles figurent sous leur propre titre, et leurs devis et leurs
populations diffèrent ; vérifiez les deux avant de comparer des études.
Codes qui partagent un même dépôt : `r shared_deposits`.
Études qui ne sont pas dans le domaine public : `r not_cc0` ; les
métadonnées que qesR en livre gardent leur licence (le fichier `COPYRIGHTS`
du package en donne la liste). Études dont qesR ne livre pas les
métadonnées : `r no_metadata`.

## Par étude

La ligne Dépôt renvoie au DOI du dépôt. Les liens des documents téléchargent
le fichier depuis Dataverse ; `qes_download()` les enregistre, vérifiés par
md5, dans un dossier de votre choix.

```{r by-study, results = "asis"}
for (i in seq_len(nrow(studies))) {
  s <- studies[i, ]
  f <- data_file[i, ]
  d <- docs[docs$study == s$study, ]
  cat(sprintf("### `%s`%s%s {#%s}\n\n", s$study, colon, title[i], s$study))
  cat(sprintf("- **%s**%s%s%s%s%s%s\n", pick("Study", "Étude"), colon,
              label("family", s$family), semi, label("study_design", s$study_design), semi,
              s[[pick("target_population_en", "target_population_fr")]]))
  cat(sprintf("- **%s**%s[%s](%s), %s, version %s%slicence [%s](%s)\n", pick("Deposit", "Dépôt"),
              colon, s$doi_url, s$doi_url, s$publisher, s$dataset_version, semi,
              label("licence", s$licence), s$licence_url))
  cat(sprintf("- **%s**%s`%s` (%s), %s %s \u00d7 %s %s, md5 `%s`\n",
              pick("Pinned data file", "Fichier de données fixé"), colon,
              f$original_file_name, label("format", f$format), number(f$n_rows),
              pick("rows", "lignes"), number(f$n_cols), pick("columns", "colonnes"), f$md5))
  cat(sprintf("- **%s**%s%s\n", pick("Offline codebook", "Livre de codes hors ligne"), colon,
              if (as.logical(s$metadata_shipped)) {
                paste0(pick("yes, shipped with qesR (`qes_codebook()`, `qes_search()`)",
                            "oui, livré avec qesR (`qes_codebook()`, `qes_search()`)"),
                       if (s$licence != "CC0 1.0") pick(", under the study's licence", ", sous la licence de l'étude") else "")
              } else {
                pick("no; `qes_codebook()` builds it from the data file",
                     "non ; `qes_codebook()` le construit à partir du fichier de données")
              }))
  note <- s[[pick("notes_en", "notes_fr")]]
  if (!is.na(note) && nzchar(note)) {
    cat(sprintf("- **%s**%s%s\n", "Note", colon, note))
  }
  if (nrow(d)) {
    cat(sprintf("- **%s** (`qes_docs(\"%s\")`)%s\n", "Documents", s$study, colon))
    what <- paste0(label("role", d$role),
                   ifelse(is.na(d$lang), "", paste0(", ", label("lang", d$lang))),
                   ", ", toupper(d$format))
    cat(sprintf("    - [%s](%s)%s%s\n", d$file_name, d$url, colon, what), sep = "")
  }
  cat(sprintf("- **%s**%s`qes_cite(\"%s\")`\n\n", pick("Cite", "Citer"), colon, s$study))
}
```

## Citer

`qes_cite()` donne la citation de chaque étude ; voir
[Citations des études](fr-citations.html).
