---
title: "Catalogue des études"
params:
  lang: "fr"
---

*[English version](studies.html)*

```{r setup, include = FALSE}
knitr::opts_chunk$set(collapse = TRUE, comment = "#>", warning = FALSE, echo = FALSE)
# messages in the language of the page, whatever the locale of the build
options(qesR.lang = params$lang)
```

Toutes les études que qesR peut charger : leur devis, leur population,
leur taille, leur licence et leurs documents. `qes_studies()` et
`qes_docs()` renvoient les mêmes informations.

```{r catalog}
library(qesR)
fr <- identical(params$lang, "fr")
pick <- function(en, fr_text) if (fr) fr_text else en
dir <- system.file("extdata", "catalog", package = "qesR", mustWork = TRUE)
read <- function(name) {
  utils::read.csv(file.path(dir, name), colClasses = "character", encoding = "UTF-8", na.strings = "")
}
enums <- read("enums.csv")
label <- function(enum, value) {
  e <- enums[enums$enum == enum, , drop = FALSE]
  e[[pick("label_en", "label_fr")]][match(value, e$value)]
}
files <- read("files.csv")
studies <- qes_studies()
docs <- qes_docs()
data_file <- files[match(paste(studies$study, studies$data_file_id),
                         paste(files$study, files$file_id)), ]
number <- function(x) format(as.integer(x), big.mark = pick(",", "\u00a0"))
years <- ifelse(studies$year_end == studies$year, studies$year,
                paste0(studies$year, "-", studies$year_end))
title <- studies[[pick("title_en", "title_fr")]]
yes_no <- function(x) ifelse(x, pick("yes", "oui"), pick("no", "non"))
colon <- pick(": ", "\u00a0: ")
semi <- pick("; ", "\u00a0; ")
# facts quoted in the prose below, from the catalog as well
enum_list <- function(x) {
  if (length(x) < 2L) return(x)
  paste(paste(x[-length(x)], collapse = ", "), x[length(x)], sep = pick(" and ", " et "))
}
other_families <- enum_list(unique(label("family", studies$family[studies$family != "qes"])))
```

```{r overview}
knitr::kable(data.frame(
  code = sprintf("[`%s`](#%s)", studies$study, studies$study),
  year = years,
  family = label("family", studies$family),
  title = sprintf("[%s](%s)", title, studies$doi_url),
  design = label("study_design", studies$study_design),
  population = studies[[pick("target_population_en", "target_population_fr")]],
  n = number(data_file$n_rows),
  licence = studies$licence,
  codebook = yes_no(as.logical(studies$metadata_shipped))
), col.names = pick(
  c("Code", "Year", "Family", "Study (DOI)", "Design", "Population", "n", "Licence", "Offline codebook"),
  c("Code", "Année", "Famille", "Étude (DOI)", "Devis", "Population", "n", "Licence", "Livre de codes hors ligne")
), align = "llllllrll")
```

`n` est le nombre de répondants du fichier de données. Toutes les études
ne sont pas des Études électorales québécoises : celles des familles
`r other_families` figurent sous leur propre titre, et leurs devis et leurs
populations diffèrent ; vérifiez les deux avant de comparer des études. Les
licences, et l'attribution que demande l'étude de 2022, sont dans [Citer
qesR et les études](fr-citations.html).

```{r codes}
spec <- qes_spec("spec")$tables
covered <- unique(spec$waves$study)
covered <- studies$study[studies$study %in% covered]
parts_1998 <- setdiff(studies$study[startsWith(studies$study, "qes1998")], "qes1998")
validated <- unique(spec$weights$study[spec$weights$recommended %in% TRUE &
                                       spec$weights$status == "reviewed" &
                                       spec$weights$study %in% covered])
```

## Codes d'étude

`qes_studies()` donne `r nrow(studies)` codes d'étude. `qes1998` est le
fichier de panel qui réunit les deux sondages de 1998, qui se chargent aussi
séparément (`r paste0("\x60", parts_1998, "\x60", collapse = " et ")`). Les
données harmonisées de `qes_harmonize()` et de `qes_decon()` couvrent
`r length(covered)` de ces codes : toutes les études sauf les deux sondages
de 1998 pris séparément.

Les sondages de 1998 n'ont interrogé que des francophones, CREATEC selon la
langue maternelle et CROP selon la langue d'usage. Les fichiers n'ont pas de
question sur la langue maternelle que qesR harmonise pour 1998 ; les
exemples comptent donc tous les répondants de 1998 comme francophones.

## Pondérations {#ponderations}

Chaque vague d'une étude harmonisée a une pondération recommandée, ou
aucune. Seule une pondération vérifiée à partir de la documentation de
l'étude et de son fichier est utilisée : `r length(validated)` des
`r length(covered)` études en ont une. Pour les autres, les colonnes de
pondération de `qes_harmonize()` valent `NA`, et les exemples tracent leurs
estimations en points creux, marqués « non pondéré : aucune pondération
validée ». `qes_spec("spec")$tables$weights` donne toutes les pondérations
de chaque étude, avec leur source.

```{r weights}
w <- as.data.frame(spec$weights)
w <- w[w$study %in% covered, ]
w$key <- paste(w$study, w$wave)
keys <- unique(w$key)
rows <- lapply(keys, function(k) {
  x <- w[w$key == k, ]
  rec <- x[x$recommended %in% TRUE, ]
  if (nrow(rec)) {
    status <- if (all(rec$status == "reviewed")) {
      pick("weighted: validated, in the weight columns of `qes_harmonize()`",
           "pondéré : validée, dans les colonnes de pondération de `qes_harmonize()`")
    } else {
      pick("unweighted: weight not validated (weight columns `NA`)",
           "non pondéré : pondération non validée (colonnes de pondération à `NA`)")
    }
    data.frame(study = x$study[1], wave = x$wave[1], weight = paste0("`", rec$weight_var, "`", collapse = ", "),
               status = status, calibrated = rec$calibrated_on[1])
  } else {
    data.frame(study = x$study[1], wave = x$wave[1], weight = pick("none recommended", "aucune recommandée"),
               status = pick(paste0("unweighted: the file's weights (", paste0("`", x$weight_var, "`", collapse = ", "),
                                    ") are calibrated on the reported vote"),
                             paste0("non pondéré : les pondérations du fichier (", paste0("`", x$weight_var, "`", collapse = ", "),
                                    ") sont calées sur le vote déclaré")),
               calibrated = x$calibrated_on[1])
  }
})
tab_w <- do.call(rbind, rows)
tab_w$wave[tab_w$wave == "*"] <- pick("every poll", "chaque sondage")
tab_w$study <- sprintf("[`%s`](#%s)", tab_w$study, tab_w$study)
tab_w$calibrated <- gsub(";", "; ", tab_w$calibrated, fixed = TRUE)
knitr::kable(tab_w, col.names = pick(
  c("Study", "Wave", "Recommended weight", "Status", "Calibrated on (as documented)"),
  c("Étude", "Vague", "Pondération recommandée", "Statut", "Calée sur (selon la documentation, en anglais)")
), row.names = FALSE)
```

## Par étude

La ligne Dépôt renvoie au DOI du dépôt. Les liens des documents téléchargent
le fichier depuis Dataverse ; `qes_download()` les enregistre dans un dossier
de votre choix.

```{r by-study, results = "asis"}
for (i in seq_len(nrow(studies))) {
  s <- studies[i, ]
  f <- data_file[i, ]
  d <- docs[docs$study == s$study, ]
  cat(sprintf("### `%s`%s%s {#%s}\n\n", s$study, colon, title[i], s$study))
  cat(sprintf("- **%s**%s%s%s%s%s%s\n", pick("Study", "Étude"), colon,
              label("family", s$family), semi, label("study_design", s$study_design), semi,
              s[[pick("target_population_en", "target_population_fr")]]))
  cat(sprintf("- **%s**%s[%s](%s), %s, version %s%slicence [%s](%s)\n", pick("Deposit", "Dépôt"),
              colon, s$doi_url, s$doi_url, s$publisher, s$dataset_version, semi,
              label("licence", s$licence), s$licence_url))
  cat(sprintf("- **%s**%s`%s` (%s), %s %s\n",
              pick("Data file", "Fichier de données"), colon,
              f$original_file_name, label("format", f$format), number(f$n_rows),
              pick("rows", "lignes")))
  cat(sprintf("- **%s**%s%s\n", pick("Offline codebook", "Livre de codes hors ligne"), colon,
              if (as.logical(s$metadata_shipped)) {
                paste0(pick("yes, shipped with qesR (`qes_codebook()`, `qes_search()`)",
                            "oui, livré avec qesR (`qes_codebook()`, `qes_search()`)"),
                       if (s$licence != "CC0 1.0") pick(", under the study's licence", ", sous la licence de l'étude") else "")
              } else {
                pick("no; `qes_codebook()` builds it from the data file",
                     "non ; `qes_codebook()` le construit à partir du fichier de données")
              }))
  note <- s[[pick("notes_en", "notes_fr")]]
  if (!is.na(note) && nzchar(note)) {
    cat(sprintf("- **%s**%s%s\n", "Note", colon, note))
  }
  if (nrow(d)) {
    cat(sprintf("- **%s** (`qes_docs(\"%s\")`)%s\n", "Documents", s$study, colon))
    what <- paste0(label("role", d$role),
                   ifelse(is.na(d$lang), "", paste0(", ", label("lang", d$lang))),
                   ", ", toupper(d$format))
    cat(sprintf("    - [%s](%s)%s%s\n", d$file_name, d$url, colon, what), sep = "")
  }
  cat(sprintf("- **%s**%s`qes_cite(\"%s\")`\n\n", pick("Cite", "Citer"), colon, s$study))
}
```

## Citer

`qes_cite()` donne la citation de chaque étude ; voir
[Citer qesR et les études](fr-citations.html).
