---
title: "Harmoniser entre études"
params:
  lang: "fr"
---

*[English version](harmonization.html)*

```{r setup, include = FALSE}
knitr::opts_chunk$set(collapse = TRUE, comment = "#>")
# messages in the language of the page, whatever the locale of the build
options(qesR.lang = params$lang, width = 90)
```

Cette page va de `qes_harmonize()` jusqu'à une estimation pondérée, étude
par étude, et montre ce que qesR consigne en chemin : le niveau de
comparabilité de la question de chaque étude, le motif de chaque valeur
manquante, la pondération qui convient à chaque question et la provenance
de chaque cellule. Elle est construite à la construction du site, à partir
des fichiers de données complets, que qesR télécharge de leurs dépôts
Dataverse par son cache.

Le moteur d'harmonisation est **expérimental**. Sa spécification indique,
pour chaque étude et chaque variable harmonisée (« cible »), quelle
question alimente la cible et comment chacun de ses codes correspond aux
niveaux de la cible ; rien n'est apparié par le nom. Dans la spécification
4.0.0, la plupart des lignes sont approuvées, après une double révision
automatisée sur les fichiers et documents originaux (et non une révision
humaine), et `qes_harmonize()` les applique par défaut ; les lignes de
`qes1998`, `qes2007_panel`, `qes2012_panel` et des sondages CROP restent en
révision jusqu'à ce que leurs pondérations recommandées soient révisées.
Pour que toutes les études y figurent, cette page applique aussi ces lignes,
avec `include_draft = TRUE`.

```{r packages, message = FALSE}
library(qesR)
tr <- function(en, fr) if (identical(params$lang, "fr")) fr else en
# percentages with one decimal, in the page's style
pct <- function(x) formatC(100 * x, format = "f", digits = 1, decimal.mark = tr(".", ","))
```

## Quelles études posent la question

`qes_spec()` donne une ligne par cible et une colonne par étude, chaque
cellule donnant le niveau de comparabilité de la question de cette étude
par rapport à la question d'ancrage de la cible (la grille complète est sur
la [page de couverture](fr-couverture.html)). Deux cibles ici : la question
référendaire sur un Québec pays indépendant, et le vote déclaré après
l'élection.

```{r spec}
grid <- qes_spec(targets = c("sov_indep", "vote_prov_recall"), lang = params$lang)
knitr::kable(grid[, c("target", "label", "qes2022", "qes2018", "qes2014", "qes2012")])
```

La vue de correspondance (`"crosswalk"`) dit sur quelle question porte
chaque niveau, et pourquoi :

```{r crosswalk}
xw <- qes_spec("crosswalk", targets = "sov_indep", lang = params$lang)
knitr::kable(xw[, c("study", "wave", "source_var", "grade", "grade_reason")])
```

`identical` signifie la même question, les mêmes options et le même univers
que la question d'ancrage ; `comparable`, le même stimulus avec des
différences qui ne devraient pas modifier les proportions ; `approximate`,
une différence qui peut les modifier. La
[référence de l'harmonisation](fr-reference-harmonisation.html) donne le
libellé et les niveaux de la question de chaque étude.

## Harmoniser

`studies = NULL`, la valeur par défaut, retient les Études électorales
québécoises qui ont une question pour au moins une des cibles ; les panels
Durand, les sondages CROP et le panel de 1998 sont laissés de côté à moins
de les nommer. `qes2008` n'a aucune pondération recommandée (ses deux
pondérations sont calées sur le vote ou sur la participation) : ses lignes
n'ont pas de pondération et `qes_design()` les laisse de côté plus bas,
avec un message.
`layout = "long"` donne une ligne par répondant et par vague : chaque
réponse se trouve sur la ligne de la vague qui l'a posée, à côté de la
pondération de cette vague. `missing = "reasons"` ajoute une colonne
`<cible>__na` avec le motif de chaque valeur manquante.

```{r harmonize}
h <- qes_harmonize(targets = c("sov_indep", "vote_prov_recall"), layout = "long",
                   missing = "reasons", include_draft = TRUE, lang = params$lang)
table(h$study, h$wave)
```

Les messages font partie du résultat. Le premier énumère les *zéros
structurels* : les niveaux que la question d'une étude n'offrait pas, comme
un parti absent de sa liste. Leur part dans cette étude est nulle parce que
personne ne pouvait les choisir, et non parce que personne ne les appuyait.
`qes2022` a posé la question référendaire dans sa vague de campagne (`cps`)
et la question du vote déclaré dans sa vague postélectorale (`pes`), qui
ont des pondérations différentes.

## Pourquoi des valeurs manquent

Chaque valeur manquante a un motif. Nombre de réponses valides (`valid`) et
de chaque motif, pour la question référendaire :

```{r reasons}
reasons <- table(h$study, h$sov_indep__na)
reasons <- reasons[, colSums(reasons) > 0, drop = FALSE]
knitr::kable(cbind(valid = tapply(!is.na(h$sov_indep), h$study, sum), reasons[, , drop = FALSE]))
```

`dk` est « je ne sais pas » et `refused` un refus de répondre ;
`not_in_wave` marque les lignes postélectorales de `qes2022`, puisque la
question a été posée dans l'autre vague. `?qes_harmonize` énumère tous les
motifs.

## Niveaux de comparabilité

`min_grade` ne garde que les cellules d'un niveau donné ou meilleur et met
les autres à `NA`, avec le motif `below_grade`. Avec
`min_grade = "identical"`, il ne reste que les études qui ont posé la
question d'ancrage elle-même :

```{r min-grade}
strict <- qes_harmonize(targets = "sov_indep", layout = "long", missing = "reasons",
                        min_grade = "identical", include_draft = TRUE, quiet = TRUE,
                        lang = params$lang)
table(strict$study, strict$sov_indep__na)[, c("dk", "refused", "below_grade")]
```

`qes2018` et `qes2022` ont ajouté « aujourd'hui » à la question (et
`qes2022` n'offrait pas « préfère ne pas répondre ») : les deux sont
classées `comparable` et sont écartées ici. Qu'une cellule `comparable` ait
sa place dans votre analyse est un jugement que la raison du niveau aide à
porter ; qesR ne le porte jamais à votre place.

## Pondérations

Chaque vague a au plus une pondération recommandée, normalisée à une
moyenne de 1 dans chaque étude et chaque vague.
`attr(, "qes_weight_guide")` indique de quelle vague vient chaque cible et
quelle pondération lui convient :

```{r weights}
guide <- attr(h, "qes_weight_guide")
knitr::kable(guide[, c("target", "study", "wave", "weight_column", "weight_var")])
```

En disposition longue, la colonne `weight` contient, sur chaque ligne, la
pondération de la vague de cette ligne : un seul plan de sondage sert donc
aux deux cibles.

## Une estimation pondérée

`qes_design()` transmet les données au package `survey` : chaque étude est
une strate et, en disposition longue, le répondant est l'unité
d'échantillonnage. Les estimations sont calculées dans chaque étude avec
`svyby()` ; le tableau signale les niveaux qu'une étude n'offrait pas au
lieu d'afficher 0.

```{r design}
d <- qes_design(h)
```

```{r design-table, message = FALSE}
cells <- qes_provenance(h, level = "cell")
spec <- qes_spec("spec")

# Weighted percentage of each level of `target` by study, with its
# standard error; levels the study's question did not offer are marked.
share_table <- function(design, target) {
  est <- survey::svyby(stats::as.formula(paste0("~", target)), ~study, design,
                       survey::svymean, na.rm = TRUE)
  lv <- levels(h[[target]])
  tg <- spec$tables$targets
  names_lv <- spec$tables$levels$name[spec$tables$levels$levels_id ==
                                        tg$levels_id[tg$target == target]]
  out <- sapply(lv, function(l) {
    paste0(pct(est[[paste0(target, l)]]), " (", pct(est[[paste0("se.", target, l)]]), ")")
  })
  out <- matrix(out, nrow = nrow(est), dimnames = list(est$study, lv))
  for (s in rownames(out)) {
    off <- cells$levels_not_offered[cells$study == s & cells$target == target]
    gone <- lv[names_lv %in% strsplit(off, ";", fixed = TRUE)[[1]]]
    out[s, gone] <- tr("not offered", "non offert")
  }
  out
}
knitr::kable(share_table(d, "sov_indep"))
```

Chaque cellule est un pourcentage pondéré, avec son erreur type entre
parenthèses. Aucune étude n'offrait « n'irait pas voter » comme réponse à
cette question : ce niveau est un zéro structurel partout. Les erreurs
types traitent chaque échantillon pondéré comme un échantillon
probabiliste. Les quatre études sont des enquêtes Web dont les
pondérations s'ajustent aux marges du recensement : lisez les erreurs
types comme un ordre de grandeur seulement (voir `?qes_design`).

Le vote déclaré décrit l'électorat : gardez les répondants qui pouvaient
voter. `eligible_voter` vaut `TRUE` pour les personnes de 18 ans ou plus le
jour de l'élection et, là où la question est posée, de citoyenneté
canadienne. `qes2018` a échantillonné les personnes de 16 ans et plus :

```{r eligible}
table(h$study[h$wave %in% c("post", "pes")],
      h$eligible_voter[h$wave %in% c("post", "pes")], useNA = "ifany")
voters <- subset(d, eligible_voter %in% TRUE)
knitr::kable(share_table(voters, "vote_prov_recall"))
```

Garder les électeurs admissibles ne recalibre pas les pondérations, qui
visent la population que chaque étude a échantillonnée. Un parti marqué
« non offert » ne figurait pas dans la liste de réponses de cette étude :
sa part n'y est donc pas comparable à celle des autres études.

Regrouper les études en une seule estimation est possible
(`qes_design(pool = "equal")` donne le même total à chaque étude), mais
les études diffèrent par la population, le mode et le libellé : comparez-les
côte à côte, comme ci-dessus, avant de les regrouper.

## Provenance

`qes_provenance(level = "cell")` donne, pour chaque étude et chaque cible,
la ligne de correspondance appliquée, son niveau et son statut de
révision, la pondération, les niveaux non offerts et le nombre de valeurs
valides et de chaque motif de valeur manquante :

```{r provenance}
knitr::kable(cells[, c("study", "target", "source_var", "grade", "status", "weight_var",
                       "levels_not_offered", "n_valid", "n_dk", "n_not_in_wave")])
```

Ces comptes portent sur les répondants de l'étude, comme dans la
disposition par répondant : `n_valid` et les comptes des motifs
s'additionnent au nombre de répondants de l'étude, alors que le tableau de
la section *Pourquoi des valeurs manquent* compte les lignes de la
disposition longue. Tous les répondants de `qes2022` ont participé à la
vague de campagne : aucun n'est donc `not_in_wave` pour `sov_indep`, alors
que 301 n'ont pas participé à la vague postélectorale et sont
`not_in_wave` pour `vote_prov_recall`.

`level = "study"` nomme le fichier fixé de chaque étude, et
`level = "spec"` la version de la spécification et l'empreinte de son
contenu ; la même spécification, les mêmes fichiers et la même version de
qesR donnent les mêmes valeurs. `qes_cite()` cite qesR avec la
spécification, puis chaque jeu de données :

```{r cite}
spec_record <- qes_provenance(h, level = "spec")
spec_record[, c("spec_version", "spec_hash", "qesR_version")]
cat(qes_cite(h, lang = params$lang), sep = "\n\n")
```

## Quatre questions sur la souveraineté, jamais regroupées

Une cible correspond à un seul stimulus de question. D'autres études ont
posé des questions sur la souveraineté avec d'autres libellés : elles
alimentent d'autres cibles, qui ne sont jamais fusionnées avec `sov_indep`.

```{r sovereignty}
sov <- qes_spec("crosswalk", targets = "sovereignty", lang = params$lang)
sov <- sov[sov$rule != "none", ]
rownames(sov) <- NULL
knitr::kable(sov[, c("target", "study", "source_var", "grade", "weight_var")])
```

`sov_sovereign_country` porte sur un « pays souverain » (`qes2012_panel`),
`sov_favour` est une échelle d'appui en quatre points (`qes2018_panel`) et
`sov_partnership_1995` reprend la question du référendum de 1995, la
souveraineté assortie d'une offre de partenariat au reste du Canada
(`qes2007`, `qes2008`, `qes2007_panel` et les répondants CROP de `qes1998`).
Parmi ces études, seules `qes2007` et `qes2018_panel` ont une pondération
révisée ; `qes2008` n'en a aucune à recommander et les pondérations des
autres sont encore à réviser : `qes_harmonize()` renvoie `NA` pour
celles-ci et `qes_design()` laisse ces répondants de côté, avec un
message. Placez les
cibles côte à côte et lisez chacune à la lumière de sa propre question.
