---
title: "Qui vote ? L'âge, l'intérêt pour la politique et la participation au Québec"
description: >
  L'écart d'âge dans la participation déclarée à chaque élection québécoise
  depuis 1998, et la part de cet écart qui tient à l'intérêt pour la politique.
params:
  lang: "fr"
---

*[English version](turnout.html)*

```{r setup, include = FALSE}
source("_setup.R", encoding = "UTF-8")
```

```{r harmonize, echo = FALSE}
h <- qes_harmonize(
  studies = "all",
  targets = c("turnout", "age_group3", "pol_interest"),
  missing = "reasons", quiet = TRUE
)
```

```{r estimates, echo = FALSE}
turnout_studies <- setdiff(qz_studies, "qes_crop_2007_2010")
ages <- c("18-34", "35-54", "55 and over")
age_lab <- c(`18-34` = tr("18 to 34", "18 à 34 ans"), `35-54` = tr("35 to 54", "35 à 54 ans"),
             `55 and over` = tr("55 and over", "55 ans et plus"))
# the 2018 study also sampled 16- and 17-year-olds, who could not vote
h$turnout[h$eligible_voter %in% FALSE] <- NA
# interest in three bands: not at all or hardly interested (0 to 0.4 on
# the pooled 0-1 scale), quite (0.5 to 0.7), very (0.8 to 1)
h$interest <- cut(h$pol_interest, c(-Inf, 0.45, 0.75, Inf), labels = c("low", "mid", "high"))

est <- do.call(rbind, lapply(turnout_studies, function(s) {
  d <- qz_design(h, s, "weight_post")
  rbind(qz_tag(qz_share(d, "turnout"), study = s, by = "all"),
        qz_tag(qz_share(d, "turnout", by = "age_group3"), study = s, by = "age"),
        qz_tag(qz_share(d, "turnout", by = "interest"), study = s, by = "interest"))
}))
est <- est[est$level == "Yes", ]
est$year <- qz_year(est$study)
official <- qz_official_turnout()
est$official <- official$turnout[match(est$year, official$year)]
tv <- function(s, g = "all") est$pct[est$study == s & est$group == g]
ot <- function(y) official$turnout[official$year == y]

by_both <- do.call(rbind, lapply(c("qes2007", "qes2012", "qes2014", "qes2018", "qes2022"), function(s) {
  d <- qz_design(h, s, "weight_post")
  d <- subset(d, !is.na(interest) & !is.na(age_group3))
  d <- update(d, cell = interaction(age_group3, interest, sep = "|"))
  qz_tag(qz_share(d, "turnout", by = "cell"), study = s)
}))
by_both <- by_both[by_both$level == "Yes", ]
by_both$age <- sub("\\|.*$", "", by_both$group)
by_both$interest <- sub("^.*\\|", "", by_both$group)
by_both$year <- qz_year(by_both$study)

# the age gap (55 and over minus 18 to 34) and, within each age group, the
# interest gap (high minus low interest), in points, with 95% intervals
gaps <- do.call(rbind, lapply(turnout_studies, function(s) {
  d <- qz_design(h, s, "weight_post")
  qz_tag(qz_gap(d, "turnout", "Yes", "age_group3", "55 and over", "18-34"),
         study = s, weighted = isTRUE(attr(d, "qz_weighted")))
}))
gaps$year <- qz_year(gaps$study)
igap <- do.call(rbind, lapply(unique(by_both$study), function(s) {
  d <- qz_design(h, s, "weight_post")
  do.call(rbind, lapply(ages, function(a) {
    qz_tag(qz_gap(subset(d, age_group3 %in% a), "turnout", "Yes", "interest", "high", "low"),
           study = s, age = a, weighted = isTRUE(attr(d, "qz_weighted")))
  }))
}))
igap$year <- qz_year(igap$study)
itype <- setNames(qz_first(h, "pol_interest__type", turnout_studies), turnout_studies)

# The age gap at equal interest (this page only). Among the respondents of
# study `s` with a turnout report, an age group and an interest answer: the
# gap between the 55 and over and the 18 to 34 in reported turnout, first
# among all of them, then among respondents who gave the same answer to the
# interest question (a weighted linear regression of turnout on the age
# group and one indicator per answer). Points, with 95% intervals; also the
# share of each age group with low interest.
equal_interest_gap <- function(s) {
  d <- qz_design(h, s, "weight_post")
  weighted <- isTRUE(attr(d, "qz_weighted"))
  d <- subset(d, !is.na(turnout) & !is.na(age_group3) & !is.na(pol_interest))
  d <- update(d, voted = as.numeric(turnout == "Yes"),
              age = factor(as.character(age_group3), levels = ages),
              answer = factor(round(10 * pol_interest)))
  old <- "age55 and over"
  fit <- function(f) {
    m <- svyglm(f, d)
    b <- 100 * coef(m)[[old]]
    se <- 100 * SE(m)[[old]]
    c(b, b - 1.96 * se, b + 1.96 * se)
  }
  raw <- fit(voted ~ age)
  adj <- fit(voted ~ age + answer)
  low <- qz_share(d, "interest", by = "age")
  low <- low[low$level == "low", ]
  data.frame(study = s, raw = raw[1], raw_lo = raw[2], raw_hi = raw[3],
             adj = adj[1], lo = adj[2], hi = adj[3], n = nrow(d),
             low_young = low$pct[low$group == "18-34"], low_old = low$pct[low$group == "55 and over"],
             weighted = weighted, row.names = NULL)
}
eq <- do.call(rbind, lapply(setdiff(qz_primary, "qes1998"), equal_interest_gap))
eq$year <- qz_year(eq$study)
eq$drop <- eq$raw - eq$adj
ev <- function(y, col) eq[[col]][eq$year == y]
# the interest question of each study, in words
itype_lab <- c(general_4pt = tr("politics, four points", "la politique, quatre points"),
               general_0_10 = tr("politics, 0 to 10", "la politique, 0 à 10"),
               campaign_4pt = tr("the campaign, four points", "la campagne, quatre points"),
               election_0_10 = tr("the election, 0 to 10", "l'élection, 0 à 10"))

prim <- est[est$group == "all" & est$study %in% qz_primary, ]
gp <- gaps[gaps$study %in% qz_primary & !is.na(gaps$gap), ]
gap_age <- function(s) gaps$gap[gaps$study == s]
small <- gp[which.min(gp$gap), ]
top <- gp[which.max(gp$gap), ]

# French typography in the figure text: a non-breaking space before : ; ? ! %
# and inside « » (a "%s" placeholder is left alone)
trs <- function(en, fr) tr(en, gsub("« ", "«\u00a0", gsub(" (?=[:;?!»]|%(?!s))", "\u00a0", fr, perl = TRUE)))
# "a, b and c" / "a, b et c"
and_list <- function(x) if (length(x) < 2) as.character(x) else
  paste0(paste(head(x, -1), collapse = ", "), tr(" and ", " et "), tail(x, 1))
```

Au Québec, la participation électorale a reculé. Selon Élections Québec,
elle est passée de `r qz_num(ot(1998), 0)` % en 1998 à
`r qz_num(ot(2022), 0)` % en 2022, avec un creux de
`r qz_num(ot(2008), 0)` % en 2008. La croyance populaire attribue ce recul
aux jeunes électrices et électeurs, et elle n'est pas sans fondement : le
fait que les jeunes votent moins que leurs aînés est l'un des constats les
plus solides de l'étude des comportements électoraux, et il s'accompagne
au Canada d'une explication bien établie. Blais et collaborateurs (2004)
montrent que le déclin de la participation aux élections fédérales tient
surtout aux générations nées après le baby-boom, qui votent moins que leurs
aînés ne le faisaient au même âge, en bonne partie parce qu'elles
s'intéressent moins à la politique et voient moins le vote comme un devoir.
Or, l'essentiel de ce que nous savons de l'écart d'âge provient des
élections fédérales. Dans cette page, nous nous appuyons sur les Études
électorales québécoises pour répondre à deux questions. Quelle est
l'ampleur de l'écart d'âge dans la participation déclarée à chaque élection
provinciale depuis 1998 ? Et quelle part de cet écart l'intérêt pour la
politique explique-t-il ?

Notre réponse est ambivalente. D'une part, les répondants de 18 à 34 ans
déclarent voter moins que ceux de 55 ans et plus à chaque élection, avec un
écart de `r qz_num(gap_age("qes2007"), 0)` points de pourcentage en 2007 et
de `r qz_num(gap_age("qes2018"), 0)` en 2018, et ils s'intéressent moins à
la politique. D'autre part, lorsque nous comparons des jeunes et des aînés
qui se disent aussi intéressés les uns que les autres, l'essentiel de
l'écart demeure : en 2018, il passe de `r qz_num(ev(2018, "raw"), 0)` à
`r qz_num(ev(2018, "adj"), 0)` points. Autrement dit, l'intérêt fait partie
de l'explication, mais il n'en représente qu'une petite part à la plupart
des élections.

## Les enquêtes surestiment la participation

Avant de nous pencher sur l'âge, précisons que les enquêtes surestiment la
participation, et les Études électorales québécoises ne font pas exception.
En 2022, `r qz_num(tv("qes2022"), 0)` % des répondants disent avoir voté,
alors que la participation officielle est de `r qz_num(ot(2022), 0)` %.
Deux mécanismes l'expliquent (Selb et Munzert, 2013). Premièrement, les
personnes qui votent acceptent plus volontiers de répondre à une enquête
politique. Deuxièmement, certaines personnes qui n'ont pas voté disent
l'avoir fait. La pondération ne corrige ni l'un ni l'autre : elle ajuste
chaque échantillon aux données du recensement sur l'âge, le sexe et la
langue (et, selon l'étude, la région ou la scolarité), et non à la
participation.

```{r fig-overreport, echo = FALSE}
d <- est[est$group == "all", ]
d <- d[order(d$year, d$study), ]
d$lab <- ifelse(d$study == "qes1998", tr("1998 polls (francophones)", "Sondages de 1998 (francophones)"),
                qz_study_label(d$study))
d$row <- factor(d$lab, levels = rev(d$lab))
d$gap <- qz_pts(d$pct - d$official)
over <- round(range(d$pct - d$official))

fig_overreport <- function(mode) {
  k <- qz_tokens[[mode]]
  ggplot(d, aes(y = row)) +
    # the connector stops where the interval starts, so the whisker stays whole
    geom_segment(aes(x = official, xend = lo, yend = row), colour = k$muted, linewidth = 0.6) +
    geom_point(aes(x = official), shape = "|", size = 5.5, colour = k$ink) +
    qz_cih(aes(xmin = lo, xmax = hi), colour = k$yes) +
    qz_dots(mode, d, aes(x = pct, y = row), fixed = k$yes) +
    geom_text(aes(x = 101.5, label = gap), hjust = 0, size = 3.1, colour = k$ink, family = qz_font()) +
    scale_x_continuous(limits = c(50, 108), breaks = seq(50, 100, 10), labels = qz_pct_axis,
                       expand = expansion(0)) +
    labs(x = trs("Turnout (the axis starts at 50%)", "Participation (l'axe commence à 50 %)"), y = NULL) +
    theme_qes(mode, grid = "x")
}

tab <- d
tab_overreport <- setNames(data.frame(
  tab$year, qz_study_label(tab$study), qz_cell(tab$pct, tab$lo, tab$hi, tab$n), tab$n,
  qz_num(tab$official), tab$gap, qz_weight_text(tab$weighted), row.names = NULL
), c(tr("Election", "Élection"), tr("Study", "Étude"), trs("Reported turnout, % [95% CI]", "Participation déclarée, % [IC à 95 %]"),
     "n", tr("Official turnout, %", "Participation officielle, %"), tr("Gap", "Écart"), tr("Weighting", "Pondération")))
alt <- sprintf(trs(
  "Dumbbell chart, one row per study from 1998 to 2022: the official turnout of the election as a tick and the turnout reported by the study's respondents as a dot with its confidence interval. Every study is above the official turnout, by %s to %s. Values in the table view.",
  "Graphique en haltères, une rangée par étude de 1998 à 2022 : la participation officielle de l'élection en trait et la participation déclarée par les répondants de l'étude en point avec son intervalle de confiance. Toutes les études sont au-dessus de la participation officielle, de %s à %s. Valeurs dans la vue en tableau."),
  qz_pts(min(d$pct - d$official)), qz_pts(max(d$pct - d$official)))
qz_figure(fig_overreport, "overreport",
  title = sprintf(trs("Surveys overstate turnout by %s to %s points", "Les enquêtes surestiment la participation de %s à %s points"),
                  over[1], over[2]),
  subtitle = trs("Reported turnout in each study (dot, 95% CI) against the official turnout of the election (tick)",
                "Participation déclarée dans chaque étude (point, IC à 95 %) et participation officielle de l'élection (trait)"),
  alt = alt, table = tab_overreport, height = 4.0,
  note = trs("Source: Quebec Election Studies, turnout reported after the election, every study that asked it; official turnout of Élections Québec. Official turnout is ballots cast over registered electors, while the surveys interview adults, so the two do not cover exactly the same people. Dots: reported turnout, weighted, with 95% confidence intervals; hollow dots: unweighted. The 1998 polls interviewed francophones only. The 16- and 17-year-olds of the 2018 study, who could not vote, are left out.",
             "Source : Études électorales québécoises, participation déclarée après l'élection, toutes les études qui l'ont demandée ; participation officielle d'Élections Québec. La participation officielle rapporte les bulletins déposés aux électeurs inscrits, alors que les enquêtes interrogent des adultes : les deux ne portent donc pas exactement sur les mêmes personnes. Points : participation déclarée, pondérée, avec intervalles de confiance à 95 % ; points creux : non pondérée. Les sondages de 1998 n'ont interrogé que des francophones. Les jeunes de 16 et 17 ans de l'étude de 2018, qui ne pouvaient pas voter, sont laissés de côté."))
```

Toutes les études se situent au-dessus du chiffre officiel, de
`r qz_num(min(d$pct - d$official), 0)` à
`r qz_num(max(d$pct - d$official), 0)` points, et l'écart est le plus grand en
`r d$year[which.max(d$pct - d$official)]``r if (d$year[which.max(d$pct - d$official)] == d$year[which.min(d$official)]) ", l'élection où la participation officielle a été la plus faible" else ""`.
Plus largement, la participation déclarée varie beaucoup moins que la
participation officielle. D'une Étude électorale québécoise à l'autre, elle
va de `r qz_num(min(prim$pct), 0)` % à `r qz_num(max(prim$pct), 0)` %, alors
que la participation officielle va de `r qz_num(min(prim$official), 0)` % à
`r qz_num(max(prim$official), 0)` %. Autrement dit, ces enquêtes renseignent
mal sur le niveau de la participation ; elles servent davantage à comparer
des groupes, et c'est l'usage que nous en faisons plus bas. Notons toutefois
qu'une comparaison entre groupes ne vaut que ce que valent les déclarations
qui la fondent. Si les jeunes abstentionnistes affirment avoir voté plus
souvent que les abstentionnistes plus âgés, l'écart entre les déclarations
des jeunes et celles des aînés sous-estime l'écart réel ; s'ils l'affirment
moins souvent, il le surestime. Les enquêtes ne permettent pas de trancher.
La sélection appelle la même prudence : les jeunes qui acceptent de
répondre à une enquête politique sont sans doute plus engagés que les
autres jeunes de leur âge, ce qui, le cas échéant, réduirait l'écart entre
les déclarations.

## L'écart d'âge, élection par élection

```{r fig-age, echo = FALSE}
d <- gp
d$x <- qz_ex(d$year)
d$era <- qz_era(d$year)
top_lab <- top
top_lab$x <- qz_ex(top_lab$year)
top_lab$label <- sprintf(tr("%s in %s", "%s en %s"), qz_pts(top_lab$gap), top_lab$year)

fig_age <- function(mode) {
  k <- qz_tokens[[mode]]
  ggplot(d, aes(x, gap)) +
    qz_xbreak(mode) +
    qz_band(aes(ymin = lo, ymax = hi, group = era), fill = k$yes, mode = mode) +
    geom_line(aes(group = era), colour = k$yes, linewidth = 0.7, lineend = "round") +
    qz_ci(data = d[d$era == "before", ], aes(ymin = lo, ymax = hi), colour = k$yes) +
    qz_dots(mode, d, aes(x, gap), fixed = k$yes) +
    geom_text(data = top_lab, aes(x, hi + 1.2, label = label), vjust = 0, size = 3.2, colour = k$ink,
              family = qz_font(), fontface = "bold") +
    geom_text(data = d[d$year == 1998, ], aes(x, lo - 1.2, label = tr("francophones\nonly", "francophones\nseulement")),
              vjust = 1, size = 2.8, colour = k$ink2, family = qz_font(), lineheight = 0.9) +
    scale_x_election(add = c(0.9, 0.9)) +
    scale_y_continuous(breaks = seq(0, 30, 10), labels = function(x) qz_num(x, 0)) +
    coord_cartesian(ylim = c(0, 32), expand = FALSE, clip = "off") +
    labs(x = NULL, y = tr("55 and over minus 18 to 34 (points)", "55 ans et plus moins 18 à 34 ans (points)")) +
    theme_qes(mode) +
    theme(axis.line.x = element_blank())
}

tab <- gaps[order(gaps$year, gaps$study), ]
age_cell <- function(s, a) {
  r <- est[est$by == "age" & est$study == s & est$group == a, ]
  qz_cell(r$pct, NA, NA, r$n)
}
tab_age <- setNames(data.frame(
  tab$year, qz_study_label(tab$study),
  mapply(age_cell, tab$study, "18-34"), mapply(age_cell, tab$study, "35-54"),
  mapply(age_cell, tab$study, "55 and over"),
  ifelse(is.na(tab$gap), tr("n < 30", "n < 30"), paste0(qz_pts(tab$gap, 1), " [", qz_num(tab$lo), trs(", ", " ; "), qz_num(tab$hi), "]")),
  qz_weight_text(tab$weighted), row.names = NULL
), c(tr("Election", "Élection"), tr("Study", "Étude"), paste0(age_lab, tr(", %", ", %")),
     trs("Gap, 55+ minus 18-34 [95% CI]", "Écart, 55+ moins 18-34 [IC à 95 %]"), tr("Weighting", "Pondération")))
alt <- sprintf(trs(
  "Line chart with a confidence band of the gap in reported turnout between respondents aged 55 and over and those aged 18 to 34, in points, at each election from 1998 to 2022. The gap is positive at every election: %s in 2007, %s in 2018 (the largest) and %s in 2022. Values in the table view.",
  "Graphique linéaire avec bande de confiance de l'écart de participation déclarée entre les répondants de 55 ans et plus et ceux de 18 à 34 ans, en points, à chaque élection de 1998 à 2022. L'écart est positif à chaque élection : %s en 2007, %s en 2018 (le plus grand) et %s en 2022. Valeurs dans la vue en tableau."),
  qz_pts(gap_age("qes2007")), qz_pts(gap_age("qes2018")), qz_pts(gap_age("qes2022")))
qz_figure(fig_age, "age",
  title = sprintf(trs("Older respondents report voting more than the young at every election; the gap peaked at %s points in %s",
                      "Les aînés déclarent voter plus que les jeunes à chaque élection ; l'écart a culminé à %s points en %s"),
                  qz_num(top$gap, 0), top$year),
  subtitle = trs("Reported turnout of respondents aged 55 and over minus that of those aged 18 to 34, in points, with its 95% confidence interval",
                 "Participation déclarée des 55 ans et plus moins celle des 18 à 34 ans, en points, avec son intervalle de confiance à 95 %"),
  alt = alt, table = tab_age, height = 3.6,
  note = sprintf(trs("Source: one Quebec Election Study per election, and the 1998 polls (francophones only). Band: 95%% confidence interval of the difference. Weighted; hollow dots (%s): unweighted. The horizontal axis is in years, with a break between 1998 and 2007. The table view also gives the turnout of each age group, and the panels led by Claire Durand at the %s elections.",
                     "Source : une Étude électorale québécoise par élection, et les sondages de 1998 (francophones seulement). Bande : intervalle de confiance à 95 %% de la différence. Pondéré ; points creux (%s) : non pondéré. L'axe horizontal est en années, avec une coupure entre 1998 et 2007. La vue en tableau donne aussi la participation de chaque groupe d'âge, ainsi que les panels menés par Claire Durand aux élections de %s."),
                 and_list(d$year[!d$weighted]), and_list(tab$year[grepl("_panel$", tab$study)])))
```

Premier constat : l'écart d'âge est présent à chaque élection. Les
répondants de 55 ans et plus déclarent voter davantage que ceux de 18 à
34 ans, de `r qz_num(gap_age("qes2007"), 0)` points en 2007, de
`r qz_num(gap_age("qes2018"), 0)` en 2018 et de
`r qz_num(gap_age("qes2022"), 0)` en 2022. Son ampleur, en revanche, est
loin d'être stable. L'écart est le plus faible en `r small$year`
(`r qz_num(small$gap, 0)` points), alors que la participation officielle
atteignait `r qz_num(ot(small$year), 0)` %, et le plus grand en
`r top$year`, lorsqu'elle est tombée à `r qz_num(ot(top$year), 0)` %. En
2018, le recul de la participation se voit chez les jeunes, et à peine chez
les aînés : par rapport à 2014, la participation déclarée baisse de
`r qz_num(tv("qes2014", "18-34") - tv("qes2018", "18-34"), 0)` points chez
les 18 à 34 ans (à `r qz_num(tv("qes2018", "18-34"), 0)` %) et de
`r qz_num(tv("qes2014", "55 and over") - tv("qes2018", "55 and over"), 0)`
chez les 55 ans et plus (à `r qz_num(tv("qes2018", "55 and over"), 0)` %).
On pourrait en conclure que, lorsque la participation recule, elle recule
chez les jeunes. L'élection de 2022 ne cadre pourtant pas avec cette
lecture. La participation officielle y est de `r qz_num(ot(2022), 0)` %,
comme en 2018, mais l'écart
`r if (gap_age("qes2022") < gap_age("qes2018") / 2) "ne fait pas la moitié de celui de 2018" else "est plus faible"`,
et les 18 à 34 ans déclarent voter à peu près aussi souvent que les 35 à
54 ans (`r if (qz_num(tv("qes2022", "18-34"), 0) == qz_num(tv("qes2022", "35-54"), 0)) paste0(qz_num(tv("qes2022", "18-34"), 0), " % dans les deux cas") else paste0(qz_num(tv("qes2022", "18-34"), 0), " % et ", qz_num(tv("qes2022", "35-54"), 0), " %")`,
bien que le chiffre des jeunes ne repose que sur
`r est$n[est$study == "qes2022" & est$group == "18-34"]` répondants).

## L'intérêt pour la politique compte surtout avant 55 ans

```{r fig-interest, echo = FALSE}
bands <- c("low", "mid", "high")
band_lab <- c(low = tr("Low interest", "Intérêt faible"), mid = tr("Some interest", "Intérêt moyen"),
              high = tr("High interest", "Intérêt élevé"))
d <- igap[!is.na(igap$gap), ]
d$age <- factor(d$age, levels = ages)
# the three age groups side by side at each election, so the intervals do not overlap
d$x <- d$year + c(`18-34` = -0.4, `35-54` = 0, `55 and over` = 0.4)[as.character(d$age)]
d$label <- age_lab[as.character(d$age)]
under55 <- max(d$gap[d$age != "55 and over"])
old55 <- max(d$gap[d$age == "55 and over"])

fig_interest <- function(mode) {
  k <- qz_tokens[[mode]]
  cols <- setNames(k$ord3, ages)
  ggplot(d, aes(x, gap, colour = age, group = age)) +
    geom_hline(yintercept = 0, colour = k$axis, linewidth = 0.35) +
    qz_ci(aes(ymin = lo, ymax = hi), show.legend = FALSE) +
    qz_line(show.legend = FALSE) +
    qz_dots(mode, d, aes(x, gap), colour_aes = "age") +
    qz_end_labels(d, "x", "gap", "label", "age", mode, min_gap = 3.5, nudge_x = 1.1) +
    scale_colour_manual(values = cols, guide = "none") +
    scale_fill_manual(values = cols, breaks = ages, labels = age_lab) +
    scale_x_continuous(breaks = sort(unique(d$year)), limits = c(2006, 2026.8), expand = expansion(0)) +
    scale_y_continuous(breaks = seq(-10, 50, 10), labels = function(x) qz_num(x, 0)) +
    labs(x = NULL, y = tr("High minus low interest (points)", "Intérêt élevé moins faible (points)")) +
    theme_qes(mode) +
    theme(axis.line.x = element_blank())
}

iv <- function(s, a, b) by_both$pct[by_both$study == s & by_both$age == a & by_both$interest == b]
tab <- by_both[order(by_both$year, match(by_both$age, ages), match(by_both$interest, bands)), ]
tab_interest <- setNames(data.frame(
  tab$year, qz_study_label(tab$study), age_lab[tab$age], band_lab[tab$interest],
  qz_cell(tab$pct, tab$lo, tab$hi, tab$n), tab$n, qz_weight_text(tab$weighted),
  row.names = NULL
), c(tr("Election", "Élection"), tr("Study", "Étude"), tr("Age", "Âge"), tr("Interest", "Intérêt"),
     trs("Reported turnout, % [95% CI]", "Participation déclarée, % [IC à 95 %]"), "n",
     tr("Weighting", "Pondération")))
alt <- sprintf(trs(
  "Line chart, one line per age group (18 to 34, 35 to 54, 55 and over), of the gap in reported turnout between respondents with high and with low interest in politics, in points, at the %s Quebec Election Studies, with confidence intervals. Under 55 the gap reaches %s; among those aged 55 and over it is %s at most. Values in the table view.",
  "Graphique linéaire, une ligne par groupe d'âge (18 à 34 ans, 35 à 54 ans, 55 ans et plus), de l'écart de participation déclarée entre les répondants très et peu intéressés par la politique, en points, aux Études électorales québécoises de %s, avec intervalles de confiance. Avant 55 ans, l'écart atteint %s ; chez les 55 ans et plus, il est d'au plus %s. Valeurs dans la vue en tableau."),
  and_list(sort(unique(d$year))), qz_pts(under55), qz_pts(old55))
qz_figure(fig_interest, "interest",
  title = sprintf(trs("Under 55, the most interested report voting up to %s points more than the least interested; among those aged 55 and over, %s at most",
                      "Avant 55 ans, les plus intéressés déclarent voter jusqu'à %s points de plus que les moins intéressés ; chez les 55 ans et plus, %s au plus"),
                  qz_num(under55, 0), qz_num(old55, 0)),
  subtitle = trs("Reported turnout of the most interested minus that of the least interested, within each age group, in points, with 95% confidence intervals",
                 "Participation déclarée des très intéressés moins celle des peu intéressés, dans chaque groupe d'âge, en points, avec intervalles de confiance à 95 %"),
  alt = alt, table = tab_interest, height = 3.8,
  note = sprintf(trs("Source: Quebec Election Studies of %s, weighted (the 2008 study asked about interest in the election instead). Low interest: not at all or hardly interested in politics; high: very interested (on the 0-10 questions of 2007 and 2022, 0 to 4 and 8 to 10). The four-point and the 0-10 questions do not cut the public the same way, so the age groups are best compared within an election rather than across elections. Lines: 95%% confidence intervals of the difference; a gap resting on fewer than 30 respondents is not drawn. The turnout of each group is in the table view.",
                     "Source : Études électorales québécoises de %s, pondérées (l'étude de 2008 portait plutôt sur l'intérêt pour l'élection). Intérêt faible : pas du tout ou pas très intéressé par la politique ; élevé : très intéressé (sur les questions de 0 à 10 de 2007 et de 2022, de 0 à 4 et de 8 à 10). Les questions à quatre points et de 0 à 10 ne découpent pas le public de la même façon : mieux vaut comparer les groupes d'âge à l'intérieur d'une élection qu'une élection à l'autre. Traits : intervalles de confiance à 95 %% de la différence ; un écart qui repose sur moins de 30 répondants n'est pas tracé. La participation de chaque groupe est dans la vue en tableau."),
                 and_list(sort(unique(d$year)))))
```

Deuxième constat : la première partie de l'explication habituelle tient. À
chaque élection, les jeunes s'intéressent moins à la politique que leurs
aînés. En 2018, `r qz_num(ev(2018, "low_young"), 0)` % des répondants de 18
à 34 ans se disent « pas du tout » ou « pas très » intéressés, contre
`r qz_num(ev(2018, "low_old"), 0)` % de ceux de 55 ans et plus. L'intérêt
est aussi lié à la participation, mais surtout avant 55 ans. Avant cet âge,
les répondants très intéressés déclarent voter jusqu'à
`r qz_num(under55, 0)` points de plus que les moins intéressés ; chez les
55 ans et plus, la différence est d'au plus `r qz_num(old55, 0)` points.
Sans surprise, les répondants plus âgés sont près du plafond : la plupart
déclarent voter, quel que soit leur intérêt. Autrement dit, l'écart d'âge
est le plus grand chez les moins intéressés. En 2018, il atteint
`r qz_num(iv("qes2018", "55 and over", "low") - iv("qes2018", "18-34", "low"), 0)`
points entre aînés et jeunes peu intéressés, contre
`r qz_num(iv("qes2018", "55 and over", "high") - iv("qes2018", "18-34", "high"), 0)`
chez les très intéressés.

## À intérêt égal, l'essentiel de l'écart demeure

Si les jeunes votent moins parce qu'ils s'intéressent moins à la politique,
comparer des jeunes et des aînés qui ont le même intérêt devrait réduire
l'écart de façon marquée. C'est ce que nous vérifions maintenant. Pour chaque
élection, nous comparons l'écart d'âge parmi l'ensemble des répondants à
l'écart parmi les répondants qui ont donné la même réponse à la question sur
l'intérêt.

```{r fig-equal, echo = FALSE}
d <- eq[order(eq$year), ]
d$row <- factor(d$year, levels = rev(d$year))
d$lab <- qz_pts(d$adj - d$raw, 1)
# the share of the age gap that holding interest equal removes
d$share <- d$drop / d$raw
most <- d[which.max(d$share), ]
others <- d[d$year != most$year, ]
# that share in words: "by less than a third" at most elections, "by more than half" at the exception
share_txt <- function(x, at_most) {
  if (at_most && x < 1/3) return(tr("by less than a third", "de moins du tiers"))
  if (!at_most && x > 1/2) return(tr("by more than half", "de plus de la moitié"))
  sprintf(if (at_most) trs("by at most %s%%", "d'au plus %s %%") else trs("by %s%%", "de %s %%"), qz_num(100 * x, 0))
}
about_txt <- function(x) if (abs(x - 0.5) < 0.1) tr("about half", "environ la moitié") else
  sprintf(trs("about %s%%", "environ %s %%"), qz_num(100 * x, 0))

fig_equal <- function(mode) {
  k <- qz_tokens[[mode]]
  ggplot(d, aes(y = row)) +
    geom_vline(xintercept = 0, colour = k$axis, linewidth = 0.35) +
    geom_point(aes(x = raw), shape = "|", size = 5.5, colour = k$ink) +
    qz_cih(aes(xmin = lo, xmax = hi), colour = k$yes) +
    qz_dots(mode, d, aes(x = adj, y = row), fixed = k$yes) +
    geom_text(aes(x = 26, label = lab), hjust = 0, size = 3.1, colour = k$ink, family = qz_font()) +
    scale_x_continuous(limits = c(-5, 31), breaks = seq(-5, 25, 5), labels = function(x) sub("-", "\u2212", qz_num(x, 0), fixed = TRUE),
                       expand = expansion(0)) +
    labs(x = tr("55 and over minus 18 to 34 (points)", "55 ans et plus moins 18 à 34 ans (points)"), y = NULL) +
    theme_qes(mode, grid = "x")
}

gap_txt <- function(g, lo, hi) paste0(qz_pts(g, 1), " [", qz_num(lo), trs(", ", " ; "), qz_num(hi), "]")
tab_equal <- setNames(data.frame(
  d$year, qz_study_label(d$study), gap_txt(d$raw, d$raw_lo, d$raw_hi), gap_txt(d$adj, d$lo, d$hi),
  qz_pts(d$adj - d$raw, 1), qz_num(d$low_young), qz_num(d$low_old), d$n, unname(itype_lab[itype[d$study]]),
  qz_weight_text(d$weighted), row.names = NULL
), c(tr("Election", "Élection"), tr("Study", "Étude"),
     trs("Age gap, all respondents [95% CI]", "Écart d'âge, tous les répondants [IC à 95 %]"),
     trs("Age gap, same interest [95% CI]", "Écart d'âge, même intérêt [IC à 95 %]"),
     tr("Difference", "Différence"),
     tr("Low interest, 18 to 34, %", "Intérêt faible, 18 à 34 ans, %"),
     tr("Low interest, 55 and over, %", "Intérêt faible, 55 ans et plus, %"), "n",
     tr("Interest in", "Intérêt pour"), tr("Weighting", "Pondération")))
alt <- sprintf(trs(
  "Dumbbell chart, one row per Quebec Election Study from 2007 to 2022: the gap in reported turnout between respondents aged 55 and over and those aged 18 to 34, among all respondents as a tick, and among respondents with the same interest in politics as a dot with its confidence interval. At %s of the %s elections, holding interest equal narrows the gap %s; in %s, it narrows it %s, from %s to %s points. Values in the table view.",
  "Graphique en haltères, une rangée par Étude électorale québécoise de 2007 à 2022 : l'écart de participation déclarée entre les 55 ans et plus et les 18 à 34 ans, parmi tous les répondants en trait, et parmi les répondants qui ont le même intérêt pour la politique en point avec son intervalle de confiance. À %s élections sur %s, à intérêt égal, l'écart diminue %s ; en %s, il diminue %s, de %s à %s points. Valeurs dans la vue en tableau."),
  nrow(others), nrow(d), share_txt(max(others$share), TRUE), most$year, share_txt(most$share, FALSE),
  qz_num(most$raw, 0), qz_num(most$adj, 0))
qz_figure(fig_equal, "equal",
  title = sprintf(trs("At %s of %s elections, holding interest equal narrows the age gap %s; in %s, %s",
                      "À %s élections sur %s, à intérêt égal, l'écart d'âge diminue %s ; en %s, %s"),
                  nrow(others), nrow(d), share_txt(max(others$share), TRUE), most$year, share_txt(most$share, FALSE)),
  subtitle = trs("Gap in reported turnout, 55 and over minus 18 to 34, among all respondents (tick) and among respondents with the same interest in politics (dot, 95% CI); at right, the difference",
                 "Écart de participation déclarée, 55 ans et plus moins 18 à 34 ans, parmi tous les répondants (trait) et parmi les répondants qui ont le même intérêt pour la politique (point, IC à 95 %) ; à droite, la différence"),
  alt = alt, table = tab_equal, height = 3.0,
  note = sprintf(trs("Source: one Quebec Election Study per election, 2007 to 2022, respondents who answered the turnout, age and interest questions. The gap at equal interest compares younger and older respondents who gave the same answer to the interest question (a weighted linear regression of reported turnout on the age group, with one term for each answer). Weighted; hollow dot (%s): unweighted, and its question asked about interest in the election. The table view gives the share of each age group with low interest.",
                     "Source : une Étude électorale québécoise par élection, de 2007 à 2022, répondants qui ont répondu aux questions de participation, d'âge et d'intérêt. L'écart à intérêt égal compare les jeunes et les aînés qui ont donné la même réponse à la question d'intérêt (une régression linéaire pondérée de la participation déclarée sur le groupe d'âge, avec un terme par réponse). Pondéré ; point creux (%s) : non pondéré, et sa question portait sur l'intérêt pour l'élection. La vue en tableau donne la part de chaque groupe d'âge dont l'intérêt est faible."),
                 and_list(d$year[!d$weighted])))
```

Troisième constat : pour l'essentiel, l'écart ne se réduit pas. À
`r nrow(others)` élections sur `r nrow(d)`, à intérêt égal, l'écart d'âge
diminue `r share_txt(max(others$share), TRUE)`. En 2018, il passe de
`r qz_num(ev(2018, "raw"), 0)` à `r qz_num(ev(2018, "adj"), 0)` points ; en
2007, il bouge à peine (`r qz_num(ev(2007, "drop"), 1)` point).
L'exception est l'élection de `r most$year`. Parmi les répondants qui ont
aussi répondu à la question sur l'intérêt, l'écart est cette année-là
d'environ `r qz_num(most$raw, 0)` points ; à intérêt égal, il diminue
`r share_txt(most$share, FALSE)`, à environ `r qz_num(most$adj, 0)` points,
`r if (most$lo < 0) "et ne peut plus être distingué de zéro" else "mais demeure supérieur à zéro"`.
Cette année-là, l'écart d'intérêt entre les groupes d'âge est
`r if ((most$low_young - most$low_old) > 2 * (ev(2007, "low_young") - ev(2007, "low_old"))) "bien plus marqué" else "plus marqué"`
qu'en 2007, l'autre étude qui a posé la même question de 0 à 10 :
`r qz_num(most$low_young, 0)` % des 18 à 34 ans se disent peu ou pas du
tout intéressés, contre `r qz_num(most$low_old, 0)` % des 55 ans et plus
(`r qz_num(ev(2007, "low_young"), 0)` % et `r qz_num(ev(2007, "low_old"), 0)` %
en 2007). En somme, l'intérêt n'explique qu'une petite part de l'écart
d'âge à la plupart des élections québécoises, et
`r about_txt(most$share)` en `r most$year`.

## Bilan

Au final, l'écart d'âge se confirme, mais l'explication habituelle ne
tient qu'en partie. L'écart est réel, présent à chaque élection depuis
1998, et les jeunes s'intéressent moins à la politique que leurs aînés.
Toutefois, l'intérêt n'explique que quelques points d'un écart qui a
atteint `r qz_num(top$gap, 0)` points en `r top$year`. L'exception est
`r most$year` : l'intérêt explique alors `r about_txt(most$share)` d'un
écart `r if (most$raw < top$gap / 2) "beaucoup plus faible" else "plus faible"`.
L'essentiel de l'écart tient donc à autre chose. Blais et collaborateurs
(2004) évoquent deux autres sources : le cycle de vie, la participation
augmentant avec l'âge au sein de chaque génération, et un sens du devoir
civique moins marqué chez les générations récentes. Le premier fait partie
de l'écart d'âge lui-même, puisqu'à une élection donnée l'effet de l'âge ne
peut être distingué de celui de la génération ; le second n'est mesuré que
par l'étude de 2022, ce qui ne permet pas de le suivre d'une élection à
l'autre ; nous le laissons donc de côté. Notre analyse n'est toutefois pas
sans limite. Premièrement, il s'agit de déclarations, et les enquêtes
surestiment la participation : l'écart réel entre jeunes et aînés peut être
plus grand ou plus petit que l'écart entre leurs déclarations.
Deuxièmement, comme pour le cycle de vie, comparer les groupes d'âge à
chaque élection ne permet pas de distinguer l'effet de l'âge de celui de la
génération. Les jeunes de 2018 voteront-ils comme leurs aînés en
vieillissant, ou garderont-ils une participation plus faible toute leur
vie ? Les prochaines Études électorales québécoises aideront à répondre à
cette question.

## Pour aller plus loin

- Blais, André, Elisabeth Gidengil, Neil Nevitte et Richard Nadeau. 2004.
  « Where Does Turnout Decline Come From? » *European Journal of Political
  Research* 43 (2) : 221–236.
  <https://doi.org/10.1111/j.1475-6765.2004.00152.x>
- Rubenson, Daniel, André Blais, Patrick Fournier, Elisabeth Gidengil et
  Neil Nevitte. 2004. « Accounting for the Age Gap in Turnout ». *Acta
  Politica* 39 (4) : 407–421. <https://doi.org/10.1057/palgrave.ap.5500079>
- Selb, Peter, et Simon Munzert. 2013. « Voter Overrepresentation, Vote
  Misreporting, and Turnout Bias in Postelection Surveys ». *Electoral
  Studies* 32 (1) : 186–196. <https://doi.org/10.1016/j.electstud.2012.11.004>
- Bélanger, Éric, Philippe Mongrain, Thomas Gareau-Paquette et
  Valérie-Anne Mahéo. 2025. « A Party that Went Viral? The Drivers of
  Support for the Parti Conservateur du Québec in the 2022 Election ».
  *Canadian Journal of Political Science/Revue canadienne de science
  politique* 58 (2) : 277–296. <https://doi.org/10.1017/S0008423924000829>

Bélanger et collaborateurs (2025) s'appuient sur la même étude de 2022 pour
expliquer le vote en faveur du Parti conservateur du Québec (PCQ), un parti
dont l'électorat était plus jeune que celui de la plupart des autres partis
(seul celui de Québec solidaire l'était autant). L'écart entre les enquêtes
et les résultats officiels pour le choix de vote, plutôt que pour la
participation, fait l'objet d'[un autre exemple](fr-enquetes-resultats.html).

## Les données dans R

La page repose sur trois variables regroupées : `turnout`, la participation
déclarée après l'élection ; `age_group3` ; et `pol_interest`, l'intérêt pour
la politique ramené à une échelle de 0 à 1, que la question compte quatre
points ou aille de 0 à 10.

```{r show-harmonize, ref.label = "harmonize", eval = FALSE}
```

La participation de chaque groupe d'âge en 2018, et l'écart d'âge à intérêt égal :

```{r example}
d18 <- qes_design(h[h$study == "qes2018" & !h$eligible_voter %in% FALSE, ], weight = "weight_post")
d18 <- subset(d18, !is.na(turnout) & !is.na(age_group3))
svyby(~I(turnout == "Yes"), ~age_group3, d18, svyciprop, vartype = "ci", method = "logit")

d18 <- update(subset(d18, !is.na(pol_interest)), voted = as.numeric(turnout == "Yes"),
              age = factor(as.character(age_group3)), answer = factor(pol_interest))
coef(summary(svyglm(voted ~ age + answer, d18)))[2:3, ]
```

## À propos des données

- **Études.** Toutes les études qui ont demandé, après l'élection, si le
  répondant avait voté ; les sondages CROP ne l'ont pas fait. Outre une
  Étude électorale québécoise par élection, les vues en tableau comprennent
  les panels menés par Claire Durand aux élections de 2007, 2012 et 2018,
  qui ont interrogé les mêmes répondants avant et après le vote. La
  participation officielle correspond aux bulletins déposés sur les
  électeurs inscrits, selon Élections Québec.
- **Intérêt pour la politique.** Les études de 2012 à 2018 posaient une
  question à quatre points, codée 1 ; 0,7 ; 0,3 et 0 ; celles de 2007 et de
  2022, une question de 0 à 10, divisée par 10. Les valeurs de la question
  à quatre points relèvent d'une convention de codage et non d'une mesure :
  mieux vaut donc comparer les catégories d'intérêt à l'intérieur d'une
  élection. L'étude de 2008 demandait plutôt, après le vote, à quel point
  les répondants s'étaient intéressés à l'élection (de 0 à 10), et le panel
  de 2007 portait sur l'intérêt pour la campagne ; les panels de 2012 et de
  2018 n'ont pas de question comparable.
- **Pondération.** La pondération postélectorale de chaque étude. Les
  sondages de 1998 et les panels de 2007 et de 2012 ne sont pas pondérés,
  leur pondération n'étant pas assez documentée pour être utilisée, et sont
  représentés par des points creux. Les seules pondérations de l'étude de
  2008 sont calées sur le vote déclaré ou sur la participation ; aucune ne
  peut servir ici, et l'étude est elle aussi représentée en creux.
- **Qui a été interrogé.** Les sondages de 1998 n'ont interrogé que des
  francophones, et les répondants qu'ils ont interrogés de nouveau après le
  vote ne sont pas représentatifs de l'ensemble des francophones. L'étude de
  2018 a aussi interrogé des jeunes de 16 et 17 ans, qui ne pouvaient pas
  voter ; ils sont exclus.
