---
title: "Recettes : le clivage linguistique du vote libéral, pas à pas"
description: >
  Du code à copier pour les variables harmonisées regroupées, appliqué à
  une question : le clivage linguistique du vote libéral
  s'est-il resserré à mesure que la souveraineté reculait ?
params:
  lang: "fr"
---

*[English version](recipes.html)*

```{r setup, include = FALSE}
knitr::opts_chunk$set(collapse = TRUE, comment = "#>", message = FALSE, warning = FALSE)
options(qesR.lang = params$lang)
# the site's helpers (numbers in the page's language, the chart system,
# the official results); the recipes themselves do not need them
source("_setup.R", encoding = "UTF-8")
# what the page downloads (the note below)
dl <- qz_download(qz_studies)
```

::: {.qesr-download}
**Cette page télécharge `r dl$n` études** (environ `r qz_num(dl$mb, 0)` Mo) la première fois qu'elle s'exécute. `options(qesR.cache = "disk")` les garde sur le disque pour les sessions suivantes.
:::

```{r early, include = FALSE, ref.label = c("packages", "pooled", "recall", "loop", "composition", "pool")}
# runs the recipes once before the text, so that the opening paragraph can
# quote their results; each recipe runs again, with its output, below
```

```{r numbers, include = FALSE}
gap_of <- function(y) plq$pct[plq$year == y & plq$group == "other"] - plq$pct[plq$year == y & plq$group == "francophone"]
fr_of <- function(y) plq$pct[plq$year == y & plq$group == "francophone"]
other_of <- function(y) plq$pct[plq$year == y & plq$group == "other"]
comp_of <- function(y) comp$pct[comp$year == y]
first <- min(plq$year)
last <- max(plq$year)
b1 <- 100 * coef(m1)[["francophoneother"]]
b2 <- 100 * coef(m2)[["francophoneother"]]
ci1 <- 100 * confint(m1)["francophoneother", ]
p_equal <- as.numeric(regTermTest(m3, ~ francophone:study)$p)
n_four <- if (identical(params$lang, "fr")) c("une", "deux", "trois", "quatre", "cinq", "six")[length(four)] else
  xfun::numbers_to_words(length(four))
stopifnot(p_equal > 0.05)  # "the evidence that the gap changed is weak"

# the weighted share of non-francophones among the voters of each study, and
# the share of non-francophones among Liberal voters had it stayed at its
# first level (each group's Liberal vote as estimated in that study)
voters_other <- setNames(sapply(qes, function(s) {
  ds <- subset(study_design(s), !is.na(vote_choice) & !is.na(francophone))
  100 * as.numeric(coef(svymean(~as.numeric(francophone == "other"), ds)))
}), plq$year[match(qes, plq$study)])
comp_fixed <- function(y) {
  s <- voters_other[[as.character(first)]] / 100
  100 * s * other_of(y) / (s * other_of(y) + (1 - s) * fr_of(y))
}
low_share <- voters_other[c("2007", "2014")]
high_share <- voters_other[c("2012", "2018", "2022")]
stopifnot(abs(diff(low_share)) < 1, min(high_share) > max(low_share) + 4,
          comp_fixed(last) > 50, comp_fixed(last) < comp_of(last))

# French typography in the figure strings (the prose has it already): a
# no-break space before ":" and "%", a narrow one before ";"
typo <- function(x) if (identical(params$lang, "fr")) gsub(" ;", " ;", gsub(" ([:%])", " \\1", x)) else x
typo_table <- function(d) {
  names(d) <- typo(names(d))
  d[] <- lapply(d, function(v) if (is.character(v)) typo(v) else v)
  d
}
# the weighting column of the table views, and the weighting key of the charts
weight_text <- function(w) ifelse(w, tr("weighted", "pondéré"), tr("unweighted: no validated weight", "non pondéré : aucune pondération validée"))
weight_key <- function(mode) {
  s <- scale_weight_key(mode)
  s$labels <- tr("hollow point: unweighted, no validated weight", "point vide : non pondéré, aucune pondération validée")
  s
}
```

Depuis les premières études électorales provinciales, le vote québécois se
lit à travers deux clivages, la langue et la question nationale (Hamilton
et Pinard, 1976 ; Pinard et Hamilton, 1978 ; Bélanger et al., 2018). Le
Parti libéral du Québec (PLQ) obtient la majorité du vote anglophone et
allophone, et ce sont ses appuis chez les francophones qui décident des
élections. Selon une lecture répandue, ce clivage linguistique ne serait
que la question nationale sous un autre nom : les non-francophones
voteraient libéral parce qu'ils sont fédéralistes. Si cette lecture est
juste, l'écart aurait dû se resserrer après 2012, à mesure que la
Coalition avenir Québec (CAQ), un parti nationaliste qui met l'indépendance
de côté, courtisait les francophones fédéralistes et que la souveraineté
perdait, disait-on, du terrain. Ce recul est lui-même moins net qu'il n'y
paraît : aux élections fédérales, le poids de l'appui à l'indépendance dans
le vote est resté remarquablement stable de 2006 à 2021 (Daoust et
Gareau-Paquette, 2024).

Dans l'ensemble, les Études électorales québécoises n'appuient que
partiellement cette lecture. L'écart du vote libéral entre non-francophones
et francophones est d'environ `r qz_num(gap_of(first), 0)` points de
pourcentage en `r first` et de `r qz_num(gap_of(2012), 0)` points en 2012 ;
il se creuse en 2014 et en 2018, et il atteint encore
`r qz_num(gap_of(last), 0)` points en `r last`. L'appui à l'indépendance en
explique une partie, mais une partie seulement : dans les `r n_four` études
de 2012 à 2022, à opinion égale sur l'indépendance, l'écart passe de
`r qz_num(b1, 0)` à `r qz_num(b2, 0)` points. Ce qui a changé, c'est
l'électorat libéral lui-même. Les francophones l'ont quitté
(`r qz_num(fr_of(first), 0)` % d'entre eux votaient pour le PLQ en
`r first`, contre `r qz_num(fr_of(last), 0)` % en `r last`), si bien que les
non-francophones, qui formaient `r qz_num(comp_of(first), 0)` % des
électeurs libéraux, en forment désormais `r qz_num(comp_of(last), 0)` %
(`r qz_num(comp_fixed(last), 0)` % si leur part des électeurs de chaque
échantillon était restée celle de `r first`).

Les recettes qui suivent construisent cette réponse pas à pas ; chacune
s'exécute telle quelle.

```{r packages}
library(qesR)
library(survey)
library(ggplot2)
```

## 1. Une variable de choix de vote pour toutes les études

`vote_choice` réunit trois questions dans une seule colonne : le vote
déclaré après l'élection, l'intention de vote avec relance des indécis et
l'intention simple. `vote_choice__type` indique à quelle question répond
chaque ligne.

```{r pooled}
studies <- c("qes1998", "qes2007", "qes2007_panel", "qes2008", "qes_crop_2007_2010",
             "qes2012", "qes2012_panel", "qes2014", "qes2018", "qes2018_panel", "qes2022")
h <- qes_harmonize(studies = studies, targets = c("vote_choice", "lang_mother"),
                   layout = "long", quiet = TRUE)
table(h$study, h$vote_choice__type)
```

Dans ce format long, une étude qui compte une vague avant et une vague
après l'élection a une ligne par vague : le même répondant y figure une
fois avec son intention et une fois avec son vote déclaré. Les sondages
CROP, menés entre les élections, ne comportent que des intentions.

## 2. Ne garder que le vote déclaré

Opposer l'intention mesurée dans une étude au vote déclaré dans une autre
reviendrait à comparer deux questions différentes. Pour le clivage
linguistique, nous retenons donc le vote déclaré, que toutes les Études
électorales québécoises ont mesuré après l'élection, et nous lisons chaque
étude dans le format par défaut (une ligne par répondant). L'argument
`types` ne retient que certaines des questions que regroupe la variable :

```{r recall}
r <- qes_harmonize(studies = studies, targets = c("vote_choice", "lang_mother", "sov_support"),
                   types = list(vote_choice = "recall"), quiet = TRUE)
table(r$study, r$vote_choice__type, useNA = "ifany")
```

La variable `vote_choice` est désormais manquante pour les sondages CROP,
ainsi que pour les répondants qui n'ont pas été joints après le scrutin.
Lorsqu'une étude a posé plusieurs de ces questions et qu'aucun type n'est
précisé, le vote déclaré passe en premier, puis l'intention avec relance,
puis l'intention simple (`qes_spec("pooled")` donne cet ordre).

## 3. D'où vient chaque valeur

```{r sources}
prov <- qes_provenance(r, level = "pooled")
prov[prov$pooled == "vote_choice", c("study", "type", "wave", "grade", "n_value")]
```

```{r sources-text, include = FALSE}
approx <- prov$study[prov$pooled == "vote_choice" & prov$grade %in% "approximate"]
```

La question de chaque étude reçoit un niveau de comparabilité. Ce niveau
est `identical` lorsque la question, les choix de réponse et le format sont
les mêmes, `comparable` lorsque les différences (l'ordre des choix, la
présence ou non d'une option « ne sait pas ») ne devraient pas déplacer les
parts, et `approximate` lorsqu'un format ou un filtre risque de les
déplacer. Seules les questions
`r knitr::combine_words(paste0("du ", sub("^Panel ", "panel de ", qz_study_label(approx))), and = " et ")`
sont ici de niveau `approximate`. Les figures qui suivent laissent donc les
panels de côté et ne retiennent qu'une Étude électorale québécoise par
élection.

## 4. Une part pondérée et son intervalle de confiance, dans une étude

```{r one-study}
d <- qes_design(r[r$study == "qes2018", ], weight = "weight_post")
d <- subset(d, !is.na(vote_choice))
caq18 <- svyciprop(~I(vote_choice == "CAQ"), d, method = "logit")
caq18
```

```{r one-study-text, include = FALSE}
off <- qz_official()
caq18_ci <- 100 * attr(caq18, "ci")
caq18_off <- off$share_valid[off$year == 2018 & off$party == "CAQ"]
caq18_in <- caq18_off >= caq18_ci[[1]] & caq18_off <= caq18_ci[[2]]
```

La CAQ a obtenu `r qz_num(caq18_off)` % des votes valides en 2018, et
`r qz_num(100 * as.numeric(caq18))` % des répondants de l'étude de 2018
déclarent avoir voté pour elle (intervalle de confiance à 95 % : de
`r qz_num(caq18_ci[[1]])` à `r qz_num(caq18_ci[[2]])`). Le résultat
officiel se situe donc `r if (caq18_in) "à l'intérieur" else "en dehors"`
de cet intervalle.

## 5. Par groupe

```{r by-group}
plq18 <- svyby(~I(vote_choice == "PLQ"), ~lang_mother, subset(d, !is.na(lang_mother)),
               svyciprop, method = "logit", vartype = "ci")
plq18
```

```{r by-group-text, include = FALSE}
plq18_pct <- setNames(100 * plq18[[2]], plq18$lang_mother)
n_allo18 <- sum(d$variables$lang_mother %in% "Other")
```

La sortie donne le vote libéral de chaque groupe de langue maternelle en
2018, avec son intervalle ; la [page sur le réalignement](fr-realignement.html)
suit ces parts à chaque élection. L'estimation chez les allophones repose
sur `r n_allo18` répondants, d'où son intervalle plus large. Les recettes suivantes réunissent donc
anglophones et allophones sous l'étiquette de non-francophones : pris
seuls, les échantillons d'allophones sont trop petits pour être suivis
d'une élection à l'autre.

## 6. Chaque étude, une à la fois

Les études diffèrent par leur population, leur mode d'enquête, leurs
libellés et leur pondération ; chaque estimation est donc faite à
l'intérieur d'une étude, avant toute comparaison. Les sondages de 1998
n'ont interrogé que des francophones : ils n'ont pas de non-francophones à
comparer, et la série commence donc en 2007. L'étude de 2008 n'a pas de
pondération recommandée (ses pondérations sont calées sur le vote déclaré ;
voir le [tableau des pondérations](fr-etudes.html#ponderations)) : ses
estimations ne sont pas pondérées, et les figures les représentent par un
point vide.

```{r loop}
qes <- c("qes2007", "qes2008", "qes2012", "qes2014", "qes2018", "qes2022")
r$francophone <- factor(ifelse(r$lang_mother == "French", "francophone", "other"))

# one design per study; a study without a post-election weight (2008) gets
# a unit weight, so its estimates are unweighted
is_weighted <- function(s, data = r) !all(is.na(data$weight_post[data$study == s]))
study_design <- function(s, data = r) {
  x <- data[data$study == s, ]
  if (!is_weighted(s, data)) x$weight_post <- 1
  qes_design(x, weight = "weight_post")
}

plq <- do.call(rbind, lapply(qes, function(s) {
  ds <- subset(study_design(s), !is.na(vote_choice) & !is.na(francophone))
  est <- svyby(~I(vote_choice == "PLQ"), ~francophone, ds, svyciprop, method = "logit", vartype = "ci")
  data.frame(study = s, year = as.integer(substr(ds$variables$year[1], 1, 4)),
             weighted = is_weighted(s), group = est$francophone,
             pct = 100 * est[[2]], lo = 100 * est$ci_l, hi = 100 * est$ci_u)
}))
print(plq, digits = 3, row.names = FALSE)
```

```{r loop-site, echo = FALSE}
# the gap and its interval (from the covariance of the two estimates) and
# the sample sizes, for the figure's table view
n_lang <- with(r[!is.na(r$vote_choice) & r$study %in% qes, ], table(study, francophone))
gaps <- do.call(rbind, lapply(qes, function(s) {
  ds <- subset(study_design(s), !is.na(vote_choice) & !is.na(francophone))
  qz_tag(qz_gap(ds, "vote_choice", "PLQ", "francophone", "other", "francophone"),
         study = s, year = plq$year[plq$study == s][1], weighted = is_weighted(s))
}))
gap_rng <- range(gaps$gap)
gap_lo_year <- gaps$year[which.min(gaps$gap)]
gap_hi_year <- gaps$year[which.max(gaps$gap)]
gap_last <- gaps[gaps$year == last, ]
n_other <- n_lang[qes, "other"]
other_rng <- range(plq$pct[plq$group == "other"])
# the claims of the text below
stopifnot(gap_of(2014) > gap_of(2012), gap_of(2018) > gap_of(2012),
          gap_last$lo < gap_of(2012), gap_last$hi > gap_of(2012),
          other_of(last) < other_of(first),
          other_of(2018) - other_of(last) > fr_of(2018) - fr_of(last),
          which.min(n_other) == length(qes))

dpl <- plq
dpl$series <- ifelse(dpl$group == "francophone", "fr", "other")
dpl$x <- qz_ex(dpl$year)
series_lab <- c(fr = tr("Francophones", "Francophones"), other = tr("Non-francophones", "Non-francophones"))
dpl$label <- series_lab[dpl$series]
years <- sort(unique(dpl$year))

qz_figure(function(mode) {
  k <- qz_tokens[[mode]]
  cols <- c(fr = k$grp[["fr"]], other = k$grp[["other"]])
  ggplot(dpl, aes(x, pct, colour = series, group = series)) +
    qz_band(aes(ymin = lo, ymax = hi, fill = series), mode = mode) +
    qz_line(show.legend = FALSE) +
    qz_dots(mode, dpl, aes(x, pct), colour_aes = "series") +
    weight_key(mode) +
    qz_end_labels(dpl, "x", "pct", "label", "series", mode, min_gap = 7, nudge_x = 1.1) +
    scale_colour_manual(values = cols, guide = "none") +
    scale_fill_manual(values = cols, guide = "none") +
    scale_x_election(years = years, add = c(0.9, 5.4)) +
    scale_y_continuous(breaks = seq(0, 100, 25), labels = qz_pct_axis) +
    coord_cartesian(ylim = c(0, 100), expand = FALSE, clip = "off") +
    labs(x = NULL, y = tr("Reported vote for the PLQ", "Vote déclaré pour le PLQ")) +
    theme_qes(mode)
}, "plq-language",
  title = typo(sprintf(tr("At every election since %s, non-francophones were %s to %s points more likely than francophones to vote Liberal",
                          "À chaque élection depuis %s, le vote libéral est de %s à %s points de pourcentage plus élevé chez les non-francophones que chez les francophones"),
                       first, qz_num(gap_rng[1], 0), qz_num(gap_rng[2], 0))),
  subtitle = typo(tr("Share of the reported vote for the PLQ among francophones and non-francophones (mother tongue), one Quebec Election Study per election, with 95% confidence intervals",
                     "Part du vote déclaré pour le PLQ chez les francophones et les non-francophones (langue maternelle), une Étude électorale québécoise par élection, avec intervalles de confiance à 95 %")),
  alt = typo(sprintf(tr("Line chart of the share of the reported vote for the PLQ at each Quebec election from %s to %s, among francophones and among non-francophones. Among francophones it goes from %s to %s; among non-francophones it stays between %s and %s. Values in the table view.",
                        "Graphique linéaire de la part du vote déclaré pour le PLQ à chaque élection québécoise de %s à %s, chez les francophones et chez les non-francophones. Chez les francophones, elle passe de %s à %s ; chez les non-francophones, elle reste entre %s et %s. Valeurs dans la vue en tableau."),
                     first, last, qz_pct(fr_of(first), 0), qz_pct(fr_of(last), 0),
                     qz_pct(other_rng[1], 0), qz_pct(other_rng[2], 0))),
  table = typo_table(setNames(data.frame(
    gaps$year, qz_study_label(gaps$study),
    qz_cell(plq$pct[plq$group == "francophone"], plq$lo[plq$group == "francophone"],
            plq$hi[plq$group == "francophone"], n_lang[gaps$study, "francophone"]),
    qz_cell(plq$pct[plq$group == "other"], plq$lo[plq$group == "other"],
            plq$hi[plq$group == "other"], n_lang[gaps$study, "other"]),
    paste0(qz_pts(gaps$gap, 1), " [", qz_num(gaps$lo), tr(", ", " ; "), qz_num(gaps$hi), "]"),
    as.integer(n_lang[gaps$study, "francophone"]), as.integer(n_lang[gaps$study, "other"]),
    weight_text(gaps$weighted), row.names = NULL),
    c(tr("Election", "Élection"), tr("Study", "Étude"),
      tr("Francophones, % PLQ [95% CI]", "Francophones, % PLQ [IC à 95 %]"),
      tr("Non-francophones, % PLQ [95% CI]", "Non-francophones, % PLQ [IC à 95 %]"),
      tr("Gap [95% CI]", "Écart [IC à 95 %]"),
      tr("n, francophones", "n, francophones"), tr("n, non-francophones", "n, non-francophones"),
      tr("Weighting", "Pondération")))),
  note = typo(tr("Source: qesR, pooled vote_choice (reported vote) and lang_mother; non-francophones are respondents whose mother tongue is English or another language. Weighted with each study's post-election weight; hollow point (2008): unweighted, no validated weight.",
                 "Source : qesR, variables regroupées vote_choice (vote déclaré) et lang_mother ; les non-francophones sont les répondants de langue maternelle anglaise ou autre. Pondéré avec la pondération postélectorale de chaque étude ; point vide (2008) : non pondéré, aucune pondération validée.")),
  height = 4)
```

Deux constats s'imposent. Premièrement, le clivage est important à chaque
élection, de `r qz_num(gap_rng[1], 0)` points en `r gap_lo_year` à
`r qz_num(gap_rng[2], 0)` points en `r gap_hi_year`, et il ne s'est pas
nettement resserré après 2012. Par rapport à 2012 (environ
`r qz_num(gap_of(2012), 0)` points), l'écart s'est creusé en 2014 et en
2018, puis est revenu à environ `r qz_num(gap_of(last), 0)` points en
`r last`, une estimation dont l'intervalle (de `r qz_num(gap_last$lo, 0)` à
`r qz_num(gap_last$hi, 0)`) inclut l'écart de 2012. Deuxièmement, les deux
groupes n'ont pas évolué au même rythme : le vote libéral des francophones
a reculé d'une élection à l'autre (la
[page sur le réalignement](fr-realignement.html) le suit), alors que celui
des non-francophones a oscillé sans tendance claire, et il se situe en
`r last` environ
`r qz_num(other_of(first) - other_of(last), 0)` points sous son niveau de
`r first`. L'écart plus étroit de `r last` vient du côté des
non-francophones : de 2018 à `r last`, le vote libéral a reculé de
`r qz_num(other_of(2018) - other_of(last), 0)` points chez eux, contre
`r qz_num(fr_of(2018) - fr_of(last), 0)` chez les francophones.
L'estimation de `r last` chez les non-francophones ne repose toutefois que
sur `r n_other[[length(qes)]]` répondants, le plus petit échantillon de la
série (le plus grand en compte `r max(n_other)`), et son intervalle est
large. C'est aussi pourquoi la page ne divise pas les non-francophones
entre anglophones et allophones.

## 7. Qui vote libéral

Les mêmes données se lisent aussi dans l'autre sens : non plus la part de
chaque groupe qui vote libéral, mais la part des électeurs libéraux qui
appartiennent à chaque groupe. Vue sous cet angle, la transformation est
nette.

```{r composition}
comp <- do.call(rbind, lapply(qes, function(s) {
  ds <- subset(study_design(s), vote_choice %in% "PLQ" & !is.na(francophone))
  est <- svyciprop(~I(francophone == "other"), ds, method = "logit")
  data.frame(study = s, year = plq$year[plq$study == s][1], weighted = is_weighted(s),
             pct = 100 * as.numeric(est), lo = 100 * attr(est, "ci")[[1]], hi = 100 * attr(est, "ci")[[2]])
}))
print(comp, digits = 3, row.names = FALSE)
```

```{r composition-site, echo = FALSE}
n_plq <- with(r[r$vote_choice %in% "PLQ" & !is.na(r$francophone) & r$study %in% qes, ], table(study))
stopifnot(max(n_plq) < 1000)  # "a few hundred Liberal voters at most"
dc <- comp
dc$x <- qz_ex(dc$year)

qz_figure(function(mode) {
  k <- qz_tokens[[mode]]
  col <- k$grp[["other"]]
  ggplot(dc, aes(x, pct)) +
    geom_hline(yintercept = 50, colour = k$axis, linewidth = 0.35, linetype = "22") +
    annotate("text", x = qz_ex(first) - 0.6, y = 51.5, label = tr("half of PLQ voters", "la moitié des électeurs du PLQ"),
             hjust = 0, vjust = 0, size = 3, colour = k$ink2, family = qz_font()) +
    qz_band(aes(ymin = lo, ymax = hi), fill = col, mode = mode) +
    qz_line(colour = col) +
    qz_dots(mode, dc, aes(x, pct), fixed = col) +
    weight_key(mode) +
    scale_x_election(years = years, add = c(0.9, 0.9)) +
    scale_y_continuous(breaks = seq(0, 100, 25), labels = qz_pct_axis) +
    coord_cartesian(ylim = c(0, 100), expand = FALSE, clip = "off") +
    labs(x = NULL, y = tr("Non-francophones among PLQ voters", "Non-francophones parmi les électeurs du PLQ")) +
    theme_qes(mode)
}, "plq-composition",
  title = typo(sprintf(tr("Non-francophones went from %s of Liberal voters in %s to %s in %s",
                          "Les non-francophones passent de %s des électeurs libéraux en %s à %s en %s"),
                       qz_pct(comp_of(first), 0), first, qz_pct(comp_of(last), 0), last)),
  subtitle = typo(tr("Share of respondents whose mother tongue is not French among those who reported a vote for the PLQ, one Quebec Election Study per election, with 95% confidence intervals",
                     "Part des répondants dont la langue maternelle n'est pas le français parmi ceux qui déclarent avoir voté pour le PLQ, une Étude électorale québécoise par élection, avec intervalles de confiance à 95 %")),
  alt = typo(sprintf(tr("Line chart of the share of non-francophones among respondents who reported a PLQ vote, at each Quebec election from %s to %s, with a dashed line at 50%%. It goes from %s in %s to %s in %s. Values in the table view.",
                        "Graphique linéaire de la part des non-francophones parmi les répondants qui déclarent un vote pour le PLQ, à chaque élection québécoise de %s à %s, avec une ligne pointillée à 50 %%. Elle passe de %s en %s à %s en %s. Valeurs dans la vue en tableau."),
                     first, last, qz_pct(comp_of(first), 0), first, qz_pct(comp_of(last), 0), last)),
  table = typo_table(setNames(data.frame(
    comp$year, qz_study_label(comp$study),
    qz_cell(comp$pct, comp$lo, comp$hi, as.integer(n_plq[comp$study])),
    as.integer(n_plq[comp$study]), qz_num(voters_other[as.character(comp$year)]),
    qz_num(sapply(comp$year, comp_fixed)), weight_text(comp$weighted), row.names = NULL),
    c(tr("Election", "Élection"), tr("Study", "Étude"),
      tr("Non-francophones among PLQ voters, % [95% CI]", "Non-francophones parmi les électeurs du PLQ, % [IC à 95 %]"),
      tr("n, PLQ voters", "n, électeurs du PLQ"),
      tr("Non-francophones among all voters, %", "Non-francophones parmi tous les électeurs, %"),
      sprintf(tr("Non-francophones among PLQ voters, at their %s share of all voters, %%", "Non-francophones parmi les électeurs du PLQ, à leur part de %s parmi tous les électeurs, %%"), first),
      tr("Weighting", "Pondération")))),
  note = typo(tr("Source: qesR, pooled vote_choice (reported vote) and lang_mother. Weighted with each study's post-election weight; hollow point (2008): unweighted, no validated weight.",
                 "Source : qesR, variables regroupées vote_choice (vote déclaré) et lang_mother. Pondéré avec la pondération postélectorale de chaque étude ; point vide (2008) : non pondéré, aucune pondération validée.")),
  height = 3.4)
```

Les non-francophones forment `r qz_num(comp_of(first), 0)` % des électeurs
du PLQ en `r first` et `r qz_num(comp_of(last), 0)` % en `r last`. Le
tracé n'est pas régulier, et chaque point repose tout au plus sur quelques
centaines d'électeurs libéraux. Cette part dépend en outre d'autre chose
que du vote libéral de chaque groupe : la part pondérée des
non-francophones parmi les électeurs de chaque étude, qui varie davantage
que ne le ferait la population. Elle est d'environ
`r qz_num(mean(low_share), 0)` % en 2007 et en 2014, et de
`r qz_num(min(high_share), 0)` % à `r qz_num(max(high_share), 0)` % en
2012, en 2018 et en 2022 ; la baisse de 2014 coïncide d'ailleurs avec la
faible part de cette année-là. Si cette part était restée à son niveau de
`r first`, les non-francophones formeraient encore
`r qz_num(comp_fixed(last), 0)` % des électeurs libéraux en `r last`. La
hausse tient donc, mais son ampleur dépend de la composition de chaque
échantillon. Autrement dit, le PLQ est passé d'un parti dont l'électorat
était majoritairement francophone à un parti dont l'électorat ne l'est
plus, sans que les non-francophones s'y rallient en plus grand nombre. Ce
sont les francophones qui sont partis.

## 8. La souveraineté : une variable, plusieurs libellés

`sov_support` regroupe les questions référendaires. Le libellé a changé au
fil du temps, et la colonne regroupée le consigne dans `sov_support__type` :
les parts ne se comparent qu'à l'intérieur d'un même libellé.

```{r sovereignty}
table(r$study, r$sov_support__type)
```

Les `r n_four` Études électorales québécoises de 2012 à 2022 ont posé la
même question sur l'indépendance, que la recette suivante utilise. Les
études antérieures posaient la question de souveraineté-partenariat du
référendum de 1995, et les panels de 2012 et de 2018 ont employé leurs
propres libellés.

## 9. Regrouper les études dans un modèle

Regrouper des études n'a de sens que dans un modèle qui les garde
distinctes, avec des effets fixes d'étude, de sorte que chaque association
soit estimée à l'intérieur des études. `pool = "equal"` donne à chaque
étude le même poids total parmi les lignes qu'on lui fournit ; nous
sélectionnons donc d'abord les lignes du modèle. Par défaut, une étude
compte en proportion de son nombre de répondants. Nous employons un modèle
de probabilité linéaire : un coefficient multiplié par 100 se lit donc en
points de pourcentage. Le premier modèle ne comporte que les effets fixes
d'étude ; le deuxième ajoute l'appui à l'indépendance ; le troisième permet
à l'écart linguistique de varier d'une étude à l'autre.

```{r pool}
four <- c("qes2012", "qes2014", "qes2018", "qes2022")
x <- r[r$study %in% four & !is.na(r$vote_choice) & !is.na(r$francophone) & !is.na(r$sov_support), ]
dp <- qes_design(x, weight = "weight_post", pool = "equal")
m1 <- svyglm(I(vote_choice == "PLQ") ~ francophone + study, dp)
m2 <- svyglm(I(vote_choice == "PLQ") ~ francophone + I(sov_support == "Yes") + study, dp)
m3 <- svyglm(I(vote_choice == "PLQ") ~ francophone * study + I(sov_support == "Yes"), dp)
100 * rbind(study_effects = coef(m1)[2], plus_independence = coef(m2)[2])
regTermTest(m3, ~ francophone:study)
```

Sur l'ensemble des `r n_four` élections, et avec les seuls effets fixes
d'étude, la probabilité de voter libéral est d'environ `r qz_num(b1, 0)`
points plus élevée chez les non-francophones que chez les francophones
(intervalle de confiance à 95 % : de `r qz_num(ci1[[1]], 0)` à
`r qz_num(ci1[[2]], 0)`). À opinion égale sur l'indépendance, l'écart est
encore de `r qz_num(b2, 0)` points. L'appui à l'indépendance explique donc
environ `r qz_num(b1 - b2, 0)` des `r qz_num(b1, 0)` points du clivage
linguistique du vote libéral. Autrement dit, l'essentiel de ce clivage
n'est pas la question nationale sous un autre nom, du moins telle que la
mesure une seule question sur l'indépendance. Enfin, les indices d'une
évolution de l'écart entre 2012 et 2022 sont faibles (un test d'égalité des
écarts dans les `r n_four` études donne p = `r qz_num(p_equal, 2)`).

## 10. L'ADQ et la CAQ en une seule série, face au décompte des votes

Les colonnes harmonisées gardent distinctes l'Action démocratique du Québec
(ADQ) et la CAQ. `qes_party_lineage()` ajoute une colonne qui les réunit,
pour les séries chronologiques ; ses lignes recueillies avant la fusion de
2012 ont le niveau `approximate`.

```{r lineage}
l <- qes_party_lineage(r, cols = "vote_choice")
table(l$study, l$vote_choice_lineage)[, c("PLQ", "PQ", "ADQ/CAQ", "QS")]
```

Pondérée à l'intérieur de chaque étude et mise en regard du résultat
officiel, cette colonne offre une première vérification du vote déclaré.
`p` est un graphique ggplot2 simple, prêt à adapter (l'afficher avec `p`).

```{r plot}
lineage <- do.call(rbind, lapply(qes, function(s) {
  ds <- subset(study_design(s, l), !is.na(vote_choice_lineage))
  est <- svyciprop(~I(vote_choice_lineage == "ADQ/CAQ"), ds, method = "logit")
  ci <- attr(est, "ci")
  data.frame(study = s, year = plq$year[plq$study == s][1], weighted = is_weighted(s, l),
             pct = 100 * as.numeric(est), lo = 100 * ci[[1]], hi = 100 * ci[[2]])
}))
# the official share of valid votes of the ADQ (2007, 2008) and of the CAQ
# (2012 on), from Élections Québec
official <- data.frame(year = c(2007, 2008, 2012, 2014, 2018, 2022),
                       pct = c(30.8, 16.4, 27.1, 23.1, 37.4, 41.0))
# the chart's labels, in English or French
labels_of <- function(lang = "en") {
  if (lang == "fr") {
    list(series = c(lineage = "ADQ (2007, 2008), puis CAQ : vote déclaré", official = "Résultat officiel"),
         weight = c(`TRUE` = "pondéré", `FALSE` = "non pondéré"), y = "% du vote déclaré")
  } else {
    list(series = c(lineage = "ADQ (2007, 2008), then CAQ: reported vote", official = "Official result"),
         weight = c(`TRUE` = "weighted", `FALSE` = "unweighted"), y = "% of the reported vote")
  }
}
lab <- labels_of(lang = "fr")

p <- ggplot(lineage, aes(year, pct)) +
  geom_line(data = official, aes(colour = "official")) +
  geom_point(data = official, aes(colour = "official"), shape = 45, size = 9) +
  geom_linerange(aes(ymin = lo, ymax = hi, colour = "lineage")) +
  geom_point(aes(colour = "lineage", fill = weighted), shape = 21, size = 3, stroke = 1) +
  scale_colour_manual(values = c(lineage = "#1d97b0", official = "grey20"), labels = lab$series) +
  scale_fill_manual(values = c(`TRUE` = "#1d97b0", `FALSE` = "white"), labels = lab$weight) +
  scale_x_continuous(breaks = c(2007, 2012, 2014, 2018, 2022)) +
  scale_y_continuous(limits = c(0, 50)) +
  labs(x = NULL, y = lab$y, colour = NULL, fill = NULL)
print(lineage, digits = 3, row.names = FALSE)
```

```{r plot-site, echo = FALSE}
# the same chart in the example pages' chart system (vignettes/articles/_theme.R),
# drawn for the light and the dark theme, with its table view
lineage$official <- official$pct[match(lineage$year, official$year)]
n_lineage <- with(l[!is.na(l$vote_choice_lineage) & l$study %in% qes, ], table(study))
gap <- lineage$pct - lineage$official
before <- max(abs(gap[lineage$year < last]))
before_year <- max(lineage$year[lineage$year < last])
qz_figure(function(mode) {
  k <- qz_tokens[[mode]]
  p +
    scale_colour_manual(values = c(lineage = k$party[["CAQ"]], official = k$ink), labels = lab$series,
                        guide = guide_legend(order = 1, override.aes = list(fill = c(k$party[["CAQ"]], k$ink)))) +
    scale_fill_manual(values = c(`TRUE` = k$party[["CAQ"]], `FALSE` = k$surface), labels = lab$weight,
                      guide = guide_legend(order = 2, override.aes = list(colour = k$ink2, linetype = 0, shape = 21))) +
    theme_qes(mode)
}, "lineage",
  title = typo(sprintf(tr("With the ADQ and the CAQ joined, the reported vote is within %s points of the official result until %s, and %s points short in %s",
                          "L'ADQ et la CAQ réunies, le vote déclaré reste à %s points ou moins du résultat officiel jusqu'en %s, puis se situe %s points en deçà en %s"),
                       qz_num(before, 0), before_year, qz_num(abs(gap[lineage$year == last]), 0), last)),
  subtitle = typo(tr("Share of the reported vote for the ADQ (2007, 2008) and the CAQ (2012 on), one Quebec Election Study per election, with 95% confidence intervals and the official result",
                     "Part du vote déclaré pour l'ADQ (2007, 2008) et la CAQ (à partir de 2012), une Étude électorale québécoise par élection, avec intervalles de confiance à 95 % et résultat officiel")),
  alt = typo(sprintf(tr("Dot chart with confidence intervals of the share of the reported vote for the ADQ in 2007 and 2008 and for the CAQ from 2012 to 2022, in the Quebec Election Studies, with the official result as a line with ticks. In 2022 the study has %s against %s officially. Values in the table view.",
                        "Graphique à points avec intervalles de confiance de la part du vote déclaré pour l'ADQ en 2007 et 2008 et pour la CAQ de 2012 à 2022, dans les Études électorales québécoises, avec le résultat officiel en ligne avec des traits. En 2022, l'étude donne %s contre %s officiellement. Valeurs dans la vue en tableau."),
                     qz_pct(lineage$pct[lineage$year == last], 0), qz_pct(lineage$official[lineage$year == last], 0))),
  table = typo_table(setNames(data.frame(lineage$year, qz_study_label(lineage$study),
                                         ifelse(lineage$year < 2012, "ADQ", "CAQ"),
                                         qz_cell(lineage$pct, lineage$lo, lineage$hi, as.integer(n_lineage[lineage$study])),
                                         qz_num(lineage$official), qz_pts(gap, 1), weight_text(lineage$weighted), row.names = NULL),
                              c(tr("Election", "Élection"), tr("Study", "Étude"), tr("Party", "Parti"),
                                tr("Reported vote, % [95% CI]", "Vote déclaré, % [IC à 95 %]"),
                                tr("Official, % of valid votes", "Officiel, % des votes valides"), tr("Difference", "Écart"),
                                tr("Weighting", "Pondération")))),
  note = typo(tr("Source: qesR, pooled vote_choice (reported vote) with qes_party_lineage(); official results of Élections Québec. The ADQ merged into the CAQ in 2012, and the lineage column joins them for a time series. Weighted with each study's post-election weight; hollow point (2008): unweighted, no validated weight.",
                 "Source : qesR, variable regroupée vote_choice (vote déclaré) avec qes_party_lineage() ; résultats officiels d'Élections Québec. L'ADQ a fusionné avec la CAQ en 2012, et la colonne de lignée les réunit pour une série chronologique. Pondéré avec la pondération postélectorale de chaque étude ; point vide (2008) : non pondéré, aucune pondération validée.")),
  height = 3.6)
```

```{r plot-text, include = FALSE}
plq_last <- svyciprop(~I(vote_choice == "PLQ"), subset(study_design(qes[length(qes)]), !is.na(vote_choice)),
                      method = "logit")
plq_last_off <- off$share_valid[off$year == last & off$party == "PLQ"]
```

Jusqu'en `r before_year`, le vote déclaré reste à `r qz_num(before, 0)`
points ou moins du résultat officiel. En `r last`, contrairement à la
surestimation habituelle du parti gagnant dans les enquêtes
postélectorales, il se situe `r qz_num(abs(gap[lineage$year == last]), 0)`
points sous ce résultat, alors que la même étude place le PLQ à
`r qz_num(100 * as.numeric(plq_last), 0)` % contre
`r qz_num(plq_last_off, 0)` % officiellement. Les niveaux de `r last`
appellent donc une certaine prudence. Notre argument repose toutefois sur
des différences entre groupes à l'intérieur de chaque étude, moins
exposées que les niveaux à une erreur de ce type, sans en être tout à fait
à l'abri.

## Ce que montrent les recettes

En somme, les Études électorales québécoises n'appuient que partiellement
l'idée selon laquelle le clivage linguistique ne serait que la question
nationale sous un autre nom. L'appui à l'indépendance explique une partie
de l'écart du vote libéral, et cet écart ne s'est pas nettement resserré
après 2012. Ce qui a changé, c'est qui vote libéral : à mesure que les
francophones le quittaient, le PLQ est devenu un parti dont l'électorat est
majoritairement non francophone. Notre analyse n'est toutefois pas sans
limite. D'une part, la langue maternelle est une mesure grossière. Des
travaux récents abordent aussi la langue comme une attitude, l'inquiétude
que le français soit menacé, et cette inquiétude varie chez les
francophones eux-mêmes (Daoust et Gareau-Paquette, 2026). D'autre part,
les estimations sont des associations mesurées dans des coupes
transversales, et non des causes ; les échantillons de non-francophones
sont petits, et leur part de chaque échantillon varie d'une étude à
l'autre. Bien entendu, le clivage ne joue pas de la même manière pour tous
les partis : le vote pour le Parti conservateur du Québec (PCQ) traversait
ce clivage en 2022, puisant autant chez les non-francophones que chez les
francophones (Bélanger et al., 2025). Reste à savoir où sont allés les
électrices et électeurs francophones qui ont quitté le PLQ, une question
que reprennent les pages sur le
[réalignement du système partisan](fr-realignement.html) et sur les
[changements d'idée pendant la campagne](fr-transitions.html).

## Pour aller plus loin

Bélanger, Éric, Philippe Mongrain, Thomas Gareau-Paquette et Valérie-Anne
Mahéo. 2025. « A Party that Went Viral? The Drivers of Support for the
Parti Conservateur du Québec in the 2022 Election ». *Revue canadienne de
science politique* 58 (2) : 277–296.
<https://doi.org/10.1017/S0008423924000829>

Bélanger, Éric, Richard Nadeau, Ailsa Henderson et Eve Hepburn. 2018.
*The National Question and Electoral Politics in Quebec and Scotland*.
Montréal et Kingston : McGill-Queen's University Press.
<https://doi.org/10.1515/9780773554139>

Daoust, Jean-François et Thomas Gareau-Paquette. 2024. « Is Quebec
Independence Still Key in Making Sense of Canadian Elections? A
Longitudinal Analysis (2000–2021) ». *Regional & Federal Studies* 34 (5) :
781–806. <https://doi.org/10.1080/13597566.2023.2233422>

Daoust, Jean-François et Thomas Gareau-Paquette. 2026. « De plus en plus
inquiets : qui sont les Québécois qui considèrent le français comme menacé
et quelles en sont les conséquences électorales ? » *Revue canadienne de
science politique* 59 (1) : 61–80.
<https://doi.org/10.1017/S0008423925100942>

Hamilton, Richard et Maurice Pinard. 1976. « The Bases of Parti Québécois
Support in Recent Quebec Elections ». *Revue canadienne de science
politique* 9 (1) : 3–26. <https://doi.org/10.1017/S0008423900043158>

Pinard, Maurice et Richard Hamilton. 1978. « The Parti Québécois Comes to
Power: An Analysis of the 1976 Quebec Election ». *Revue canadienne de
science politique* 11 (4) : 739–776.
<https://doi.org/10.1017/S000842390004659X>
