---
title: "Validation par les résultats officiels et le recensement"
params:
  lang: "fr"
---

*[English version](validation.html)*

```{r setup, include = FALSE}
knitr::opts_chunk$set(collapse = TRUE, comment = "#>", warning = FALSE, fig.width = 7, fig.height = 6)
# messages in the language of the page, whatever the locale of the build
options(qesR.lang = params$lang)
library(qesR)
# numbers and labels in the page's language
tr <- function(en, fr) if (identical(params$lang, "fr")) fr else en
num <- function(x, digits = 1, sign = FALSE) {
  formatC(x, format = "f", digits = digits, flag = if (sign) "+" else "",
          decimal.mark = tr(".", ","))
}
# what the page downloads (the note below), from the site's data helpers
source("_data.R", encoding = "UTF-8")
dl <- qz_download(qz_studies)
```

::: {.qesr-download}
**Cette page télécharge `r dl$n` études** (environ `r round(dl$mb)` Mo) la première fois qu'elle s'exécute. `options(qesR.cache = "disk")` les garde sur le disque pour les sessions suivantes.
:::

Jusqu'où les études harmonisées rejoignent-elles ce que l'on sait de
l'électorat ? Cette page compare, pour chaque étude que couvre la
spécification d'harmonisation :

1. le **vote déclaré** aux résultats officiels de chaque élection générale,
   publiés par Élections Québec ;
2. la **participation déclarée** à la participation officielle ;
3. le **genre, l'âge, la langue maternelle et la scolarité** des
   répondants au recensement qui précède l'étude (Statistique Canada) ;
4. quelques **relations entre les réponses** que toute mesure valide
   devrait montrer (validité de construit).

Chaque étude est harmonisée avec `qes_harmonize()` à partir de son fichier
de données original. Les mêmes comparaisons tournent automatiquement sur
les fichiers originaux : une erreur d'appariement qui déplacerait ces
chiffres serait détectée.

```{r packages, message = FALSE, warning = FALSE}
library(qesR)
library(ggplot2)
```

```{r run, message = FALSE}
# every study the specification covers, harmonized from the original files,
# against the benchmarks that ship with qesR (internal functions, not part
# of qesR's interface)
report <- qesR:::.qes_validation_run("all")
report <- qesR:::.qes_validation_gate(report, qesR:::.qes_validation_recorded())
```

```{r run-tidy, include = FALSE}
studies <- qes_studies()
report$year <- studies$year[match(report$study, studies$study)]
report$weighting <- ifelse(report$weight == "none", tr("unweighted", "non pondéré"),
                           tr("weighted", "pondéré"))
# one row per study and check: the weighted value where the study has a
# usable weight, the unweighted one otherwise
best <- function(x) {
  x <- x[order(x$study, x$variable, x$weight == "none"), ]
  x[!duplicated(paste(x$study, x$variable)), ]
}
```

## 1. Vote déclaré et résultats officiels

Pour chaque étude, le tableau donne l'**indice de dissimilarité** entre la
distribution du vote déclaré et les parts officielles des votes valides :
la moitié de la somme des écarts absolus entre les deux distributions, en
points. C'est la part des répondants qui devraient changer de parti pour
que les deux concordent ; 0 est une concordance parfaite. Les partis que la
question de l'étude n'énumérait pas sont comptés comme « autre parti » du
côté officiel, puisque c'est la seule réponse que leurs électeurs
pouvaient donner.

```{r recall-table, echo = FALSE}
idx <- report[report$check == "recall" & is.na(report$level), ]
wide <- reshape(idx[, c("study", "year", "reference", "weighting", "n", "value")],
                idvar = c("study", "year", "reference"), timevar = "weighting",
                direction = "wide", drop = "n")
wide <- merge(wide, aggregate(n ~ study, idx, max), by = "study")
wide <- wide[order(wide$year, wide$study), ]
un <- wide[[paste0("value.", tr("unweighted", "non pondéré"))]]
we <- wide[[paste0("value.", tr("weighted", "pondéré"))]]
knitr::kable(
  data.frame(wide$study, wide$reference, wide$n, num(un),
             ifelse(is.na(we), "", num(we))),
  col.names = tr(c("Study", "Election", "N (reported a party)", "Index, unweighted", "Index, weighted"),
                 c("Étude", "Élection", "N (ont nommé un parti)", "Indice, non pondéré", "Indice, pondéré")),
  align = c("l", "l", "r", "r", "r")
)
```

L'indice pondéré utilise la pondération que la spécification recommande
pour la vague qui a posé la question ; `qes2007`, `qes2012`, `qes2014`,
`qes2018`, `qes2022` et le panel de 2018 en ont une. Les pondérations de
`qes2007_panel`, de `qes2012_panel`, des sondages CROP et de `qes1998` ne
sont pas validées, et `qes2008` n'a pas de pondération recommandée (ses deux
pondérations sont calées sur le vote ou sur la participation) : leur indice
est non pondéré ; le [tableau des pondérations](fr-etudes.html#ponderations)
décrit la pondération de chaque étude. `qes1998` n'a interrogé que des francophones, une population que
les résultats officiels ne décrivent pas : l'étude est montrée à titre
indicatif, sans être vérifiée.

```{r recall-plot, echo = FALSE}
# the site's chart system (vignettes/articles/_theme.R): each figure drawn
# for the light and the dark theme, with its table view
qz_num <- function(x, digits = 1) num(x, digits)
source("_theme.R", encoding = "UTF-8", local = TRUE)
source("_data.R", encoding = "UTF-8", local = TRUE)
# the weighted distribution where the study has a usable weight
shown <- best(idx[idx$study != "qes1998", ])
lv <- report[report$check == "recall" & !is.na(report$level) &
               paste(report$study, report$weight) %in% paste(shown$study, shown$weight), ]
lv$weighted <- lv$weight != "none"
# one row per party (the same order in every study), one column per study
party_order <- c("PLQ", "PQ", "ADQ", "QS", "CAQ", "PCQ", "PVQ", "ON", "other")
lv$party <- factor(lv$level, levels = rev(intersect(party_order, lv$level)))
cols <- unique(lv[order(lv$year, lv$study), c("study", "weighted")])
col_lab <- paste0(qz_study_label(cols$study), ifelse(cols$weighted, "", tr("\nunweighted", "\nnon pondéré")))
lv$col <- factor(col_lab[match(lv$study, cols$study)], levels = col_lab)
# signed, rounded first so that a difference that rounds to zero is "0.0", not "-0.0"
signed <- function(x) { r <- round(x, 1); r[r == 0] <- 0; num(r, 1, sign = TRUE) }
lv$cell <- signed(lv$value)
lim <- max(abs(lv$value), na.rm = TRUE)
big <- lv[abs(lv$value) >= 5, ]
plq <- lv$value[lv$level == "PLQ" & lv$year >= 2007 & lv$year <= 2014]
caq22 <- lv$value[lv$level == "CAQ" & lv$study == "qes2022"]
fig_recall <- function(mode) {
  k <- qz_tokens[[mode]]
  ramp <- grDevices::colorRampPalette(c(k$no, k$wash, k$yes))(201)
  lv$ink <- qz_label_ink(ramp[round(100 * lv$value / lim) + 101], mode)
  ggplot(lv, aes(col, party)) +
    qz_tile(mode, aes(fill = value)) +
    # differences of 5 points or more are outlined
    geom_tile(data = big, fill = NA, colour = k$ink, linewidth = 0.6, width = 0.94, height = 0.9) +
    geom_text(aes(label = cell, colour = ink), size = 2.8, family = qz_font()) +
    scale_fill_gradient2(low = k$no, mid = k$wash, high = k$yes, midpoint = 0, limits = c(-lim, lim),
                         labels = function(x) num(x, 0),
                         guide = guide_colourbar(title.position = "top", barwidth = unit(140, "pt"), barheight = unit(7, "pt"))) +
    scale_colour_identity() +
    scale_x_discrete(position = "top") +
    scale_y_discrete(labels = function(x) qz_party_label(x)) +
    labs(x = NULL, y = NULL,
         fill = tr("Reported minus official share (points); outlined: 5 points or more",
                   "Part déclarée moins part officielle (points) ; encadré : 5 points ou plus")) +
    theme_qes(mode, grid = "none") +
    theme(legend.position = "bottom", legend.title = element_text(colour = k$ink2, size = 9.4),
          legend.ticks = element_blank(), axis.text.x.top = element_text(lineheight = 0.9, vjust = 0))
}
tab <- lv[order(lv$year, lv$study, match(lv$level, party_order)), ]
qz_figure(fig_recall, "recall",
  title = sprintf(tr("Surveys under-report the PLQ at every election from 2007 to 2014, by %s to %s points, and the CAQ by %s points in 2022",
                     "Les enquêtes sous-estiment le PLQ à chaque élection de 2007 à 2014, de %s à %s points, et la CAQ de %s points en 2022"),
                  num(min(abs(plq)), 0), num(max(abs(plq)), 0), num(abs(caq22), 0)),
  subtitle = tr("Reported minus official vote share, in points, by party (rows) and study (columns)",
                "Part du vote déclaré moins part officielle, en points, selon le parti (rangées) et l'étude (colonnes)"),
  alt = tr("Heatmap of the difference in points between each party's share of the reported vote and its official share of valid votes, one row per party and one column per study from 2007 to 2022; blue cells are over-reported, red cells under-reported, and differences of 5 points or more are outlined. The PLQ is under-reported in every study from 2007 to 2014 and the CAQ in 2022. Values in the table view.",
           "Carte de chaleur de l'écart en points entre la part de chaque parti dans le vote déclaré et sa part officielle des votes valides, une rangée par parti et une colonne par étude de 2007 à 2022 ; les cases bleues sont surestimées, les rouges sous-estimées, et les écarts de 5 points ou plus sont encadrés. Le PLQ est sous-estimé dans chaque étude de 2007 à 2014, et la CAQ en 2022. Valeurs dans la vue en tableau."),
  table = setNames(data.frame(qz_study_label(tab$study), tab$weighting, qz_party_label(tab$level), signed(tab$value),
                              row.names = NULL),
                   tr(c("Study", "Weighting", "Party", "Reported minus official (points)"),
                      c("Étude", "Pondération", "Parti", "Déclaré moins officiel (points)"))),
  note = tr("Weighted with the study's weight where it has a usable one; the 2008 study and the 2007 and 2012 Durand panels are unweighted. A blank cell: the party did not run, or the study counts it in Other. The 1998 polls, which interviewed francophones only, are left out.",
            "Pondéré avec la pondération de l'étude lorsqu'elle en a une utilisable ; l'étude de 2008 et les panels Durand de 2007 et 2012 sont non pondérés. Une case vide : le parti ne s'est pas présenté, ou l'étude le compte dans Autres. Les sondages de 1998, qui n'ont interrogé que des francophones, sont laissés de côté."),
  height = 4.6)
```

```{r recall-numbers, include = FALSE}
d <- function(study, level) {
  x <- lv$value[lv$study == study & lv$level == level]
  if (length(x)) x else NA_real_
}
```

## 2. Participation déclarée

```{r turnout-table, echo = FALSE}
to <- best(report[report$check == "turnout", ])
to <- to[order(to$year, to$study), ]
# qes1998 (francophones only) is shown but not checked
checked <- to[!(to$status %in% "skipped"), ]
knitr::kable(
  data.frame(to$study, to$reference, to$weighting, to$n, num(to$estimate), num(to$benchmark),
             num(to$value, sign = TRUE)),
  col.names = tr(c("Study", "Election", "Weighting", "N", "Reported turnout (%)", "Official turnout (%)", "Difference (points)"),
                 c("Étude", "Élection", "Pondération", "N", "Participation déclarée (%)", "Participation officielle (%)", "Écart (points)")),
  align = c("l", "l", "l", "r", "r", "r", "r")
)
```

La participation officielle est le nombre de bulletins déposés sur le
nombre d'électeurs inscrits. La participation déclarée est la part des
répondants qui disent avoir voté parmi ceux qui ont répondu oui ou non ;
les personnes non inscrites ou non admissibles, et celles qui ne savaient
pas ou n'ont pas voulu répondre, sont laissées de côté.

## 3. Répondants et recensement

Chaque étude est comparée au recensement qui précède son élection (2006,
2011, 2016 ou 2021). Le genre et l'âge sont comparés chez les 18 ans et
plus ; pour la langue maternelle et la scolarité, dont les tableaux n'ont
pas de coupure à 18 ans, la coupure d'âge publiée la plus proche est
utilisée, et les répondants sont coupés de la même façon lorsque leur âge
est connu :

| Marge | Recensement | Population comparée | Tableau |
|---|---|---|---|
| Genre, âge (six tranches) | 2016, 2021 | 18 ans et plus | 98-10-0020-01 |
| Genre, âge (six tranches) | 2011 | 18 ans et plus | Profil du recensement 98-316-XWE2011001 |
| Genre, âge (six tranches) | 2006 | 18 ans et plus | 97-551-XCB2006009 |
| Langue maternelle | 2011, 2016, 2021 | 20 ans et plus, hors établissements, une seule langue maternelle | 98-10-0218-01 |
| Scolarité | 2006 à 2021 | 25 ans et plus, ménages privés | 98-10-0384-01 |

Les effectifs de scolarité de 2011 viennent de l'Enquête nationale auprès
des ménages, qui était facultative. Le tableau de 2006 97-551-XCB2006009
n'est plus sur le site de Statistique Canada ; son fichier a été récupéré
dans l'Internet Archive. Le seul tableau de 2006 trouvé avec la langue
maternelle selon l'âge compte les résidents des établissements et beaucoup
plus de langues maternelles multiples : 2006 n'a donc pas de comparaison
de la langue maternelle. La langue maternelle
est comparée parmi les personnes qui déclarent une seule langue
maternelle : les réponses multiples du recensement et les réponses des
enquêtes qui nomment deux langues sont laissées de côté. La scolarité est
comparée en deux groupes : universitaire (tout certificat, diplôme ou grade
universitaire) ou non.

```{r census-table, echo = FALSE}
cz <- report[report$check == "census" & is.na(report$level), ]
vars <- c(gender = tr("Gender", "Genre"), age_group6 = tr("Age", "Âge"),
          lang_mother = tr("Mother tongue", "Langue maternelle"),
          education = tr("Education", "Scolarité"))
cz$cell <- num(cz$value)
cw <- reshape(cz[, c("study", "year", "reference", "variable", "weighting", "cell")],
              idvar = c("study", "year", "reference", "weighting"), timevar = "variable",
              direction = "wide")
names(cw) <- sub("^cell\\.", "", names(cw))
for (v in names(vars)) if (is.null(cw[[v]])) cw[[v]] <- NA
cw <- cw[order(cw$year, cw$study, cw$weighting), ]
out <- cw[, c("study", "reference", "weighting", names(vars))]
out[is.na(out)] <- ""
knitr::kable(
  out, row.names = FALSE,
  col.names = c(tr(c("Study", "Census", "Weighting"), c("Étude", "Recensement", "Pondération")), unname(vars)),
  align = c("l", "l", "l", "r", "r", "r", "r")
)
```

Chaque cellule est un indice de dissimilarité en points (0 est une
concordance parfaite) ; une cellule vide est une marge que l'étude n'a pas
mesurée, ou que les tableaux du recensement recueillis ne publient pas pour
cette année (la langue maternelle en 2006).

```{r census-plot, echo = FALSE}
cl <- report[report$check == "census" & !is.na(report$level) & report$weight != "none", ]
# a two-category margin is one row (women; university): the other row mirrors it
cl <- cl[!cl$level %in% c("man", "below_university"), ]
# the story first: education and mother tongue, then age and gender
var_order <- c("education", "lang_mother", "age_group6", "gender")
cl$variable <- factor(vars[cl$variable], unname(vars[var_order]))
cl$study_lab <- factor(qz_study_label(cl$study), unique(qz_study_label(cl$study[order(cl$year)])))
level_lab <- c(man = tr("Men", "Hommes"), woman = tr("Women", "Femmes"),
               a18_24 = "18-24", a25_34 = "25-34", a35_44 = "35-44", a45_54 = "45-54",
               a55_64 = "55-64", a65_plus = tr("65 and over", "65 et plus"),
               french = tr("French", "Français"), english = tr("English", "Anglais"),
               other = tr("Other", "Autre"), below_university = tr("Below university", "Sous l'université"),
               university = tr("University", "Université"))
cl$level_label <- ifelse(cl$level %in% names(level_lab), level_lab[cl$level], cl$level)
cl$row <- factor(cl$level_label, levels = rev(unique(cl$level_label[order(cl$variable)])))
# a margin the study's weight is raked on is 0 by design: grey, "cal."
span <- stats::aggregate(value ~ study + variable, cl, function(v) max(abs(v)))
cl$calibrated <- paste(cl$study, cl$variable) %in% paste(span$study, span$variable)[span$value < 0.5]
cl$cell <- ifelse(cl$calibrated, tr("cal.", "cal."), signed(cl$value))
lim <- max(abs(cl$value[!cl$calibrated]), na.rm = TRUE)
uni <- cl$value[cl$level == "university"]
eng18 <- cl$value[cl$level == "english" & cl$study == "qes2018"]
fig_census <- function(mode) {
  k <- qz_tokens[[mode]]
  ramp <- grDevices::colorRampPalette(c(k$no, k$wash, k$yes))(201)
  cl$ink <- ifelse(cl$calibrated, k$ink2, qz_label_ink(ramp[round(100 * pmax(-1, pmin(1, cl$value / lim))) + 101], mode))
  ggplot(cl, aes(study_lab, row)) +
    qz_tile(mode, aes(fill = ifelse(calibrated, NA, value))) +
    geom_text(aes(label = cell, colour = ink), size = 2.7, family = qz_font()) +
    facet_grid(variable ~ ., scales = "free_y", space = "free_y") +
    scale_fill_gradient2(low = k$no, mid = k$wash, high = k$yes, midpoint = 0, limits = c(-lim, lim),
                         labels = function(x) num(x, 0), na.value = k$wash,
                         guide = guide_colourbar(title.position = "top", barwidth = unit(140, "pt"), barheight = unit(7, "pt"))) +
    scale_colour_identity() +
    scale_x_discrete(position = "top") +
    labs(x = NULL, y = NULL,
         fill = tr("Survey minus census (points); cal.: within half a point on every category",
                   "Enquête moins recensement (points) ; cal. : à moins d'un demi-point partout")) +
    theme_qes(mode, grid = "none") +
    theme(strip.text.y = element_text(angle = 0, hjust = 0, face = "bold", colour = k$ink),
          legend.position = "bottom", legend.title = element_text(colour = k$ink2, size = 9.4),
          legend.ticks = element_blank())
}
tab <- cl[order(cl$variable, cl$level, cl$year), ]
qz_figure(fig_census, "census",
  title = sprintf(tr("After weighting, university graduates are still over-represented by %s to %s points; in 2018, English speakers by %s",
                     "Après pondération, les diplômés universitaires restent surreprésentés de %s à %s points ; en 2018, les anglophones de %s"),
                  num(min(uni), 0), num(max(uni), 0), num(eng18, 0)),
  subtitle = tr("Weighted survey share minus census share, in points, by category and study; margins matched to within half a point, as raking targets are, are marked cal.",
                "Part pondérée de l'enquête moins part au recensement, en points, selon la catégorie et l'étude ; les marges atteintes à moins d'un demi-point, comme le sont les marges de calage, sont marquées cal."),
  alt = tr("Heatmap of the difference in points between the weighted share of each category of education, mother tongue, age and gender and its census share, one column per study with a usable weight; blue cells are over-represented, red cells under-represented, and grey cells marked cal. are margins the weight is raked on. University graduates are over-represented in every study. Values in the table view.",
           "Carte de chaleur de l'écart en points entre la part pondérée de chaque catégorie de scolarité, de langue maternelle, d'âge et de genre et sa part au recensement, une colonne par étude qui a une pondération utilisable ; les cases bleues sont surreprésentées, les rouges sous-représentées, et les cases grises marquées cal. sont des marges sur lesquelles la pondération est calée. Les diplômés universitaires sont surreprésentés dans chaque étude. Valeurs dans la vue en tableau."),
  table = setNames(data.frame(as.character(tab$variable), tab$level_label, as.character(tab$study_lab), signed(tab$value),
                              ifelse(tab$calibrated, tr("yes", "oui"), ""), row.names = NULL),
                   tr(c("Margin", "Category", "Study", "Survey minus census (points)", "Within half a point (cal.)"),
                      c("Marge", "Catégorie", "Étude", "Enquête moins recensement (points)", "À moins d'un demi-point (cal.)"))),
  note = tr("Studies with a usable weight, weighted; the census of the year before each study (Statistics Canada). Gender and education have two categories, so one row is shown (women; university): the other is its mirror. A margin is marked cal. when every category is within half a point of the census, as a margin the weight is raked on is by construction; a close match there says nothing about representativeness.",
            "Études qui ont une pondération utilisable, pondérées ; le recensement qui précède chaque étude (Statistique Canada). Le genre et la scolarité ont deux catégories : une seule rangée est montrée (femmes ; université), l'autre en est le miroir. Une marge est marquée cal. quand chaque catégorie est à moins d'un demi-point du recensement, comme l'est par construction une marge sur laquelle la pondération est calée ; un bon accord n'y dit rien de la représentativité."),
  height = 5.0)
```

## 4. Relations entre les réponses

Ces vérifications ne se comparent à aucune source extérieure. Elles
demandent si les réponses harmonisées sont liées entre elles comme des
décennies de recherche disent qu'elles devraient l'être ; une erreur de
correspondance (deux codes de partis inversés, une échelle renversée) les
ferait échouer.

```{r construct-table, echo = FALSE}
k <- report[report$check == "construct", ]
k <- k[order(k$year, k$study, k$variable), ]
what <- c(interest_4pt = tr("Voters are more interested than nonvoters (mean, 1-4)",
                            "Les votants sont plus intéressés que les abstentionnistes (moyenne, 1-4)"),
          lr_self = tr("QS voters are to the left of CAQ voters (mean, 0-10)",
                       "Les électeurs de QS sont à gauche de ceux de la CAQ (moyenne, 0-10)"),
          sov_indep = tr("Yes to independence: PQ voters more than 40 points above PLQ voters (%)",
                         "Oui à l'indépendance : électeurs du PQ plus de 40 points au-dessus de ceux du PLQ (%)"),
          pid_prov = tr("Partisans who voted for their party: at least 55% (%)",
                        "Partisans qui ont voté pour leur parti : au moins 55 % (%)"))
knitr::kable(
  data.frame(k$study, what[k$variable], num(k$estimate),
             ifelse(is.na(k$benchmark), "", num(k$benchmark)),
             ifelse(k$status == "pass", tr("yes", "oui"), tr("no", "non"))),
  col.names = tr(c("Study", "Expected", "Value", "Compared with", "Holds"),
                 c("Étude", "Attendu", "Valeur", "Comparé à", "Vérifié")),
  align = c("l", "l", "r", "r", "l")
)
```

## Lire les écarts

**La participation est surdéclarée dans toutes les études**, ici de
`r num(min(checked$value), 0)` à `r num(max(checked$value), 0)` points
(sans `qes1998`, limitée aux francophones). Deux causes s'additionnent,
qu'on ne peut pas séparer avec ces données : des abstentionnistes disent
avoir voté, et les personnes qui votent acceptent plus volontiers de
répondre aux enquêtes électorales. Les formats de question qui ménagent la
face de `qes2018` et de `qes2022` (plusieurs façons de dire qu'on n'a pas
voté) visent à réduire la première cause ; les pondérations calées sur
l'âge, le genre, la scolarité et la langue ne corrigent ni l'une ni
l'autre. Les deux taux ne comptent pas non plus les mêmes personnes : le
taux officiel porte sur les électeurs inscrits, dont certains ont déménagé
ou sont décédés, alors que les enquêtes interrogent les adultes qu'elles
ont joints. Toute analyse de la participation tirée de ces études décrit
les répondants, pas l'électorat.

**Le vote déclaré est un rappel, pas le vote.** Il est demandé de quelques
jours à quelques semaines après l'élection, à des répondants dont la
participation est elle-même sélective. On dit souvent que le rappel dérive
vers le gagnant, mais on ne voit pas ici une simple prime au gagnant : dans
`qes2012`, le PQ, qui a gagné par moins d'un point, est surdéclaré de
`r num(d("qes2012", "PQ"))` points et le PLQ sous-déclaré de
`r num(-d("qes2012", "PLQ"))` ; dans `qes2022`, la CAQ, qui a gagné, est
sous-déclarée de `r num(-d("qes2022", "CAQ"))` points. Qui répond compte au
moins autant que la mémoire : les panels en ligne tendent à surreprésenter
les personnes engagées en politique et scolarisées, et les électeurs de
certains partis sont peut-être plus difficiles à joindre. La pondération
sur les caractéristiques sociodémographiques ne l'efface pas et peut
déplacer l'indice dans un sens ou dans l'autre (comparez les deux colonnes
du premier tableau).

**La question compte.** Un parti que la question n'énumérait pas ne
pouvait être déclaré que comme « autre » (le Parti vert dans `qes2018` et
`qes2022`, le Parti conservateur dans `qes2018`). Les deux panels Durand
de 2007 et de 2012 demandent le vote sans lire les partis, par téléphone ;
les autres études lisent ou montrent une liste. Les cotes de
`qes_spec(view = "crosswalk")` consignent ces différences.

**Les échantillons ne sont pas la population du recensement.** Le
recensement compte les résidents, y compris des personnes qui ne sont pas
citoyennes et ne peuvent pas voter ; `qes2022` n'a échantillonné que des
citoyens. Les tableaux du recensement sur la langue maternelle et la
scolarité portent sur les ménages privés, et leurs coupures d'âge
diffèrent de 18 ans et plus (section 3). Trois écarts ressortent.
Scolarité : chaque étude compte plus de répondants ayant fait des études
universitaires que le recensement ne compte de titulaires d'un titre
universitaire, en partie parce que les enquêtes demandent le niveau
atteint (une année d'université compte) et le recensement le titre obtenu,
et en partie, très probablement, parce que les personnes plus scolarisées
acceptent plus volontiers de répondre aux enquêtes ; `qes2022`, pondérée
sur la scolarité, est la seule étude proche du recensement. Langue
maternelle dans `qes2018` : les anglophones sont surreprésentés et les
allophones sous-représentés ; la pondération de 2018 corrige le français
par rapport à toutes les autres langues (son rapport méthodologique,
tableau 14), pas la répartition entre l'anglais et les autres langues. Âge
dans `qes2018` : sa pondération corrige l'âge par cellules
générationnelles (16-18, 19-38, 39-58, 59-73, 74 et plus : tableau 12 du
même rapport), qui chevauchent les tranches de dix ans utilisées ici ; à
l'intérieur de celles-ci, l'échantillon pondéré compte encore trop peu de
personnes de 35 à 54 ans et trop de personnes de 55 à 64 ans.

**Ces repères sont grossiers.** Un indice peut cacher des erreurs qui se
compensent : en 2012, le PQ et le PLQ ont terminé à moins d'un point l'un
de l'autre, si bien qu'une étude qui aurait inversé leurs codes
concorderait à peu près aussi bien avec les résultats officiels. C'est
pourquoi l'harmonisation est aussi vérifiée par les effectifs exacts de
chaque réponse dans les fichiers originaux et par les relations de la
section 4, et pourquoi chaque appariement est vérifié par rapport au
questionnaire.

## Sources

- Élections Québec, résultats officiels des élections générales de 1998 à
  2022, votes par parti et bulletins déposés pour l'ensemble du Québec,
  tirés de ses fichiers de résultats archivés (par exemple
  <https://donnees.electionsquebec.qc.ca/production/provincial/resultats/archives/gen2022-10-03/resultats.json>).
- Statistique Canada, tableaux du recensement
  [98-10-0020-01](https://www150.statcan.gc.ca/t1/tbl1/fr/tv.action?pid=9810002001)
  (âge et genre, 2016 et 2021),
  [98-10-0218-01](https://www150.statcan.gc.ca/t1/tbl1/fr/tv.action?pid=9810021801)
  (langue maternelle selon l'âge, 2011 à 2021) et
  [98-10-0384-01](https://www150.statcan.gc.ca/t1/tbl1/fr/tv.action?pid=9810038401)
  (plus haut niveau de scolarité selon l'âge et le genre, 2006 à 2021) ;
  le Profil du recensement de 2011 (catalogue 98-316-XWE2011001 : âge
  selon le sexe) ; et le tableau de 2006 97-551-XCB2006009 (âge selon le
  sexe ; la copie du fichier de Statistique Canada conservée par
  l'Internet Archive).

Les tableaux de référence, avec la source de chaque ligne, se trouvent
dans le [dépôt source de qesR](https://github.com/ThomasGareau/qesR).
