---
title: "Validation par les résultats officiels et le recensement"
params:
  lang: "fr"
---

*[English version](validation.html)*

```{r setup, include = FALSE}
knitr::opts_chunk$set(collapse = TRUE, comment = "#>", fig.width = 7, fig.height = 6)
# messages in the language of the page, whatever the locale of the build
options(qesR.lang = params$lang)
```

Jusqu'où les études harmonisées rejoignent-elles ce que l'on sait de
l'électorat ? Cette page compare, pour chaque étude que couvre la
spécification d'harmonisation :

1. le **vote déclaré** aux résultats officiels de chaque élection générale,
   publiés par Élections Québec ;
2. la **participation déclarée** à la participation officielle ;
3. le **genre, l'âge, la langue maternelle et la scolarité** des
   répondants au recensement qui précède l'étude (Statistique Canada) ;
4. quelques **relations entre les réponses** que toute mesure valide
   devrait montrer (validité de construit).

La page est construite à la construction du site : les fichiers de données
sont téléchargés depuis leurs dépôts Dataverse par le cache de qesR et
harmonisés avec `qes_harmonize()`. Les données de référence se trouvent dans
`inst/extdata/validation/` du dépôt source de qesR, chaque ligne avec sa
source ; les marges du recensement sont aussi fournies avec le paquet, les
résultats officiels d'Élections Québec et le rapport consigné ne le sont
pas (leurs conditions d'utilisation exigent l'autorisation écrite
d'Élections Québec, qui est en attente). Les
mêmes vérifications tournent chaque semaine sur les fichiers épinglés
et échouent lorsque l'indice pondéré du vote déclaré (vérification V-L2
de la spécification) ou un indice pondéré du recensement dépasse de plus
de 2 points sa valeur consignée, lorsque la surdéclaration de la
participation sort de l'intervalle de 0 à 35 points, ou lorsqu'une
direction de validité de construit (vérification V-L4) échoue. Un indice
qui baisse, ou qui monte moins, passe.

```{r packages, message = FALSE, warning = FALSE}
library(qesR)
library(ggplot2)
```

```{r run, message = FALSE}
tr <- function(en, fr) if (identical(params$lang, "fr")) fr else en
num <- function(x, digits = 1, sign = FALSE) {
  formatC(x, format = "f", digits = digits, flag = if (sign) "+" else "",
          decimal.mark = tr(".", ","))
}
# every study the specification covers, harmonized from the pinned files,
# against the benchmarks that ship with qesR
report <- qesR:::.qes_validation_run("all")
report <- qesR:::.qes_validation_gate(report, qesR:::.qes_validation_recorded())
studies <- qes_studies()
report$year <- studies$year[match(report$study, studies$study)]
report$weighting <- ifelse(report$weight == "none", tr("unweighted", "non pondéré"),
                           tr("weighted", "pondéré"))
# one row per study and check: the weighted value where the study has a
# reviewed weight, the unweighted one otherwise
best <- function(x) {
  x <- x[order(x$study, x$variable, x$weight == "none"), ]
  x[!duplicated(paste(x$study, x$variable)), ]
}
```

## 1. Vote déclaré et résultats officiels

Pour chaque étude, le tableau donne l'**indice de dissimilarité** entre la
distribution du vote déclaré et les parts officielles des votes valides :
la moitié de la somme des écarts absolus entre les deux distributions, en
points. C'est la part des répondants qui devraient changer de parti pour
que les deux concordent ; 0 est une concordance parfaite. Les partis que la
question de l'étude n'énumérait pas sont comptés comme « autre parti » du
côté officiel, puisque c'est la seule réponse que leurs électeurs
pouvaient donner.

```{r recall-table}
idx <- report[report$check == "recall" & is.na(report$level), ]
wide <- reshape(idx[, c("study", "year", "reference", "weighting", "n", "value")],
                idvar = c("study", "year", "reference"), timevar = "weighting",
                direction = "wide", drop = "n")
wide <- merge(wide, aggregate(n ~ study, idx, max), by = "study")
wide <- wide[order(wide$year, wide$study), ]
un <- wide[[paste0("value.", tr("unweighted", "non pondéré"))]]
we <- wide[[paste0("value.", tr("weighted", "pondéré"))]]
knitr::kable(
  data.frame(wide$study, wide$reference, wide$n, num(un),
             ifelse(is.na(we), "", num(we))),
  col.names = tr(c("Study", "Election", "N (reported a party)", "Index, unweighted", "Index, weighted"),
                 c("Étude", "Élection", "N (ont nommé un parti)", "Indice, non pondéré", "Indice, pondéré")),
  align = c("l", "l", "r", "r", "r")
)
```

L'indice pondéré utilise la pondération que la spécification recommande
pour la vague qui a posé la question ; `qes2007`, `qes2012`, `qes2014`,
`qes2018`, `qes2022` et le panel de 2018 ont pour l'instant une
pondération révisée. Les pondérations de `qes2007_panel`, de
`qes2012_panel`, des sondages CROP et de `qes1998` ne sont pas assez
documentées pour être utilisées (leurs lignes sont `needs_review`), et les
deux pondérations de `qes2008` sont calées sur le vote ou sur la
participation : leur indice est non pondéré. `qes1998` n'a interrogé que des francophones, une population que
les résultats officiels ne décrivent pas : l'étude est montrée à titre
indicatif, sans être vérifiée.

```{r recall-plot, fig.height = 8, fig.alt = tr("For each study, the difference in points between the reported vote share of each party and its official share of valid votes; weighted where the study has a reviewed weight.", "Pour chaque étude, l'écart en points entre la part du vote déclaré de chaque parti et sa part officielle des votes valides ; pondéré lorsque l'étude a une pondération révisée.")}
# the weighted distribution where the study has a reviewed weight
shown <- best(idx[idx$study != "qes1998", ])
lv <- report[report$check == "recall" & !is.na(report$level) &
               paste(report$study, report$weight) %in% paste(shown$study, shown$weight), ]
lv$party <- ifelse(lv$level == "other", tr("Other", "Autre"), lv$level)
lv$label <- paste0(lv$study, " (", lv$weighting, ")")
lv$label <- factor(lv$label, unique(lv$label[order(lv$year, lv$study)]))
ggplot(lv, aes(x = value, y = party)) +
  geom_vline(xintercept = 0, colour = "grey50") +
  geom_segment(aes(x = 0, xend = value, yend = party), colour = "grey70") +
  geom_point(size = 2.2, colour = "#0468b9") +
  facet_wrap(~label, ncol = 3, scales = "free_y") +
  labs(
    x = tr("Reported minus official share (points)", "Part déclarée moins part officielle (points)"),
    y = NULL
  ) +
  theme_minimal(base_size = 11)
```

```{r recall-numbers, include = FALSE}
d <- function(study, level) {
  x <- lv$value[lv$study == study & lv$level == level]
  if (length(x)) x else NA_real_
}
```

## 2. Participation déclarée

```{r turnout-table}
to <- best(report[report$check == "turnout", ])
to <- to[order(to$year, to$study), ]
# qes1998 (francophones only) is shown but not checked
checked <- to[!(to$status %in% "skipped"), ]
knitr::kable(
  data.frame(to$study, to$reference, to$weighting, to$n, num(to$estimate), num(to$benchmark),
             num(to$value, sign = TRUE)),
  col.names = tr(c("Study", "Election", "Weighting", "N", "Reported turnout (%)", "Official turnout (%)", "Difference (points)"),
                 c("Étude", "Élection", "Pondération", "N", "Participation déclarée (%)", "Participation officielle (%)", "Écart (points)")),
  align = c("l", "l", "l", "r", "r", "r", "r")
)
```

La participation officielle est le nombre de bulletins déposés sur le
nombre d'électeurs inscrits. La participation déclarée est la part des
répondants qui disent avoir voté parmi ceux qui ont répondu oui ou non ;
les personnes non inscrites ou non admissibles, et celles qui ne savaient
pas ou n'ont pas voulu répondre, sont laissées de côté.

## 3. Répondants et recensement

Chaque étude est comparée au recensement qui précède son élection (2006,
2011, 2016 ou 2021). Le genre et l'âge sont comparés chez les 18 ans et
plus ; pour la langue maternelle et la scolarité, dont les tableaux n'ont
pas de coupure à 18 ans, la coupure d'âge publiée la plus proche est
utilisée, et les répondants sont coupés de la même façon lorsque leur âge
est connu :

| Marge | Recensement | Population comparée | Tableau |
|---|---|---|---|
| Genre, âge (six tranches) | 2016, 2021 | 18 ans et plus | 98-10-0020-01 |
| Genre, âge (six tranches) | 2011 | 18 ans et plus | Profil du recensement 98-316-XWE2011001 |
| Genre, âge (six tranches) | 2006 | 18 ans et plus | 97-551-XCB2006009 |
| Langue maternelle | 2011, 2016, 2021 | 20 ans et plus, hors établissements, une seule langue maternelle | 98-10-0218-01 |
| Scolarité | 2006 à 2021 | 25 ans et plus, ménages privés | 98-10-0384-01 |

Les effectifs de scolarité de 2011 viennent de l'Enquête nationale auprès
des ménages, qui était facultative. Le tableau de 2006 97-551-XCB2006009
n'est plus sur le site de Statistique Canada ; son fichier a été récupéré
dans l'Internet Archive. Le seul tableau de 2006 trouvé avec la langue
maternelle selon l'âge compte les résidents des établissements et beaucoup
plus de langues maternelles multiples : 2006 n'a donc pas de comparaison
de la langue maternelle. La langue maternelle
est comparée parmi les personnes qui déclarent une seule langue
maternelle : les réponses multiples du recensement et les réponses des
enquêtes qui nomment deux langues sont laissées de côté. La scolarité est
comparée en deux groupes : universitaire (tout certificat, diplôme ou grade
universitaire) ou non.

```{r census-table}
cz <- report[report$check == "census" & is.na(report$level), ]
vars <- c(gender = tr("Gender", "Genre"), age_group6 = tr("Age", "Âge"),
          lang_mother = tr("Mother tongue", "Langue maternelle"),
          education = tr("Education", "Scolarité"))
cz$cell <- num(cz$value)
cw <- reshape(cz[, c("study", "year", "reference", "variable", "weighting", "cell")],
              idvar = c("study", "year", "reference", "weighting"), timevar = "variable",
              direction = "wide")
names(cw) <- sub("^cell\\.", "", names(cw))
for (v in names(vars)) if (is.null(cw[[v]])) cw[[v]] <- NA
cw <- cw[order(cw$year, cw$study, cw$weighting), ]
out <- cw[, c("study", "reference", "weighting", names(vars))]
out[is.na(out)] <- ""
knitr::kable(
  out, row.names = FALSE,
  col.names = c(tr(c("Study", "Census", "Weighting"), c("Étude", "Recensement", "Pondération")), unname(vars)),
  align = c("l", "l", "l", "r", "r", "r", "r")
)
```

Chaque cellule est un indice de dissimilarité en points (0 est une
concordance parfaite) ; une cellule vide est une marge que l'étude n'a pas
mesurée, ou que les tableaux du recensement recueillis ne publient pas pour
cette année (la langue maternelle en 2006).

```{r census-plot, fig.height = 7, fig.alt = tr("For the studies with reviewed weights, the difference in points between the weighted share of each category of gender, age, mother tongue and education and its census share.", "Pour les études dont la pondération est révisée, l'écart en points entre la part pondérée de chaque catégorie de genre, d'âge, de langue maternelle et de scolarité et sa part au recensement.")}
cl <- report[report$check == "census" & !is.na(report$level) & report$weight != "none", ]
cl$variable <- factor(vars[cl$variable], unname(vars))
cl$study <- factor(cl$study, unique(cl$study[order(cl$year)]))
ggplot(cl, aes(x = value, y = level, colour = study, shape = study)) +
  geom_vline(xintercept = 0, colour = "grey50") +
  geom_point(size = 2.2) +
  facet_wrap(~variable, ncol = 2, scales = "free_y") +
  labs(
    x = tr("Weighted survey share minus census share (points)",
           "Part pondérée de l'enquête moins part au recensement (points)"),
    y = NULL, colour = tr("Study", "Étude"), shape = tr("Study", "Étude")
  ) +
  theme_minimal(base_size = 11)
```

## 4. Relations entre les réponses

Ces vérifications ne se comparent à aucune source extérieure. Elles
demandent si les réponses harmonisées sont liées entre elles comme des
décennies de recherche disent qu'elles devraient l'être ; une erreur de
correspondance (deux codes de partis inversés, une échelle renversée) les
ferait échouer.

```{r construct-table}
k <- report[report$check == "construct", ]
k <- k[order(k$year, k$study, k$variable), ]
what <- c(interest_4pt = tr("Voters are more interested than nonvoters (mean, 1-4)",
                            "Les votants sont plus intéressés que les abstentionnistes (moyenne, 1-4)"),
          lr_self = tr("QS voters are to the left of CAQ voters (mean, 0-10)",
                       "Les électeurs de QS sont à gauche de ceux de la CAQ (moyenne, 0-10)"),
          sov_indep = tr("Yes to independence: PQ voters more than 40 points above PLQ voters (%)",
                         "Oui à l'indépendance : électeurs du PQ plus de 40 points au-dessus de ceux du PLQ (%)"),
          pid_prov = tr("Partisans who voted for their party: at least 55% (%)",
                        "Partisans qui ont voté pour leur parti : au moins 55 % (%)"))
knitr::kable(
  data.frame(k$study, what[k$variable], num(k$estimate),
             ifelse(is.na(k$benchmark), "", num(k$benchmark)),
             ifelse(k$status == "pass", tr("yes", "oui"), tr("no", "non"))),
  col.names = tr(c("Study", "Expected", "Value", "Compared with", "Holds"),
                 c("Étude", "Attendu", "Valeur", "Comparé à", "Vérifié")),
  align = c("l", "l", "r", "r", "l")
)
```

## Lire les écarts

**La participation est surdéclarée dans toutes les études**, ici de
`r num(min(checked$value), 0)` à `r num(max(checked$value), 0)` points
(sans `qes1998`, limitée aux francophones). Deux causes s'additionnent,
qu'on ne peut pas séparer avec ces données : des abstentionnistes disent
avoir voté, et les personnes qui votent acceptent plus volontiers de
répondre aux enquêtes électorales. Les formats de question qui ménagent la
face de `qes2018` et de `qes2022` (plusieurs façons de dire qu'on n'a pas
voté) visent à réduire la première cause ; les pondérations calées sur
l'âge, le genre, la scolarité et la langue ne corrigent ni l'une ni
l'autre. Les deux taux ne comptent pas non plus les mêmes personnes : le
taux officiel porte sur les électeurs inscrits, dont certains ont déménagé
ou sont décédés, alors que les enquêtes interrogent les adultes qu'elles
ont joints. Toute analyse de la participation tirée de ces études décrit
les répondants, pas l'électorat.

**Le vote déclaré est un rappel, pas le vote.** Il est demandé de quelques
jours à quelques semaines après l'élection, à des répondants dont la
participation est elle-même sélective. On dit souvent que le rappel dérive
vers le gagnant, mais on ne voit pas ici une simple prime au gagnant : dans
`qes2012`, le PQ, qui a gagné par moins d'un point, est surdéclaré de
`r num(d("qes2012", "PQ"))` points et le PLQ sous-déclaré de
`r num(-d("qes2012", "PLQ"))` ; dans `qes2022`, la CAQ, qui a gagné, est
sous-déclarée de `r num(-d("qes2022", "CAQ"))` points. Qui répond compte au
moins autant que la mémoire : les panels en ligne tendent à surreprésenter
les personnes engagées en politique et scolarisées, et les électeurs de
certains partis sont peut-être plus difficiles à joindre. La pondération
sur les caractéristiques sociodémographiques ne l'efface pas et peut
déplacer l'indice dans un sens ou dans l'autre (comparez les deux colonnes
du premier tableau).

**La question compte.** Un parti que la question n'énumérait pas ne
pouvait être déclaré que comme « autre » (le Parti vert dans `qes2018` et
`qes2022`, le Parti conservateur dans `qes2018`). Les deux panels Durand
de 2007 et de 2012 demandent le vote sans lire les partis, par téléphone ;
les autres études lisent ou montrent une liste. Les cotes de
`qes_spec(view = "crosswalk")` consignent ces différences.

**Les échantillons ne sont pas la population du recensement.** Le
recensement compte les résidents, y compris des personnes qui ne sont pas
citoyennes et ne peuvent pas voter ; `qes2022` n'a échantillonné que des
citoyens. Les tableaux du recensement sur la langue maternelle et la
scolarité portent sur les ménages privés, et leurs coupures d'âge
diffèrent de 18 ans et plus (section 3). Trois écarts ressortent.
Scolarité : chaque étude compte plus de répondants ayant fait des études
universitaires que le recensement ne compte de titulaires d'un titre
universitaire, en partie parce que les enquêtes demandent le niveau
atteint (une année d'université compte) et le recensement le titre obtenu,
et en partie, très probablement, parce que les personnes plus scolarisées
acceptent plus volontiers de répondre aux enquêtes ; `qes2022`, pondérée
sur la scolarité, est la seule étude proche du recensement. Langue
maternelle dans `qes2018` : les anglophones sont surreprésentés et les
allophones sous-représentés ; la pondération de 2018 corrige le français
par rapport à toutes les autres langues (son rapport méthodologique,
tableau 14), pas la répartition entre l'anglais et les autres langues. Âge
dans `qes2018` : sa pondération corrige l'âge par cellules
générationnelles (16-18, 19-38, 39-58, 59-73, 74 et plus : tableau 12 du
même rapport), qui chevauchent les tranches de dix ans utilisées ici ; à
l'intérieur de celles-ci, l'échantillon pondéré compte encore trop peu de
personnes de 35 à 54 ans et trop de personnes de 55 à 64 ans.

**Ces repères sont grossiers.** Un indice peut cacher des erreurs qui se
compensent : en 2012, le PQ et le PLQ ont terminé à moins d'un point l'un
de l'autre, si bien qu'une étude qui aurait inversé leurs codes
concorderait à peu près aussi bien avec les résultats officiels. C'est
pourquoi l'harmonisation est aussi vérifiée par les effectifs exacts de
chaque réponse dans les fichiers originaux et par les relations de la
section 4, et pourquoi chaque ligne de correspondance est révisée par
rapport au questionnaire.

## Sources

- Élections Québec, résultats officiels des élections générales de 1998 à
  2022, votes par parti et bulletins déposés pour l'ensemble du Québec,
  tirés de ses fichiers de résultats archivés (par exemple
  <https://donnees.electionsquebec.qc.ca/production/provincial/resultats/archives/gen2022-10-03/resultats.json>).
- Statistique Canada, tableaux du recensement
  [98-10-0020-01](https://www150.statcan.gc.ca/t1/tbl1/fr/tv.action?pid=9810002001)
  (âge et genre, 2016 et 2021),
  [98-10-0218-01](https://www150.statcan.gc.ca/t1/tbl1/fr/tv.action?pid=9810021801)
  (langue maternelle selon l'âge, 2011 à 2021) et
  [98-10-0384-01](https://www150.statcan.gc.ca/t1/tbl1/fr/tv.action?pid=9810038401)
  (plus haut niveau de scolarité selon l'âge et le genre, 2006 à 2021) ;
  le Profil du recensement de 2011 (catalogue 98-316-XWE2011001 : âge
  selon le sexe) ; et le tableau de 2006 97-551-XCB2006009 (âge selon le
  sexe ; la copie du fichier de Statistique Canada conservée par
  l'Internet Archive).

Les tableaux de référence se trouvent dans `inst/extdata/validation/` du
dépôt source, avec la source de chaque ligne ; le paquet installé
(`system.file("extdata", "validation", package = "qesR")`) n'a que les
marges du recensement. Les résultats consignés des études diffusées sous
CC0 s'y trouvent dans
`validation_report.csv` ; ceux de `qes2022`, dont la licence (CC BY-NC 4.0)
ne permet pas à qesR de fournir des agrégats, sont calculés sur cette page
à partir de votre copie du fichier, à la construction du site.
